ACORDAO-COMPLETO-2408966

ACÓRDÃO 1916/2020 ATA 27/2020 - PLENÁRIO

VISTOS, relatados e discutidos estes autos de auditoria realizada no âmbito do Fiscobras 2018, tendo como escopo analisar a regularidade da aplicação dos recursos federais para contratação integrada (RDCi) da elaboração dos projetos básico e executivo, além da execução de obras relativas à adequação de capacidade e segurança da Rodovia BR-230/PB (segmento km 152,30 - km 183,90) no município de Campina Grande/PB, sob a responsabilidade da Superintendência Regional do Departamento Nacional de Infraestrutura de Transportes no Estado da Paraíba (Dnit/PB) ,
ACORDAM os Ministros do Tribunal de Contas da União, reunidos em sessão do Plenário, ante as razões expostas pelo Relator, em:
9.1. considerar não atendidas as determinações constantes dos subitens 9.1.1, 9.1.2 e 9.3 do Acórdão 2773/2018-TCU-Plenário;
9.2. considerar parcialmente atendida a determinação constante do subitem 9.2.2 do Acórdão 2773/2018-TCU-Plenário, mantendo-se a determinação em relação à complementação do projeto básico que venha a ser apresentada, até que haja a aprovação definitiva desse projeto;
9.3. considerar atendida a determinação constante do subitem 9.2.1 do Acórdão 2773/2018-TCU-Plenário;
9.4. manter, em consequência, a medida cautelar constante do subitem 9.1 do Acórdão 2773/2018-TCU-Plenário, determinando a suspensão da execução física e financeira do Contrato Dnit SR/PB-00938/2017 no que tange à execução das obras, até que o Dnit e/ou o consórcio contratado adotem as medidas saneadoras contidas nos subitens 9.1.1 e 9.1.2 do mencionado Acórdão e o Tribunal delibere sobre o mérito da matéria; 
9.5. realizar a audiência de Normando Lima de Oliveira Filho, Superintendente Regional do Dnit/PB à época, com fundamento no art. 250, inciso IV, do Regimento Interno do TCU, por aprovar e autorizar a publicação do edital e a realização da licitação, em 24/11/2016, pelo regime de contratação integrada do RDC (Edital 0456/2016-13) , apresentando as seguintes irregularidades:
9.5.1. adoção de critérios de medição e de pagamento inadequados;
9.5.2. ausência de justificativas técnicas e econômicas para adoção da contratação integrada no âmbito do Regime Diferenciado de Contratação;
9.5.3. ausência de critérios objetivos para avaliação e julgamento das propostas, tendo em vista a condição escolhida ter sido a possibilidade de execução com inovação tecnológica ou com diferentes metodologias, nos termos estabelecidos no art. 9º, § 3º, da Lei do RDC e no art. 74, § 2º, do Decreto 7.581/2011;
9.5.4. realização da licitação de obras pelo regime de contratação integrada do RDC sem Anotação de Responsabilidade Técnica (ART) referente ao anteprojeto;
9.5.5. emissão do Termo de Aceitação do Anteprojeto de Engenharia do empreendimento, em 8/11/2016, não obstante eivado das seguintes irregularidades:
9.5.5.1. ausência de análise técnica circunstanciada anterior, já que havia apenas o Parecer Técnico 006/2016 opinando, sem qualquer análise, pela aprovação do Relatório de Desenvolvimento do Anteprojeto em sua integralidade com a ressalva que o mesmo deveria ser encaminhado à Coordenação-Geral de Planejamento e Programação de Investimentos - CGPLAN/DPP/Dnit;
9.5.5.2. anteprojeto com as seguintes deficiências, contrariando o art. 74, § 3º e inciso I, do Decreto 7.581/2011 e o art. 9º, § 2º, inciso I, alínea "a", da Lei 12.462/2011:
9.5.5.2.1. quantitativos superestimados dos serviços de pavimentação; 
9.5.5.2.2.  adoção injustificada da brita comercial no orçamento referencial;
9.5.5.2.3.  parametrização inadequada e sobrepreços no orçamento de referência das obras de arte especiais;
9.6. realizar a audiência, com fundamento no art. 250, inciso IV, do Regimento Interno do TCU, de José Antônio de Araújo Neto, servidor do Dnit/PB, quanto à emissão do Parecer Técnico 006/2016, em 8/11/2016, opinando pela aprovação do Relatório de Desenvolvimento do Anteprojeto em sua integralidade, sem qualquer análise técnica circunstanciada e não obstante apresentasse as seguintes irregularidades:
9.6.1. ausência de Anotação de Responsabilidade Técnica (ART) referente ao anteprojeto;
9.6.2. anteprojeto com as seguintes deficiências, contrariando o art. 74, § 3º e inciso I, do Decreto 7.581/2011 e o art. 9º, § 2º, inciso I, alínea "a", da Lei 12.462/2011:
9.6.2.1. quantitativos superestimados dos serviços de pavimentação;
9.6.2.2. adoção injustificada da brita comercial no orçamento referencial;
9.6.2.3. parametrização inadequada e sobrepreços no orçamento de referência das obras de arte especiais;
9.7. realizar a audiência,  com fundamento no art. 250, inciso IV, do Regimento Interno do TCU, de Leonardo Marinho do Monte Silva, fiscal técnico do contrato, que subscreveu as planilhas da terceira medição e respectivo boletim de desempenho, no valor de R$ 520.992,52, paga mediante ordem bancária 2018OB841600, de 18/7/2018, no valor de R$ 488.471,90, não obstante a contratada não tenha executado a instalação do canteiro de obras, sem que tenham sido obtidas as licenças ambientais prévia e de instalação do empreendimento, sem que tenha sido aprovada a licença ambiental do canteiro de obras, e sem que o projeto básico tenha sido recebido e aprovado;
9.8. realizar a audiência, com fundamento no art. 250, inciso IV, do Regimento Interno do TCU, de Dácio Vales Lacerda, servidor do Dnit/PB, que certificou, em 15/6/2018, a efetiva execução dos serviços referentes à terceira medição, no valor de R$ 520.992,52, paga mediante ordem bancária 2018OB841600, de 18/7/2018, no valor de R$ 488.471,90, não obstante a contratada não tenha comprovado a execução da instalação do canteiro de obras, sem que tenham sido obtidas as licenças ambientais prévia e de instalação do empreendimento, sem que tenha sido aprovada a licença ambiental do canteiro de obras, e sem que o projeto básico tenha sido recebido e aprovado;
9.9. realizar a audiência, com fundamento no art. 250, inciso IV, do Regimento Interno do TCU, de Francisco Pereira de Lacerda Filho, Superintendente Regional do Dnit/PB, quanto à ordem de pagamento da terceira medição, no valor de R$ 520.992,52, mediante ordem bancária 2018OB841600, de 18/7/2018, no valor de R$ 488.471,90, não obstante a contratada não tenha comprovado a execução da instalação do canteiro de obras, sem que tenham sido obtidas as licenças ambientais prévia e de instalação do empreendimento, sem que tenha sido aprovada a licença ambiental do canteiro de obras, e sem que o projeto básico tenha sido recebido e aprovado.

Auditoria nas obras de adequação de capacidade e segurança da Rodovia BR-230/PB.

Departamento Nacional de Infraestrutura de Transportes, vinculado ao Ministério da Infraestrutura / Superintendência Regional no Estado da Paraíba (Dnit/PB).

3. Responsáveis: Dácio Vales Lacerda (CPF XXX.020.534-XX), Francisco Pereira de Lacerda Filho (CPF XXX.470.541-XX), José Antônio de Araújo Neto (CPF XXX.635.694-XX), Leonardo Marinho do Monte Silva (CPF XXX.919.054-XX) e Normando Lima de Oliveira Filho (CPF XXX.592.334-XX).

13.1. Ministros presentes: José Mucio Monteiro (Presidente), Walton Alencar Rodrigues, Benjamin Zymler, Raimundo Carreiro, Ana Arraes, Bruno Dantas e Vital do Rêgo.
13.2. Ministro-Substituto convocado: Augusto Sherman Cavalcanti (Relator).
13.3. Ministros-Substitutos presentes: Marcos Bemquerer Costa, André Luís de Carvalho e Weder de Oliveira.

ACORDAO-COMPLETO-2519749

Acórdão 2813/2021 - Plenário

AUGUSTO SHERMAN

Inicialmente, considerando que a decisão nesta etapa processual envolve a proposta de audiência dos gestores do Departamento Nacional de Infraestrutura de Transportes, vinculado ao Ministério da Infraestrutura/ Superintendência Regional no Estado da Paraíba (Dnit/PB) , faz-se necessário trazer para este Relatório o Relatório de Fiscalização 130/2018 (peça 45) , resultado da auditoria realizada no âmbito do Fiscobras/2018, objetivando analisar a regularidade da aplicação dos recursos federais para contratação integrada da elaboração dos projetos básico e executivo e execução de adequação de capacidade e segurança, com duplicação, implantação de contorno, restauração da pista existente e obras de arte especiais da Rodovia BR-230/PB, segmento km 152,30 - km 183,90, no município de Campina Grande/PB. No mencionado Relatório de Fiscalização estão as propostas de audiências, bem como as análises dos achados que as fundamentam.
	"I. Apresentação
1.	A presente auditoria, realizada pela Secretaria de Controle Externo no Estado da Paraíba (Secex-PB) , teve como escopo analisar a regularidade da aplicação dos recursos federais para contratação integrada da elaboração dos projetos básico e executivo e execução de adequação de capacidade e segurança, com duplicação, implantação de contorno, restauração da pista existente e obras de arte especiais da Rodovia BR-230/PB, segmento km 152,30 - km 183,90, no município de Campina Grande/PB.
2.	O trabalho fiscalizatório, realizado no âmbito do Fiscobras 2018, foi supervisionado pela Secretaria de Fiscalização de Infraestrutura Rodoviária e de Aviação Civil.
I.1. Importância socioeconômica
3.	Segundo o DNIT, o empreendimento de adequação de capacidade com melhoria de segurança da rodovia BR-230/PB, no trecho urbano compreendido pelas obras, considerando o grande volume de tráfego atuante no segmento e o adensamento urbano no município de Campina Grande/PB, tem o objetivo de proporcionar melhoria na infraestrutura de transporte, oportunizando assim o desenvolvimento regional, intensificando as atividades econômicas e contribuindo para a melhoria da qualidade de vida das populações localizadas na área de influência direta da rodovia.
4.	Conforme o Estudo de Viabilidade Técnica, Econômica e Ambiental (EVTEA) , o empreendimento acarretará ganhos incalculáveis de segurança para os usuários, uma vez que dotará de melhores condições operacionais e de tratamento adequado para as travessias urbanas, o segmento da BR-230/PB compreendido entre o Entr. BR- 104 (B) e o Entr. BR-412 (p/ Farinha) . 
5.	Sob o ponto de vista social, o EVTEA conclui que a melhoria do segmento rodoviário proporcionará incremento da economia da região, uma vez que irá fomentar os setores da indústria, comércio e serviços, tendo em vista as facilidades de escoamento que serão proporcionados pela nova rodovia, modernizada e ampliada, o que refletirá no incremento da renda da população.
II. Introdução 
II.1. Deliberação que originou o trabalho 
6.	Em cumprimento ao Acórdão 843/2018-TCU-Plenário, realizou-se a auditoria Superintendência Regional do Dnit no Estado da Paraíba - Dnit/MT, no período compreendido entre 23/04/2018 e 19/06/2018.
7.	As razões que motivaram esta auditoria foram a relevância da obra para o transporte rodoviário na Região Metropolitana de Campina Grande/PB e a materialidade dos recursos envolvidos.
II.2. Visão geral do objeto 
8.	O subtrecho da BR-230/PB em tela, objeto do Anteprojeto de Engenharia, inicia-se no km 152,30, no Entroncamento com a BR-104 (B) , na cidade de Campina Grande/PB, e termina no km 183,90, no entroncamento com a BR-412, na localidade de Farinha/PB.
9.	A concepção do Anteprojeto de Engenharia teve por objetivo a duplicação do segmento, sendo este dividido da seguinte forma, conforme croqui da obra (Anexo A) : 
a) para o segmento 1 (Interseção com a BR-104) a implantação de dispositivo, viaduto sobre a EF-225, ramos de acesso e duplicação. Este segmento possui extensão total de 1,5 km, sendo que 900 metros corresponde a um trecho coincidente com a BR-104. Houve necessidade de se prever adequações no trecho coincidente de forma a se realizar o encaixe com o viaduto da interseção com a BR-104;
b) para o segmento 2 (Trecho Urbano de Campina Grande) , com 10,2 km, a execução de uma nova plataforma do lado esquerdo, mantendo o eixo da pista existente, divididas por barreiras New Jersey; a implantação de marginais, passeio nos dois sentidos da via e de três viadutos em terra armada;
c) interligando o trecho urbano de Campina Grande e o trecho rural, será implantado o segmento 3, que consiste em uma variante em pista dupla, com extensão total de 11,9 km, que inclui uma ponte sobre o Riacho Logradouro, a qual seguirá o eixo de projeto, justificando-se essa implantação pois se previu a existência de problemas operacionais e conflitos de tráfego em áreas urbanas em decorrência da rodovia implantada atravessar um núcleo densamente habitado, São José da Mata, além de diversos bairros da cidade de Campina Grande/PB;
d) para o segmento 4 (Trecho Rural) , com extensão de 8,0 km, a execução de uma nova plataforma do lado esquerdo, mantendo o eixo da pista existente, divididas mediante a implantação de canteiro central com largura de 4,0 metros;
e) para o trecho urbano de São José da Mata, segmento 5, com extensão de 12,5 km, está previsto para a pista simples existente a restauração do pavimento, sem nenhuma intervenção geométrica. 
10.	A região atravessada pelo subtrecho, escopo do Anteprojeto de Engenharia, caracteriza-se por uma topografia plana, com exceção da Variante que se encontra em região ondulada, desenvolvendo-se parte do trecho em segmento urbano, na qual cerca de 11,0 km estão localizados na travessia de Campina Grande; e outra parte em área rural, com aproximadamente 20,30 km, com atividades agropecuárias e de agricultura.
11.	No trecho urbano há presença substancial de interferências como redes elétricas, esgoto, água e gás; e há presença de afloramentos rochosos em grande parte do segmento em estudo. 
12.	Não houve licitação específica para contratação de anteprojeto, que foi realizado pela empresa Dynatest Engenharia Ltda. (CT 366/2012-00) , no âmbito do contrato 366/2012-0, celebrado entre o Dnit e o Consórcio Dynatest Engenharia Ltda. e Engemap Engenharia, Mapeamento e Aerolevantamento Ltda, no valor de R$ 39.915.895,49, como resultado da Concorrência 551/2011-00, com objeto muito mais abrangente de 'Assessoramento à CGPLAN/DPP/DNIT, na Reestruturação e Fortalecimento de Gerência de Pavimentos'.
13.	Orçou-se a obra em R$ 514.477.868,14 (jul/2016) . 
14.	O contrato para execução das obras (Contrato SR-DNIT/PB 938/2017) foi celebrado com o Consórcio LCM/CCL/PRODEC em 28/12/2017, vencedor da concorrência objeto do Edital 0456/2016-13, no valor de R$ 307.696.981,00 (jul/2016) , nos termos da Lei 12.462/2011 e Decreto 7.581/2011, tendo sido formalizada a primeira apostila em 5/2/2018, para informar que as despesas decorrentes do contrato seriam acobertadas pelas notas de empenho 2017NE806437 (R$ 4.000.000,00) e 2017NE806506 (R$ 7.000.000,00) .
15.	Foi emitida a ordem de serviço de execução das obras em 23/1/2018 e assinada a segunda apostila incluindo parcela de reajustamento de preços do contrato, em 28/3/2018, no valor de R$ 7.695.311,80, elevando o valor contratual para R$ 315.392.29,80.
16.	No presente exercício, conforme informações e documentações encaminhadas pela SR-DNIT/PB, há previsão de desembolso no valor de R$ 27.579.222,00, dos quais R$ 11.000.000,00 foram empenhados em 2017 e estão inscritos em restos a pagar. Conforme informado pelo Dnit, foram ainda alocados do orçamento R$ 2.000.000,00 para o contrato de supervisão.
17.	Por seu turno, foram realizadas três medições referentes ao contrato de execução das obras, nos seguintes valores, tendo sido efetuado o pagamento de R$ 488.471,90, mediante ordem bancária 2018OB841600, de 18/7/2018:
Tabela 1: Medições do Contrato SR-DNIT/PB 938/2017
	Medição
	Período
	Valor (R$) 
	Reajuste (R$) 
	Total (R$) 
	Notas fiscais

	Primeira
	1/2 a 28/2/2018
	0,00
	0,00
	0,00
	Não tem

	Segunda
	1/3 a 31/3/2018
	0,00
	0,00
	0,00
	Não tem

	Terceira
	1/4 a 30/4/2018
	520.992,52
	0,00
	520.992,52
	Não tem

	Total (R$) 
	520.992,52
	0,00
	520.992,52
	
Fonte: Elaboração própria
18.	Foi celebrado, ainda, contrato para execução dos serviços de supervisão da elaboração dos projetos básico e executivo e supervisão da execução da obra, em 4/6/2018, com a empresa JBR Engenharia Ltda., no valor de R$ 10.201.000,00 (Contrato SR/PB-425/2018-00 - Pregão Eletrônico 00532/2017-23, data-base: jun/2017) , tendo sido emitido empenho no valor de R$ 992.557,30, em 24/5/2018 (2018NE802480) .
II.3. Objetivo e questões de auditoria 
19.	A presente auditoria teve por objetivo fiscalizar as obras de Adequação de Capacidade e Segurança com Duplicação, Implantação de Contorno, Restauração da pista existente e Obras de Arte Especiais da rodovia BR-230/PB, no município de Campina Grande/PB.
20.	A partir do objetivo do trabalho e a fim de avaliar em que medida os recursos estão sendo aplicados de acordo com a legislação pertinente, formularam-se as questões adiante indicadas:
a) Questão 1: Foram apresentadas justificativas técnicas e econômicas para adoção do regime de Contratação Integrada no âmbito do RDC, conforme as condições dispostas no art. 9º, incisos I, II e III, da Lei 12.462/2011? Caso a condição escolhida tenha sido a possibilidade de execução em diferentes tecnologias, foram indicados critérios objetivos para avaliação e julgamento das propostas, conforme art. 9º, § 3º, da Lei do RDC, c/c Art. 74, § 2º, do Decreto 8.024/2013, e Acórdãos/TCU-P. 1399/2014 e 1388/2016?
b) Questão 2: O anteprojeto contratado contém os elementos mínimos que caracterizem a obra a ser realizada pelo regime de contratação integrada (RDCi) , com o dimensionamento das soluções a serem propostas pelos eventuais licitantes e a indicação dos padrões de desempenho a serem exigidos ao final da obra contratada, bem como permite a comparação e definição da proposta mais vantajosa para a Administração?
c) Questão 3: O tipo do empreendimento exige licença ambiental e foram realizadas todas as etapas para esse licenciamento?
d) Questão 4: A metodologia adotada no anteprojeto para o cálculo do valor estimado da contratação foi adequada e mais precisa possível, bem como considerou a taxa de risco compatível com o objeto da licitação e as contingências atribuídas ao contratado, conforme matriz de alocação de risco?
e) Questão 5: O procedimento licitatório foi regular?
f) Questão 6: A formalização do contrato atendeu aos preceitos legais e sua execução foi adequada?
II.4. Metodologia utilizada 
21.	Os trabalhos foram realizados em conformidade com as Normas de Auditoria do Tribunal de Contas da União (Portaria-TCU n. 280, de 8 de dezembro de 2010, alterada pela Portaria-TCU n. 168 de 30 de junho de 2011) e com observância aos Padrões de Auditoria de Conformidade estabelecidos pelo TCU (Portaria-Segecex n. 26 de19 de outubro de 2009) .
22.	Ademais, deve-se ressaltar que para a consecução dessa auditoria foram utilizadas as seguintes técnicas de auditoria: exame documental, indagação escrita, pesquisa em sistemas informatizados e sítios eletrônicos da internet, revisão analítica e conferência de cálculos. Os papéis de trabalho utilizados foram documentos relacionados às atividades de elaboração e aprovação dos estudos de viabilidade e do anteprojeto e orçamento da obra, à licitação e à contratação para execução das obras. 
23.	A técnica de exame documental foi realizada visando extrair informações dos documentos que fundamentaram a aprovação do anteprojeto de engenharia, a licitação e a contratação dos serviços de execução dos projetos e das obras e de sua supervisão, bem como relativos à fiscalização e à execução da obra, como processo administrativo, projetos, orçamentos e memoriais de cálculos. 
24.	A técnica de indagação escrita foi utilizada para sanar lacunas de informações existentes nos documentos enviados pelo DNIT/PB e dúvidas da equipe de auditoria sobre o objeto e os procedimentos concernentes realizados.
25.	A pesquisa em sistemas informatizados e sítios eletrônicos da internet  (Sicro, DGI, Siafi e do Departamento Nacional de Produção Mineral) guarneceu a equipe de informações necessárias à consecução da fiscalização.
26.	A técnica de revisão analítica foi utilizada por meio da elaboração da Curva ABC dos itens de serviços que compõem o orçamento, e orientou a visão da equipe de auditoria quanto à representatividade percentual do valor de cada item de serviço do orçamento em relação ao montante total orçado.    
27.	Por fim, a conferência de cálculos subsidiou a análise dos orçamentos, bem como a verificação dos memoriais de cálculos que o fundamentaram.
II.5. Limitações inerentes à auditoria 
28.	Não foi possível apurar os quantitativos, constantes do anteprojeto de engenharia, referentes aos serviços de terraplenagem, drenagem e serviços complementares e paisagismo, em face da insuficiência de tempo para a equipe fazer os levantamentos e cálculos pertinentes.
II.6. Volume de recursos fiscalizados 
29.	O volume de recursos fiscalizados alcançou o montante de R$ 317.897.981,00, que se refere ao somatório dos valores nominais dos contratos celebrados para elaboração dos projetos básico e executivo e execução das obras (R$ 307.696.981,00, jul/2016) e para supervisão da elaboração dos projetos básico e executivo e da execução das obras (R$ 10.201.000,00, jun/2017) .
II.7. Benefícios estimados da fiscalização 
30.	Entre os benefícios estimados desta fiscalização podem-se mencionar a correção de irregularidades, com potencial para causar dano ao erário, ou impropriedades, decorrentes das medidas cautelares e das futuras determinações e recomendações.
III. Achados de auditoria 
III.1. Obra licitada sem Licença Prévia Ambiental
III.1.1. Tipificação 
31.	A irregularidade em apreço é grave, enquadrando-se no conceito de IG-P da LDO 2017 (Lei 13.473/2017, art. 117, inciso IV ou IV) , pois é materialmente relevante em relação ao valor total contratado, com potencialidade de ocasionar diretamente prejuízos ao erário ou a terceiro e a paralisação de sua execução, bem como configura grave desvio ao princípio constitucional da legalidade,  justificando ainda a adoção de medida cautelar. Diante disso, como prejudica a continuidade, pode gerar audiência e citação, classificou-se este achado como irregularidade grave com recomendação de paralisação (IG-P) .
31.1.	A relevância da materialidade em relação ao valor contratado é caracterizada primeiro pela geração de externalidades negativas (danos ambientais) até mesmo superiores que os circunscritos ao valor do próprio contrato; em segundo, pela gestão temerária, porquanto possibilita a execução do orçamento sem a comprovação da viabilidade ambiental do empreendimento, como já ocorreu com o desembolso financeiro já feito, de R$ 488.471,90, correspondente à parcela da instalação do canteiro; em terceiro, pois ainda que o empreendimento seja ambientalmente viável, pode demandar custos relevantes em relação ao valor total contratado, com o cumprimento de condicionantes ou compensações ambientais e de readequação dos projetos; e em quarto, porque no limite a obra pode apresentar-se inviável ambientalmente, tranformando o que foi até então executado e todo o custo administrativo envolvido em prejuízo ao erário.
III.1.2. Situação encontrada 
32.	A Resolução Conama 237/97, de 19 de dezembro de 1997, é o ato administrativo pelo qual o órgão ambiental competente estabelece as condições, restrições e medidas de controle ambiental que deverão ser obedecidas pelo empreendedor, pessoa física ou jurídica, para localizar, instalar, ampliar e operar empreendimentos ou atividades utilizadoras dos recursos ambientais consideradas efetiva ou potencialmente poluidoras ou aquelas que, sob qualquer forma, possam causar degradação ambiental. O Anexo I dessa resolução inclui as obras rodoviárias entre as atividades sujeitas ao licenciamento Ambiental.
33.	Além disso, o art. 3º da Resolução Conama 237/97 estabelece que todas as atividades e empreendimentos considerados, efetiva ou potencialmente, causadores de significativa degradação do meio ambiente dependem de estudo de impacto ambiental (EIA) e de respectivo relatório de impacto sobre o meio ambiente (Rima) .
34.	No mesmo sentido, o inciso I do art. 2º da Resolução Conama 01, de 23 de janeiro de 1986, dispõe que o licenciamento das atividades modificadoras do meio ambiente, como as estradas de rodagem com duas ou mais faixas de rolamento, dependem da elaboração de estudo de impacto ambiental - EIA e respectivo relatório de impacto ambiental - RIMA.
35.	Nos termos do inciso I do art. 3º da Resolução Conama 237/97, a Licença Prévia (LP) é concedida na fase preliminar do planejamento do empreendimento ou atividade aprovando sua localização e concepção, atestando a viabilidade ambiental e estabelecendo os requisitos básicos e condicionantes a serem atendidos nas próximas fases de sua implementação.
36.	Para a obtenção da licença prévia de um empreendimento, o interessado deve procurar o órgão ambiental competente ainda na fase preliminar do projeto, isto é, na fase de estudo de viabilidade. O empreendedor requer formalmente a licença e apresenta os estudos, documentos e projetos definidos inicialmente. Nessa fase ainda não é apresentado projeto básico, que somente poderá ser concluído após expedida a licença prévia.
37.	No entanto, o item 1.3.c do Anexo à Instrução de Serviço/DG/DNIT 9/2016 não exige a licença prévia ambiental como pré-requisito à realização das licitações do DNIT no âmbito do regime da contratação integrada (RDCi) , o que contraria os princípios da eficiência e da economicidade estabelecidos nos art. 37 e 70 da Constituição da República Federativa do Brasil, de 5 de outubro de 1988, bem como na alínea 'd' do inciso I do § 2º do art. 9º da Lei 12.462/2011 (Lei do RDC) c/c art 10 da Lei 6.938, de 31 de agosto de 1981.
38.	No caso em apreço, a licitação aconteceu sem a exigência da Licença prévia ambiental. Ocorre que, somente após concedida a ordem de serviço para início do contrato, surgiu a dúvida por parte do Consórcio vencedor do certame licitatório, acerca da responsabilidade com relação a elaboração dos estudos necessários à obtenção das licenças ambientais (EIA/RIMA/PBA/ASV) , que em sua opinião, não fez parte do escopo (peça 15, p. 4-7) .
39.	Técnico do Dnit entendeu também que os estudos não eram objetos do contrato (peça 15, p. 8-9) , entretanto, o Consórcio Dynatest/Engemap, responsável pelo anteprojeto, emitiu parecer de que todos os estudos seriam por conta do Consórcio LCM/CCL/PRODEC (peça 15, p. 12-15) , que informado (peça 15, p. 19-20) , ainda não se pronunciou.
40.	Concomitante a essa discussão, o Dnit iniciou as tratativas junto ao Ibama, entendendo, tratarem-se as obras de manutenção e ampliação de segmento rodoviário sob regularização ambiental com enquadramento no Programa de Rodovias Federais Ambientalmente Sustentáveis (Profas) , e comunicando também acerca da implantação da variante (peça 16) .
41.	Percebe-se que no caso em específico, além do risco de ter-se iniciado o processo licitatório desprovido de Licença Prévia ambiental, que representa o risco de contratação de empreendimento inviável do ponto de vista ambiental, ainda houve dúvida sobre a responsabilidade dos estudos necessários a obtenção dessa licença, que pode trazer consequências graves ao cronograma definido.
42.	A esse respeito o TCU, no Acórdão 2725/2016-TCU-Plenário, da relatoria do Ministro Walton Alencar Rodrigues,  fez a seguinte determinação ao Dnit:
9.1.3. apresente ao Tribunal plano de ação com vistas a exigir a obtenção da licença prévia ambiental antes da licitação de obras pelo regime de contratação integrada do RDC, em conformidade com os princípios da eficiência e da economicidade estabelecidos nos art. 37 e 70 da Constituição Federal, de 5/10/1988, bem como com a alínea 'd' do inciso I do § 2º do art. 9º da Lei 12.462/2011 (Lei do RDC) c/c art. 10 da Lei 6.938, de 31 de agosto de 1981 (...) 
43.	A Serur, em análise do recurso ao Acórdão acima, em 10/2/2017, assim se posicionou:
7.5. Nesse sentido, faz-se necessária a licença ambiental previamente à instauração da licitação para que o órgão público competente ateste a sua viabilidade ambiental e estabeleça os requisitos básicos e condicionantes a serem atendidos nas próximas fases de sua implementação (o art. 8º, inciso I da Resolução 237/1997 do Conama - Conselho Nacional do Meio ambiente) . Assim, a Lei do RDC ao exigir a existência desses parâmetros ambientais, exige automaticamente a obtenção de licença ambiental prévia. Não é interpretação da legislação, é consequência lógica para cumprimento do seu comando, não estando, assim, na esfera discricionária do gestor. Daí decorre a importância da atuação desta Corte de Contas no sentido de orientar o adequado cumprimento da lei, para que ela seja plenamente observada, sob pena de responsabilização.
7.6. Importante reproduzir excerto do relatório da decisão recorrida que compara os procedimentos referente à licença ambiental previstos na Lei 8.666/1993 e a Lei 12.462/2011, com cuja análise se anui (...) :
104. No caso das obras licitadas com base na Lei 8.666/1993, o projeto básico pode ser elaborado concomitantemente ao processo de obtenção de licença prévia, uma vez que essa lei exige que as obras sejam licitadas com o projeto básico.
105. Já no caso da contratação integrada do RDC (Lei 12.462/2011) , como as obras são licitadas apenas com o anteprojeto, as supostas vantagens de se elaborar o projeto básico concomitantemente à obtenção da licença prévia, já depois da licitação da obra, são contrabalançadas pelo risco de contratar um empreendimento sem ter a convicção de que ele é viável do ponto de vista ambiental, contrariando o disposto no art. 9º, § 2º, inciso I, alínea 'd' da Lei 12.462/2011.
7.7. Nessa linha, as vantagens alegadas de obtenção posterior da licença prévia são compensadas em maior grau pelo risco de contratar empreendimento sem ter a convicção de que ele é viável do ponto de vista ambiental, o que não deve ocorrer e a determinação ora atacada visa evitar.
7.8. Note-se que o anteprojeto de engenharia pressupõe o exame da viabilidade técnica, econômica e ambiental do empreendimento, caso contrário, será impossível, inclusive, justificar-se a utilização do regime de contratação integrada.
44.	Ademais, foi constatado que apesar de ter-se iniciado o canteiro de obras, ainda não há a licença de instalação do mesmo (peça 15, p. 21-38) e mesmo assim já foi desembolsado o valor de R$ 488.471,90 por sua instalação.
45.	Da análise empreendida, conclui-se pela necessidade de adoção de medida cautelar, de ofício, nos termos do art. 276, § 3º, e art. 250, V, do Regimento Interno/TCU, no sentido de suspender a execução financeira do contrato e física somente quanto às obras, permitindo a continuidade da elaboração dos projetos básico e executivos, até ulterior deliberação deste Tribunal, considerando o fundado receio de grave lesão ao Erário e de risco de ineficácia da decisão de mérito, bem como a presença dos pressupostos da plausibilidade jurídica, do perigo da demora e da ausência do perigo da demora inverso, como adiante será relatado.
45.1.	A exigência da licença prévia à licitação decorre, como relatado anteriormente, do comando da Lei 12.462/2011, como estabeleceu o Acórdão 2725/2016-TCU-Plenário.
45.2.	Há o perigo da demora, pois além da não obtenção da licença prévia ambiental, não se definiu nem mesmo quem é o responsável pela elaboração do EIA/Rima, que constitui requisito para expedição daquela licença, e porque já houve desembolso financeiro numa obra que não possui a viabilidade ambiental comprovada, pois o canteiro de obras já foi executado e parcialmente pago sem a licença prévia e de instalação. Assim, há o perigo de continuarem os desembolsos financeiros relativos ao contrato e de iniciar-se as obras, sem a obtenção dos estudos e licenças ambientais devidos, para depois serem embargadas ou suspensas pelos órgãos ambientais ou ministério público, seja pelo descumprimento da legislação, pela inviabilidade ambiental ou pelo descumprimento das condicionantes, com grande potencial, portanto, de gerar prejuízos ao erário.
45.3.	Não há perigo da demora inverso, pois não há dano irreparável resultante da adoção da medida cautelar, não ficando suspensas as elaborações dos projetos básico e executivos, mas somente o início das obras, apresentando-se o dano que se pretende evitar muito superior a eventuais atrasos no início das obras.
III.1.3. Comentários do gestor (peça 39, p. 3) 
46.	Sobre o tema da licença ambiental, o gestor informou:
O Edital foi lançado em 28/11/2016, pág. 139 DOU N.0 227 - Seção 3. Naquele momento estava vigente a INSTRUÇÃO DE SERVIÇO DG Nº 09/2016, DE 23 DE MAIO DE 2016. Ressalte-se que o Acórdão 2725/16 foi assinado em 26/10/2016, 32 dias antes da publicação do edital e apenas 13 dias antes da aceitação do anteprojeto que gerou o Edital 456/ 16-13. Destaque-se que a INSTRUÇÃO DE SERVIÇO DG Nº 09/2016, DE 23 DE MAIO DE 2016 está vigente até esta data, sem alterações. Não é competência desta Superintendência Regional prover tal alteração. Aguarda-se da Diretoria Colegiada desta Autarquia a alteração do normativo vigente.
III.1.4. Conclusão do achado 
47.	O normativo interno do Dnit - Instrução de Serviço 09/2016/DG, que autoriza a realização de licitação na modalidade de RDCi, sem licença prévia ambiental, já foi atacado pelo Acórdão 2725/2016-TCU-Plenário, pois afronta a alínea 'd' do inciso I do § 2º do art. 9º da Lei 12.462/2011 e o art. 8º, inciso I da Resolução 237/1997 do Conama.
48.	Registre-se que este Tribunal prolatou o Acórdão 2075/2018-TCU-Plenário,  em sede de Reexame interposto pelo Dnit contra o Acórdão 2725/2016-TCU-Plenário, mantendo os exatos termos daquela decisão e consolidando a jurisprudência sobre o tema em apreço, transcritos no item 42 deste Relatório.
49.	Permanece inalterada, portanto, a condição de a irregularidade em apreço ser grave, enquadrar-se no conceito de IG-P da LDO 2017 (Lei 13.473/2017, art. 117, inciso IV ou IV) , pois é materialmente relevante em relação ao valor total contratado, pois tem a capacidade de gerar externalidades negativas (danos ambientais) até mesmo superiores que os circunscritos ao valor do próprio contrato, bem como outros prejuízos ao erário e a terceiros, como relatado no item 45 deste Relatório; pode ensejar a paralisação da execução contratual e/ou a nulidade do contrato; bem como configura grave desvio ao princípio constitucional da legalidade. 
50.	Justifica-se a adoção de medida cautelar, com as respectivas oitivas do Dnit/PB e do consórcio contratado, no sentido de suspender a execução financeira do contrato e a suspensão física somente quanto às obras, permitindo a continuidade da elaboração dos projetos básico e executivos, até ulterior deliberação deste Tribunal, considerando o fundado receio de grave lesão ao Erário e de risco de ineficácia da decisão de mérito, bem como a presença dos pressupostos da plausibilidade jurídica, do perigo da demora e da ausência do perigo da demora inverso, anteriormente relatados.
51.	Também, como ficou assente a ocorrência do achado, apresenta-se pertinente propor a realização de audiência do responsável, o então Superintendente Regional do Dnit/PB, Sr. Normando Lima de Oliveira Filho.
III.2. Critérios de medição inadequados
III.2.1. Tipificação 
52.	A irregularidade em apreço é grave, enquadrando-se no conceito de IG-P da LDO 2017 (Lei 13.473/2017, art. 117, inciso IV ou IV) , pois é materialmente relevante em relação ao valor total contratado, com enorme potencial de ocasionar diretamente prejuízos ao erário, bem como configura grave desvio aos princípios constitucionais da legalidade e da economicidade, podendo até ensejar a nulidade do contrato, o que justifica a adoção de medida cautelar. Diante disso, como prejudica a continuidade e pode gerar audiência e citação, classificou-se este achado como irregularidade grave com recomendação de paralisação (IG-P) .
III.2.2. Situação encontrada 
53.	Em relação ao certame tem-se que não foi estabelecido um critério de medição compatível com o objeto contratado. Assim foi definido em Edital (peça 15, p. 52-53, 61-63 e 142) :
' 3.2.2 Remuneração ou Prêmio
 (...) 
Os pagamentos serão efetuados por meio de medições mensais, vinculadas ao desempenho (execução) da contratada para os grupos de serviços detalhados.
As medições terão por base os critérios de pagamento mostrados no Quadro 02 - Critérios de Pagamento (Anexo II) .
É importante frisar que as formas de medição e pagamento constantes nas Especificações de Serviço do DNIT, não se aplicam a esta contratação. De acordo com o proposto no Quadro 02-Critérios de Pagamento, independente do critério de elaboração da proposta pelo Contratado, o DNIT se propõe a realizar os pagamentos, em cada grupo de serviços, 	limitados a um percentual sobre o preço global ofertado, respeitando também o plano de execução das obras.
 (...) 
12. CRITÉRIO DE ACEITABILIDADE, MEDIÇÃO DOS SERVIÇOS E FORMA DE PAGAMENTO E FISCALIZAÇÃO
b) Medições dos serviços
Os serviços serão medidos, de acordo com os grupos preestabelecidos no Quadro 02 - Critério de Pagamento, após sua devida conclusão. Será admitido o pagamento de etapas de uma parcela, de acordo com a Instrução de Serviço IS nº . 02/2004-DNIT. '
54.	Ocorre que o orçamento referencial da licitação foi sigiloso e a obrigatoriedade do licitante correspondia apenas da apresentação do valor global oferecido, com mês base de referência - julho/2016, seguido da planilha 'Quadro 2- critérios de pagamento', em que os serviços foram divididos em grandes grupos. Nesse caso, importa repisar a necessária composição de custos unitários da obra, tendo em vista que a separação em grandes grupos não reproduz a realidade dos serviços. 
55.	Se for mantido o critério de medição por grandes grupos de serviços por unidade executada, no qual o custo médio seria obtido pela divisão do valor total do grupo pelo total de 31,6 km, para pavimentação ou terraplenagem, ou ainda pelas obras de artes especiais (ainda que subdivididas em subgrupos - pontes, viadutos...) , estas ponderadas mediante uma parametrização inadequada, sem observar as diferenças da natureza dos serviços e dos quantitativos inerentes a cada um dos cinco segmentos da obra, a seguir exemplificados, gera-se distorções por ocasião das medições, nas quais a contratada receberá valores a maior ou a menor do que o efetivamente executado, podendo dar margem ao jogo de cronograma:
a)	nos serviços de pavimentação, o segmento 3, com 11,9 km de extensão, que consiste na implantação de uma variante em pista dupla, e o segmento 2 (trecho urbano de Campina Grande) , com 10,2 km de extensão, com previsão de duplicação e implantação de marginais, terão por conseguinte o custo médio mais elevado; ao passo que o segmento 4 (trecho rural) , com extensão de 8,0 km, que prevê somente duplicação, terá um custo médio menor; não ficou claro como seria efetuada a medição do segmento 5, onde somente será restaurada a pista simples existente, uma vez que sua extensão de 12,5 km não foi considerada para fins de contabilização do valor total de 31,5 km; 
b)	quanto aos serviços de terraplenagem, no Relatório do Anteprojeto está consignado que a região atravessada pela obra caracteriza-se por uma topografia plana, com exceção da Variante que se encontra em região ondulada, depreendendo-se que a movimentação de terra no segmento 3 terá um custo médio superior aos demais segmentos;
c)	com relação às obras de arte especiais, como relatado no achado anterior, os custos são diferenciados, portanto não é adequado que se pague o mesmo valor por cada ponte ou por cada viaduto construído.
56.	O último cronograma físico-financeiro apresentado pela contratada em 30/5/2018 e aprovado pelo Dnit em 14/6/2018, de forma a se ajustar aos recursos disponíveis para o presente exercício, informa que os serviços começarão no segmento 4, em 2018; terão continuidade, em 2019, no segmento 4 e segmento 3 (variante) , sendo que neste os serviços dependerão da desapropriação das áreas por onde passará a rodovia; e se concentrarão nos segmentos 1 e 2 nos anos de 2020 e 2021 (peça 30, p. 66-76) .
57.	Acresça-se que há variáveis que podem afetar o andamento das obras e até mesmo ocasionar paralisações futuras em sua execução, como o pequeno valor orçamentário hoje disponível para obras (R$ 27.579.222,00, cerca de 8,74% do valor contratado de R$ 315.392.292,80, já com o reajuste inserido pela 2ª apostila) e incertezas de futuras disponibilidades orçamentárias; bem como o cronograma e a disponibilidade de recursos para desapropriação, notadamente no segmento 3; o que torna mais urgente a necessidade de o Dnit adequar os critérios de medição para a obra em apreço, de forma que a medição seja mais consonante possível com os valores dos serviços efetivamente executados, evitando assim o jogo de cronograma.
58.	Da análise empreendida conclui-se pela necessidade de adoção de medida cautelar, de ofício, nos termos do art. 276, § 3º, e art. 250, V, do Regimento Interno/TCU, no sentido de suspender a execução financeira do contrato e física somente quanto às obras, permitindo a continuidade da elaboração dos projetos básico e executivos, até ulterior deliberação deste Tribunal, considerando o fundado receio de grave lesão ao Erário e de risco de ineficácia da decisão de mérito, bem como a presença dos pressupostos da plausibilidade jurídica, do perigo da demora e da ausência do perigo da demora inverso, como adiante será relatado.
58.1.	A exigência de critérios de medição e pagamento consonantes com o efetivamente executado decorre dos comandos legais que regulam o pagamento e a liquidação da despesa pública, insculpidos nos arts. 62 e 63 da Lei 4.320/1964.
58.2.	Há o perigo da demora, pois iniciar a execução das obras utilizando-se de critérios de medição e pagamento inadequados, que não espelharão o que foi efetivamente executado, tem grande potencial de ocasionar prejuízo ao erário, ainda mais considerando o cronograma físico-financeiro estabelecido, a pequena disponibilidade orçamentária e as questões ambientais ainda não resolvidas. 
58.3.	Não há perigo da demora inverso, pois não há dano irreparável resultante da adoção da medida cautelar, não ficando suspensas as elaborações dos projetos básico e executivos, mas somente do início das obras, apresentando-se o dano que se pretende evitar muito superior a eventuais atrasos no início das obras. Ademais, pode o Dnit realizar os estudos e adaptar os critérios de medição e de pagamento em curto espaço de tempo, reduzindo ou até mesmo anulando o impacto da medida cautelar no cronograma físico das obras.
III.2.3. Comentários do gestor (peça 39, p. 4) 
59.	Em resumo, informou que será definida uma planilha detalhada que subsidiará os pagamentos a serem efetuados, in verbis:
Junta-se ao presente o Memorando-Circular nº 107/2017/CGCONT-DIR/DIR/DNIT SEDE (1552511) , sobre entendimento e recomendações daquela Coordenação-Geral a respeito da definição do critério de pagamentos e suas alterações.
O documento citado faz referência, e traz anexo, o Memorando nº 1/2017/CODIRCGCONT - DIR/CGCONT-DIR/DIR/DNIT SEDE e ainda o Memorando-Circular n.º 001/2014/CGCONT/DIR.
Junta-se ainda, a Nota Técnica N.º 150/2017/CGCONT/DIR/DNIT SEDE (1552512) que foi emitida em 12/07/2017.
Desta forma, na aceitação do projeto básico será possível definir, com base nas orientações fornecidas pelos documentos acostados, uma planilha detalhada que subsidiará os fiscais quanto ao pagamento dos serviços executados, eliminando a possibilidade levantada de distorções por ocasião das medições, nas quais a contratada poderia receber valores a maior ou a menor do que o efetivamente executado.
III.2.4. Conclusão do achado 
60.	Conquanto o gestor tenha reconhecido o achado e trazido aos autos comunicações internas do Dnit com recomendações para definição de critérios que norteariam a feitura de uma planilha detalhada para subsidiar os fiscais por ocasião dos futuros pagamentos, o fato é que formalmente o problema não foi solucionado e não ficou afastado o risco de dano ao erário, justificando a manutenção do achado e sua tipificação como IG-P, bem como a proposta de medida cautelar relatada anteriormente.
61.	Justifica-se a adoção de medida cautelar, com as respectivas oitivas do Dnit/PB e do consórcio contratado, no sentido de suspender a execução financeira do contrato e a suspensão física somente quanto às obras, permitindo a continuidade da elaboração dos projetos básico e executivos, até ulterior deliberação deste Tribunal, considerando o fundado receio de grave lesão ao Erário e de risco de ineficácia da decisão de mérito, bem como a presença dos pressupostos da plausibilidade jurídica, do perigo da demora e da ausência do perigo da demora inverso, anteriormente relatados.
61.1.	Acrescente-se a inadequação de a Ordem de Serviço, expedida em 23/1/2018 (peça 28, p. 43) , autorizar de forma ampla a execução do objeto do contrato celebrado, quando deveria, preliminarmente, autorizar a execução apenas dos projetos básico e executivos. Esta autorização ampla permitiu que se fizessem medições e pagamento, no valor de R$ 488.471,90, do item de serviço 'instalação do canteiro de obras', conforme relatado no item 17 deste Relatório, antes mesmo da entrega do projeto básico, da obtenção de licença ambiental e do início de qualquer serviço relativo às obras.
62.	Também, como ficou assente a ocorrência do achado, apresenta-se pertinente propor a realização de audiência do responsável, o então Superintendente Regional do Dnit/PB, Sr. Normando Lima de Oliveira Filho.
III.3. Não foram apresentadas justificativas técnicas e econômicas para adoção do RDCi
III.3.1. Tipificação 
63.	A irregularidade em apreço é grave, pois configura grave desvio ao princípio constitucional da legalidade, mas não se enquadra no conceito de IG-P da LDO 2017 (Lei 13.473/2017, art. 117, inciso IV ou IV) , pois ainda não é materialmente relevante em relação ao valor total contratado, embora apresente a potencialidade de ocasionar prejuízos ao erário. Diante disso, como não prejudica a continuidade, embora possa gerar audiência, classificou-se este achado como irregularidade grave com recomendação de continuidade (IG-C) .
III.3.2. Situação encontrada 
64.	A justificativa para adoção da contratação integrada no âmbito do Regime Diferenciado de Contratações (RDC) , apresentada pelo Dnit (peça 15, p. 38-39 e 46) fora em razão de o empreendimento ser integrante do Programa de Aceleração do Crescimento - PAC; e de apreciações subjetivas consubstanciadas em pressupostos como: ampliação da eficiência da contratação; aumento da competitividade entre os licitantes; maior simplificação, celeridade, transparência e eficiência nos procedimentos para dispêndio de recursos públicos e seleção mais vantajosa para Administração, aproximação das contratações públicas às sistemáticas utilizadas pelo setor privado; e compartilhamento com o contratado dos riscos inerentes ao empreendimento.
65.	Alegou que assim esperava obter soluções técnicas inovadoras que reduziriam o prazo de execução das obras e os custos diretos do empreendimento, bem como obter dos concorrentes a máxima otimização de todos os recursos, barateando mais ainda a contratação em pauta, para ao final concluir que a definição das soluções técnicas a serem aplicadas no empreendimento 'estará a cargo da licitante vencedora, caberá as concorrentes buscar soluções com a melhor relação custo x benefício, com o intuito de melhorar as suas condições de competitividade. 
66.	Entretanto, tem-se que no caso da adoção do regime de contratação integrada (RDCi) , não basta comprovar que o objeto da obra se enquadra em uma das três condições estabelecidas no art. 9º da Lei 12.462/2011. Há de se justificar, também, em termos técnico-econômicos, eventual vantagem da utilização da contratação integrada, em detrimento de outros regimes preferenciais preconizados no art. 8º, § 1º c/c art. 9º, §3º da Lei 12.462/2011.
67.	A jurisprudência dessa Corte de Contas vem mantendo esse entendimento, a exemplo dos Acórdãos 1.510/2013, da relatoria do Ministro Valmir Campelo; 1.399/2014, da relatoria do Ministro Augusto Sherman; 2.242/2014, da relatoria do Ministro Aroldo Cedraz; 1.850/2015, da relatoria do Ministro Benjamin Zymler; 2.153/2015, da relatoria do Ministro Vital do Rêgo e 1.388/2016, da relatoria da Ministra Ana Arraes, todos do Plenário.
68.	Por fim, a título de exemplificação transcreve-se trecho do recente Acórdão 1569/2017-TCU-Plenário, da relatoria do Ministro Augusto Sherman, in verbis:
9.5.4. a utilização da contratação integrada sem que estejam devidamente demonstradas e quantificadas, por meio de parâmetros técnicos - aqueles em que se deve demonstrar que as características do objeto permitem que ocorra real competição entre as contratadas para concepção de metodologias/tecnologias distintas, que levem a soluções capazes de serem  aproveitadas vantajosamente pelo Poder Público - e econômicos - aqueles em que a Administração deve demonstrar em termos monetários que os gastos totais a serem realizados com a implantação do empreendimento serão inferiores se comparados aos obtidos com os demais regimes de execução -, as vantagens de utilização do regime, contraria o disposto no art. 9º, da Lei 12.462/2011 (...) 
III.3.3. Comentários do gestor (peça 39, p. 1-2) 
69.	O gestor reproduz as justificativas constantes do anexo I do edital, para acrescentar ao final:
Esta Superintendência entende, entretanto, que ficou demonstrada a justificativa técnica quando se apresenta um anteprojeto para uma obra de 3l,6 km no qual o contratado assume a execução de todas as etapas da obra, bem como todos os riscos associados. A obra deve ser entregue à administração, no prazo e pelo preço contratados, em condições de operação imediata, vedado qualquer aditivo por falha na elaboração dos projetos e nas etapas de execução. Demonstrou-se ainda que esse método de contratação permite adoção, por parte da contratada, de soluções técnicas inovadoras que reduzam o prazo de execução das obras e os custos diretos do empreendimento, além da não divulgação do orçamento estimado para os participantes durante a licitação, buscando evitar conluios e outras práticas anti-concorrenciais. Vale lembrar que o orçamento fica disponível todo o tempo para os órgãos de controle e é divulgado normalmente após o encerramento do processo. Aplica-se ainda a instituição de fase recursal única, economizando tempo e reduzindo as possibilidades de manobras protelatórias por parte dos participantes da licitação. Por fim, incorre-se em ganho para administração por tratar-se de contrato único em que a elaboração dos projetos é prerrogativa do contratado e que, portanto, elimina a possibilidade de erros ou omissões. Fica demonstrado o ganho econômico quando, responsável pelo projeto, a contratada poderá investir em uso de tecnologias que reduzam seus custos e representem, concomitantemente, ganho de qualidade para a Administração.
Há que se ressaltar ainda que a data de publicação do Acórdão citado pelo auditor é bastante posterior aos Atos Preparatórios da contratação em tela, não havendo pertinência quanto ao atendimento.
III.3.4. Conclusão do achado 
70.	O gestor reitera as justificativas genéricas para adoção do RDCi, como a possibilidade de adoção de soluções técnicas inovadoras que reduzam o prazo de execução das obras e os custos do empreendimento, não justificando, em termos técnico-econômicos, eventual vantagem da utilização da contratação integrada, em detrimento de outros regimes preferenciais preconizados no art. 8º, § 1º c/c art. 9º, §3º da Lei 12.462/2011.
71.	A adoção do RDC não é garantia de resultado melhor do que se pode obter com a Lei 8.666/1993; nem tampouco a adoção do RDCi em obras de rodovias é garantia de melhor resultado do que se pode ter com outras modalidades de RDC que a própria Lei 12.462/2011 estabelece como preferenciais.
72.	Depreender que as construtoras contratadas tem maior expertise do que a administração e que por isso necessariamente vão confeccionar projetos com metodologias inovadoras e de menor custo, favorecendo o interesse público, nem sempre encontra respaldo na prática, pois no RDCi a contratada tende a apresentar a solução de engenharia que atenda minimamente os requisitos do termo de referência, pautando-se pelo menor custo da construção e não pelo menor custo global do empreendimento para a administração e para a sociedade em geral, porquanto despreza os custos de manutenção que serão arcados pela administração e o custo operacional dos veículos dos usuários da rodovia.
73.	Quanto à alegação de que o Acórdão 1569/2017-TCU-Plenário, da relatoria do Ministro Augusto Sherman, é posterior aos atos preparatórios da contratação em tela, não afasta a responsabilidade do gestor em observar o que dispõe o caput do art. 9º da Lei 12.462/2011. A transcrição de trecho do Acórdão mencionado, pela equipe de auditoria, objetivou tão somente demonstrar a consolidação do entendimento majoritário deste Tribunal sobre o tema.
73.1.	Registre-se, por oportuno, que este Tribunal prolatou o Acórdão 2075/2018-TCU-Plenário,  em sede de Reexame interposto pelo Dnit contra o Acórdão 2725/2016-TCU-Plenário, mantendo os exatos termos daquela decisão e consolidando a jurisprudência sobre o tema em apreço, no sentido de que a adoção do RDCi deve:
a) se restringir às situações em que as características do objeto permitam que haja a real competição entre as licitantes para a concepção de metodologias e tecnologias distintas, que levem a soluções capazes de serem aproveitadas vantajosamente pelo Poder Público; e 
b) estar fundamentada em análise comparativa com contratações já concluídas ou outros dados disponíveis, procedendo-se à quantificação, inclusive monetária, das vantagens e desvantagens da utilização do regime de contratação integrada, sendo vedadas justificativas genéricas, aplicáveis a qualquer  empreendimento, e sendo necessária a justificativa circunstanciada no caso de impossibilidade de valoração dos parâmetros citados.  
74.	Portanto, ficou assente a ocorrência do achado, apresentando-se pertinente propor a realização de audiência do responsável, o então Superintendente Regional do Dnit/PB, Sr. Normando Lima de Oliveira Filho.
III.4. Ausência de critérios objetivos para avaliação e julgamento das propostas, tendo em vista a condição escolhida ter sido a possibilidade de execução com diferentes metodologias, nos termos estabelecidos no art. 9º, § 3º, da Lei do RDC e no art. 74, § 2º, do Decreto 7.581/2011
III.4.1. Tipificação 
75.	A irregularidade em apreço é grave, pois configura grave desvio ao princípio constitucional da legalidade, mas não se enquadra no conceito de IG-P da LDO 2017 (Lei 13.473/2017, art. 117, inciso IV ou IV) , pois ainda não é materialmente relevante em relação ao valor total contratado, embora apresente potencialidade de ocasionar prejuízos ao erário. Diante disso, como não prejudica a continuidade, embora possa gerar audiência, classificou-se este achado como irregularidade grave com recomendação de continuidade (IG-C) .
III.4.2. Situação encontrada 
76.	De acordo com o § 3º do art. 9º da Lei 12.462/2011, caso seja permitida no anteprojeto de engenharia a apresentação de projetos com metodologias diferenciadas de execução, o instrumento convocatório estabelecerá critérios objetivos para avaliação e julgamento das propostas.
77.	Nessa medida, seria obrigatória a definição clara de critérios objetivos para avaliação e julgamento das propostas, tendo em vista a condição escolhida ter sido a possibilidade de execução com diferentes metodologias, no entanto, de acordo com o estabelecido no Edital 456/2016-13, o único critério utilizado tratou-se do 'menor preço'.
78.	Ademais, apesar de a Medida Provisória 630/2013, convertida na Lei 12.980/2014, desobrigar o uso do critério de julgamento de melhor combinação de técnica e preço para o processamento das contratações integradas, na medida em que ampliou o rol dos critérios de julgamento possibilitando a aplicação dos critérios previstos no art. 18 da Lei 12.462/2011, quais sejam: (i) menor preço ou maior desconto; (ii) técnica e preço; (iii) melhor técnica ou conteúdo artístico; (iv) maior oferta de preço; ou (v) maior retorno econômico, a interpretação a melhor interpretação teleológica e lógico-sistemática da redação atual da Lei 12.462/2011 aponta no sentido de que as licitações realizadas pelo regime da contratação integrada (RDCi) , quando fundamentadas na possibilidade de execução da obra com diferentes metodologias (art. 9º, Inciso II, da Lei do RDC) , devem continuar sendo preferencialmente contratadas mediante o critério de julgamento de melhor combinação de técnica e preço.
79.	Assim vem sendo o entendimento desse Tribunal a esse respeito, de acordo com o Acórdão 2725/2016, da relatoria do Ministro Walton Alencar Rodrigues, que cientificou o Dnit nos seguintes termos:
ACORDAM os Ministros do Tribunal de Contas da União, reunidos em sessão extraordinária do Plenário, ante as razões expostas pelo Relator e com fundamento nos arts. 43, inciso I, da Lei 8.443/1992, e 250, inciso II, do Regimento Interno em:
9.2. dar ciência ao Dnit que a opção pelo regime de contratação integrada, nos termos do inciso II e caput do art. 9º da Lei 12.462/2011:
9.2.1. se restringe às situações em que as características do objeto permitam que haja a real competição entre as licitantes para a concepção de metodologias e tecnologias distintas, que levem a soluções capazes de serem 	aproveitadas vantajosamente pelo Poder Público, no que refere à competitividade, ao prazo, ao preço e à qualidade, em relação a outros regimes de execução, especialmente a empreitada por preço global;
9.2.2. deve estar fundamentada em análise comparativa com contratações já concluídas ou outros dados disponíveis, procedendo-se à quantificação, inclusive monetária, das vantagens e desvantagens da utilização do regime de contratação integrada, sendo vedadas justificativas genéricas, aplicáveis a qualquer  empreendimento, e sendo necessária a justificativa circunstanciada no caso de impossibilidade de valoração dos parâmetros citados;
80.	Nessa mesma linha há diversos Acórdãos dessa Corte ao longo dos anos, tais como Acórdão 1399/2014-TCU-Plenário, da relatoria do Ministro Augusto Sherman; 1850/2015 - Plenário, da relatoria do Ministro Benjamin Zymler; 1388/2016- Plenário, da relatoria da Ministra Ana Arraes; e 460/2017- Plenário, da relatoria do Ministro André de Carvalho. Especificamente o Acórdão 2725/2016-TCU-Plenário, da relatoria do Ministro Walton Alencar Rodrigues, fruto de auditoria realizada com o objetivo de avaliar os procedimentos utilizados por essa Autarquia para elaboração, análise e aprovação de anteprojetos a serem utilizados em licitações no âmbito do Regime Diferenciado de Contratações (RDC) , para o regime de contratação integrada (RDCi) , determinou ao Dnit, atualmente em análise de recurso:
9.1.1. inclua em norma específica sobre os atos preparatórios das licitações no regime de contratação integrada do RDC a exigência de justificativa para que a obra seja licitada por esse regime, em conformidade com o art. 9º, incisos I, II e III da Lei 12.462/2011, bem como a exigência de indicação de critérios objetivos para avaliação e julgamento das propostas, caso a condição escolhida tenha sido a possibilidade de execução com diferentes metodologias, em cumprimento ao art. 9º, § 3º, da Lei 12.462/2011 c/c Art. 74, § 2º, do Decreto 7.581/2011;
III.4.3. Comentários do gestor (peça 39, p. 2-3) 
81.	Assim se posicionou o gestor, in verbis:
É preciso esclarecer que o enquadramento deste empreendimento para utilização da modalidade RDC deu-se através do art. 9° inciso I - inovação tecnológica ou técnica; Desta forma, conforme justificado, o DNIT espera obter soluções técnicas inovadoras que reduzam o prazo de execução das obras e os custos diretos do empreendimento. Tais soluções não estão atreladas à aplicação de diferentes metodologias de execução e sim ao uso de inovação técnica ou tecnológica, relativa, por exemplo, ao uso de equipamentos. Existem equipamentos e métodos executivos que não foram estudados pelo DNIT e que, portanto, não poderiam ser utilizados em obras regidas pela Lei 8.666/93 sem incorrer em aprovação de preços novos. Diariamente surgem novas formas de executar os mesmos serviços e estimular o uso dessas tecnologias além de prerrogativa do sistema de contratação RDC pode garantir que em pouco tempo o DNIT possa dispor de um rol maior de serviços/métodos executivos capazes de minimizar custos ou aumentar a qualidade de serviços já usuais. Dito isto, o edital aplica apenas o critério de menor preço por não caber outro critério. A análise da matriz de risco do empreendimento, além de todos os documentos apresentados, evidencia este enquadramento.
III.4.4. Conclusão do achado 
82.	Nas justificativas para adoção do RDCi, constantes do edital, explicitamente relata-se que 'o DNIT espera obter soluções técnicas inovadoras que reduzam o prazo de execução das obras e os custos do empreendimento'. 
83.	A alegação de que a fundamentação para adoção do RDCi teria sido a condição de que o objeto envolve a possibilidade de inovação tecnológica, prevista no inciso I do art. 9º da Lei 12.462/2011, e não a possibilidade de execução com diferentes metodologias, prevista no inciso II do mesmo artigo, apresenta-se inconsistente, pois também naquele caso o critério de julgamento somente pelo menor preço não permite a comparação entre as propostas apresentadas quanto ao aspecto da inovação tecnológica.
84.	Ora, se o objetivo era fomentar a adoção de técnicas inovadoras, com redução de prazo e de custos, seria esperado que os licitantes pudessem elaborar suas propostas com base nas mais variadas soluções, lançando mão de inovações tecnológicas ou técnicas, metodologias diferenciadas ou utilização de tecnologias de domínio restrito no mercado, que não são sequer conhecidas quando se opta pelo critério único de julgamento pelo menor preço. 
85.	Ademais, em qualquer modalidade de licitação, não somente no RDCi, se um determinado serviço parametrizado pelo Dnit é realizado de forma mais eficiente e com menor custo pelas empresas do mercado, com uso de equipamento ou metodologia diversa inovadora, não caracteriza necessariamente que a solução do empreendimento total foi inovadora. Este ganho de produtividade específico pode reverter em desconto oferecido pela vencedora da licitação, o que favorece a administração; ou em maior lucratividade na hora da execução, favorecendo positivamente a eficiência da contratada.
86.	Ao DNIT caberia verificar a adequação das propostas, quanto ao aspecto técnico, aos critérios de aceitabilidade e parâmetros de desempenho definidos no termo de referência.
87.	Registre-se que este Tribunal prolatou o Acórdão 2075/2018-TCU-Plenário,  em sede de Reexame interposto pelo Dnit contra o Acórdão 2725/2016-TCU-Plenário, mantendo os exatos termos daquela decisão e consolidando a jurisprudência sobre o tema em apreço, transcritos nos itens 81 e 82 deste Relatório. 
87.1.	No Voto Complementar da Ministra Relatora Ana Arraes, condutor do Acórdão 2075/2018-TCU-Plenário, explicita-se com percuciência a importância de que as especificidades das metodologias executivas propostas pelos licitantes devem configurar elemento central da contratação integrada e que isto conduz inequivocamente a que os critérios de avaliação e julgamento sejam objetivos e permitam analisar as diferentes metodologias apresentadas pelas concorrentes, conforme excertos a seguir:
12. Penso que a melhor interpretação do art. 9º, inciso II, conjugada com o § 3º do mesmo dispositivo e com as premissas gerais que ordenam o Regime Diferenciado de Contratações, é aquela que pressupõe que as especificidades das metodologias executivas propostas pelos licitantes configuram elemento central da contratação integrada fundamentada no inciso II. Por consequência, é inafastável a aferição da vantagem de tais metodologias a partir de critérios objetivos de avaliação e julgamento.
 (...) 
15. Não se pode olvidar que, em alguma medida, há sempre espaço para variação metodológica em obras e serviços de engenharia, posto que desde as mais complexas intervenções até as mais simples podem apresentar diferenças na forma de execução. Assim, se a interpretação da lei for alargada para admitir variações metodológicas insignificantes, qualquer obra seria elegível à contratação integrada. 
 (...) 
18. Admitida a variação metodológica irrelevante, a consequência imediata seria a indiscriminada adoção da contratação integrada com fundamento na possibilidade de execução com diferentes metodologias, como usualmente tem se constatado. Esse entendimento, a um só tempo, levaria à inaplicabilidade prática dos incisos I e III do art. 9º da Lei 12.462/2011 e tornaria letra morta o § 3º do mesmo dispositivo. 
19. Ademais, o esvaziamento da contratação integrada que envolve inovação tecnológica (inciso I) e a aplicação de tecnologias de domínio restrito (inciso III) ofenderia aos princípios norteadores do Regime Diferenciado de Contratações, discriminados no § 1º, art. 1º da lei, que incluem o incentivo à inovação tecnológica e à troca de experiências e tecnologias. 
 (...) 
21. Também vale notar que a adoção de critérios objetivos para analisar as diferentes metodologias apresentadas pelos concorrentes é consequência absolutamente compatível com a necessidade de transparência na escolha das propostas e de objetividade na definição do licitante vencedor.
25. Nessa compreensão, é possível verificar que, de acordo com o cenário sob exame, os critérios de avaliação das metodologias podem contemplar fatores que ultrapassam os custos de execução, inclusive para definição do melhor preço ofertado no certame.
 (...) 
88.	Portanto, ficou assente a ocorrência do achado, apresentando-se pertinente propor a realização de audiência do responsável, o então Superintendente Regional do Dnit/PB, Sr. Normando Lima de Oliveira Filho.
III.5. Ausência de ART do anteprojeto
III.5.1. Tipificação 
89.	A irregularidade em apreço é grave, pois configura grave desvio ao princípio constitucional da legalidade, mas não se enquadra no conceito de IG-P da LDO 2017 (Lei 13.473/2017, art. 117, inciso IV ou IV) , pois não é materialmente relevante em relação ao valor total contratado, tampouco apresenta potencialidade de ocasionar diretamente prejuízos ao erário ou a terceiro. Diante disso, como não prejudica a continuidade, embora possa gerar audiência, classificou-se este achado como irregularidade grave com recomendação de continuidade (IG-C) .
III.5.2. Situação encontrada 
90.	Não houve licitação específica para contratação de Anteprojeto de Engenharia em apreço, que foi realizado pela empresa Dynatest Engenharia Ltda. (CT 366/2012-00) , no âmbito do contrato 366/2012-0, celebrado entre o Dnit e o Consórcio Dynatest Engenharia Ltda. e Engemap Engenharia, Mapeamento e Aerolevantamento Ltda, no valor de R$ 39.915.895,49, em 17/7/2012, como resultado da Concorrência 551/2011-00, conforme relatado no Relatório de Concepção do Anteprojeto - TOMO I (peça 18, p. 7) , com objeto muito mais abrangente de:
Assessoramento à CGPLAN/DPP/DNIT, na Reestruturação e Fortalecimento de Gerência de Pavimentos, abrangendo: I) Implantação de um Sistema de Gerência de Pavimentos - SGP; II) Implantação de Modelo Gerencial nas Ações que envolvem o Planejamento Estratégico de Programas Rodoviários e Planejamento Operacional; III) Realização das Pesquisas de Campo necessárias, incluindo a produção de Ortofotos e Restituição Fotogramétrica para a Composição de Estudos Preliminares' (peça 18, p. 7) .
91.	Para a elaboração do Anteprojeto de Engenharia, conforme também consta do Relatório de Concepção do Anteprojeto, foi emitida a instrução de serviço 09, de 23/5/2016 (peça 18, p. 7) .
92.	O Relatório do Anteprojeto contém (peça 17, p. 173-176) , bem como o Dnit apresentou, como sendo referente ao Anteprojeto de Engenharia uma Anotação de Responsabilidade Técnica (ART) sem data, ainda que no rodapé da mesma conste que ela foi registrada em 18/7/2014, onde consta no campo 'observações' a reprodução do objeto do contrato 366/2012-0, nos exatos termos já transcritos no item 90 deste Relatório.
93.	Assim dispõem os arts. 1º e 2º da Lei 6.946/1977, que instituiu a Anotação de Responsabilidade Técnica:
Art. 1º - Todo contrato, escrito ou verbal, para a execução de obras ou prestação de quaisquer serviços profissionais referentes à Engenharia, à Arquitetura e à Agronomia fica sujeito à 'Anotação de Responsabilidade Técnica' (ART) .
Art 2º - A ART define para os efeitos legais os responsáveis técnicos pelo empreendimento de engenharia, arquitetura e agronomia.
94.	Por seu turno, este Tribunal emitiu a Súmula 260, em 30/6/2010, nos seguintes termos:
É dever do gestor exigir apresentação de Anotação de Responsabilidade Técnica - ART referente a projeto, execução, supervisão e fiscalização de obras e serviços de engenharia, com indicação do responsável pela elaboração de plantas, orçamento-base, especificações técnicas, composições de custos unitários, cronograma físico-financeiro e outras peças técnicas.
95.	A ART facilita a imputação de penalidades administrativas, civis e penais, no caso de danos causados ao erário pela má execução dos referidos projetos.
96.	Segundo a Orientação Técnica IBRAOP OT-IBR 004/2012, Anteprojeto seria 'a representação técnica da opção aprovada no estudo de viabilidade, apresentado em desenhos sumários, em número e escala suficientes para a perfeita compreensão da obra planejada, contemplando especificações técnicas, memorial descritivo e orçamento preliminar'.
97.	Ainda segundo esta orientação técnica, o Anteprojeto calcula os preços com base nos 'quantitativos de serviços apurados no projeto ou estimados por meio de índices médios, e custos de serviços tomados em tabelas referenciais', apresentando uma margem de precisão esperada do custo estimado de uma obra em relação ao seu custo final de mais ou menos 20%; ao passo que os projetos básicos básico e executivo apresentam graus de imprecisão de mais ou menos 10% e 5%, respectivamente.
98.	Portanto, a margem de precisão do Anteprojeto seria a diferença mais importante para caracterizá-lo, permanecendo sua elaboração como atividade de atribuição privativa do profissional de engenharia ou arquitetura habilitado, não havendo qualquer justificativa para que o Dnit/PB, no caso em apreço, não tenha exigido a apresentação da ART específica do Anteprojeto de Engenharia.
III.5.3. Comentários do gestor (peça 39, p.3) 
99.	Nestes exatos termos, comentou o gestor:
A ART apresentada no volume do anteprojeto remete aos serviços prestados no âmbito do contrato CT 366/2012-00, entre eles o Anteprojeto de Engenharia em pauta. Não há impedimento para a aceitação da ART uma vez que o profissional é técnico habilitado, as atividades desempenhadas são
pertinentes à registrada como atividade principal da Empresa DYNATEST ENGENHARIA LTDA  (71.12-0-00 - Serviços de engenharia) , o profissional de fato participou dos trabalhos de elaboração do Anteprojeto, não teve seu registro suspenso ou cancelado, enfim. Nada que desabone a aceitação da ART apresentada. Quanto ao que dispõem os arts. 1º e 2º da Lei 6.946/1977, foram atendidos a partir da ART apresentada. Quanto à Súmula 260 emitida em 30/6/2010 pelo TCU também resta atendida pela ART apresentada. Esta Autarquia exigiu e recebeu a ART referente ao contrato através do qual foi elaborado o Anteprojeto de que se trata aqui.
III.5.4. Conclusão do achado 
100.	A ART geral de um contrato para execução de diversos serviços de assessoramento e de projetos, em nome da pessoa jurídica contratada, não substitui a ART exigida para cada projeto específico, pois em cada um destes há uma equipe técnica diversa que o elaborou e para quem se atribuirá o respectivo acervo técnico e a imputação de penalidades administrativas, civis e penais, no caso de danos causados ao erário pela má execução dos referidos projetos.
101.	Não seria lógico e atentaria contra o princípio da responsabilidade subjetiva se atribuíssemos responsabilidade, por todos os serviços de assessoramento e projetos, tão somente ao responsável técnico pelo contrato geral que, muitas vezes, nem sequer teria participado da realização destes trabalhos; e isentássemos de responsabilidades os demais técnicos que elaboraram os vários projetos da alçada de cada um deles.
102.	O engenheiro projetista tem responsabilidade subjetiva, em solidariedade com a eventual empresa projetista a que pertença, nas searas administrativa, cível ou penal, por quaisquer danos resultantes de erros, defeitos e vícios na elaboração de projeto, como cálculos e concepções pré-estabelecidas.
103.	E esta responsabilidade subjetiva do projetista, na ocorrência de um dano decorrente de um projeto de engenharia defeituoso, somente se estabelece se for possível determinar o nexo de causalidade entre a conduta culposa do agente e o evento danoso, o que só ocorrerá se a responsabilidade pela feitura do projeto específico ficar assente na respectiva ART.
104.	Diferentemente, não é possível estabelecer nexo de causalidade e atribur responsabilidade pela conduta culposa ao engenheiro que somente subscreveu a ART do contrato geral de prestação de serviços em nome da empresa projetista.
105.	Portanto, ficou assente a ocorrência do achado, apresentando-se pertinente propor a realização de audiência dos responsáveis - o técnico José Antônio de Araújo Neto, que opinou pela aprovação do Relatório de Desenvolvimento do Anteprojeto em sua integralidade; e o então Superintendente Regional do Dnit/PB, Sr. Normando Lima de Oliveira Filho, que emitiu o Termo de Aceitação do Anteprojeto.
III.6. Ausência de análise técnica do anteprojeto pelo Dnit
III.6.1. Tipificação 
106.	A irregularidade em apreço é grave, pois configura grave desvio ao princípio constitucional da legalidade e pode até mesmo ensejar a nulidade do contrato, bem como tem potencial de vir a ocasionar indiretamente prejuízos ao erário, mas não se enquadra no conceito de IG-P da LDO 2017 (Lei 13.473/2017, art. 117, inciso IV ou IV) , pois ainda não é materialmente relevante em relação ao valor total contratado. Diante disso, como não prejudica a continuidade, embora possa gerar audiência, classificou-se este achado como irregularidade grave com recomendação de continuidade (IG-C) .
III.6.2. Situação encontrada 
107.	O Anteprojeto teria sido objeto de análise no processo administrativo 50613001281/1653 (páginas 0007-0009) , constando despacho emitido em 8/11/2016 (peça 27, p. 1) , pelo Chefe do Serviço de Planejamento e Projetos da Superintendência do Dnit/PB, Sr. José Antônio de Araújo Neto, opinando pela aprovação do Relatório de Desenvolvimento do Anteprojeto em sua integralidade e encaminhando à Superintendência do Dnit/PB o Parecer Técnico 006/2016, de 8/11/2016, que não efetuou qualquer análise técnica da documentação que o integrava, limitando-se a emitir a seguinte e sucinta contextualização (peça 27, p. 2) :
 (...) 
2.INTRODUÇÃO
O Contexto da Análise
A análise aqui apresentada foi realizada sobre a documentação (Relatório do Antcprojeto, da Documentação Gráfica e dos Anexos Técnicos) do Anteprojeto de Engenharia de Duplicação da BR/230/PB. O citado Documento foi elaborado pelo consórcio Dynatest Engenharia Ltda. e Engemap Engenharia, Mapeamento e Aerolevantamento Ltda., sob os ditames do Contrato PP 366/2012, assinado cm 17/07/2012. No espoco da análise constou a seguinte documentação:
	Código
	Descrição

	VOLUME 1
RL-BR230PB-036-740-052-001
	Relatório do Anteprojeto

	VOLUME 2
DE-BR230PB-036-753-052-001
	Documentação Gráfica
/Plantas e Desenhos

	VOLUME 3 - DESENHOS
	Anexos Técnicos

3.CONCLUSÃO
O Consórcio contratado, abaixo identificado, responsabiliza-se pela elaboração do presente Anteprojeto de Engenharia, conforme descrição a seguir. O Consórcio declarou conhecer e cumprir todos os critérios e procedimentos normativos para o desenvolvimento de todas as etapas do Anteprojeto de Engenharia.
108.	O Superintendente Regional do Dnit, por seu turno, emitiu o Termo de Aceitação do Anteprojeto de Engenharia para Duplicação da BR-230/PB, em 8/11/2016, considerando que este possuía os elementos técnicos mínimos para caracterização da obra e/ou serviços, para ao final salientar que a análise e aceitação do projeto não ensejariam a assunção de qualquer responsabilidade técnica sobre o projeto pelo órgão ou entidade contratante (peça 27, p. 3) .
109.	A Instrução de Serviço/DG/Dnit 9/2016, de 23/5/2016, estabeleceu no item 6 do seu Anexo:
 (...) 
6. Análise e Aceitação de Anteprojetos de Engenharia Contratados
Os Anteprojetos de Engenharia, objeto de contratação direta pelo DNIT ou, por terceiros, em decorrência de Termos de Cooperação ou Convênios, deverão ser analisados e aceitos mediante Termo de Aceitação do Diretor de Planejamento e Pesquisa, do Superintendente no caso de delegação de competência, ou por comissão por ele designada, com orientação da DPP.
110.	Não obstante o despacho técnico opinando pela aprovação do Relatório de Desenvolvimento do Anteprojeto em sua integralidade, relatado no item 107 deste Relatório, tenha solicitado que o Parecer Técnico 006/2016 fosse encaminhado à Coordenação-Geral de Planejamento e Programação de Investimentos - CGPLAN/DPP/DNIT, o fato é que a análise e a aceitação do anteprojeto deram-se no âmbito da Superintendência do Dnit/PB e mediante os documentos já relatados nos itens 107 e 108 deste Relatório.
111.	 Solicitado ao Dnit/PB para que encaminhasse documentos que apontassem para realização de análise técnica do anteprojeto por aquela Autarquia, ainda que não fossem nos autos da contratação,  foram encaminhadas cópias de atas de reunião e e-mails com as trocas de informações e subsídios entre o Dnit/PB e o Consórcio executor do anteprojeto, entre fevereiro e outubro de 2016, versando sumariamente sobre as interseções das travessias urbanas em dois níveis, vias marginais, custos das obras de arte especiais e ajustes na localização do posto de pesagem de veículos (peça 25) .
112.	Ressalte-se que na Ata da reunião realizada em 29/9/2016 (peça 25, p. 8-9) , consta a informação de que a Dynatest iria 'entregar um funcional da geometria no dia 07/10 para aprovação da SR/PB (que analisará esse anteprojeto) , no qual a mesma irá devolver uma análise até o dia 14/10, para o consórcio dar continuidade no anteprojeto'. Se ela ocorreu, esta análise do Dnit não ficou evidenciada em nenhum documento.
113.	O fato é que no dia 24/10/2016, ainda se discutiam alterações a serem incluídas no anteprojeto, sendo que este foi aceito no dia 8/11/2016, não ficando evidenciada uma análise posterior, circunstanciada e pormenorizada das soluções técnicas apontadas, traçados e quantitativos de serviços constantes do anteprojeto.
114.	Conforme entendimento expendido por este Tribunal no item 9.2.1 do Acórdão 2580/2014-TCU-Plenário (rel. Bruno Dantas) , o projeto básico (ou anteprojeto) , nas licitações para a realização de obras ou serviços em que for permitida à futura contratada a modificação da metodologia ou tecnologia construtiva a ser utilizada, é fundamental para o estabelecimento do respectivo referencial de preços e como garantia da avaliação da vantagem e da economicidade das propostas a serem apresentadas, a utilização de metodologias/tecnologias conhecidas pela administração mais prováveis de serem utilizadas, em termos da solução menos onerosa que atenda aos requisitos de serviço, de uso, de desempenho, de garantia, de manutenção, de sustentabilidade e de durabilidade demandados, dentre outros a serem objetivamente definidos.
115.	Por oportuno, tratando da possibilidade de superdimensionamento de um anteprojeto, transcreve-se a seguir excerto do Voto condutor do Acórdão citado no item anterior deste Relatório:
 (...) As antieconomicidades podem mascarar a real vantagem das soluções metodológicas propostas pela vencedora da licitação.
Rememoro que na 'compra nacional', tendo em vista que cada licitante oferecerá a sua metodologia/tecnologia própria, a planilha orçamentária do construtor não será idêntica à do edital. Não haverá um reflexo automático de sobrepreço na respectiva proposta obtida, pois os pagamentos estarão desvinculados daquelas estimativas iniciais. Nessa situação, as superestimativas identificadas redundarão, unicamente, em uma referência de preços mais elástica. Em outras palavras, haverá um sobrepreço no orçamento paradigma da licitação, que poderá - ou não - redundar em uma contratação antieconômica.
Em licitações públicas faz-se necessário ter claro que a efetiva concorrência é apenas uma presunção. Pode ocorrer de uma única empresa acudir ao chamamento licitatório. O preço paradigma do edital, assim, é garantidor basilar da 'boa proposta'. É a referência formal, nos termos do julgamento objetivo, de que houve verdadeiramente uma contratação vantajosa.
Fundamental, desse modo, mesmo nessas possibilidades de a própria contratada elaborar o projeto básico, que haja o devido zelo com o projeto de referência, pois a peça será a balizadora do preço base editalício.
 (...)  
116.	Portanto, o simples aceite realizado pelo Dnit/PB, como efetivamente ocorreu, sem efetuar a análise técnica do anteprojeto, de forma circunstanciada e minuciosa, revela-se um ato que, além de não observar o próprio normativo interno do Dnit, poderia redundar, em última análise, se não houvesse ambiente de competitividade, em uma contratação antieconômica.
117.	No caso em estudo, participaram da licitação dez concorrentes e a proposta vencedora de R$ 307.696.981,00 ficou 40,19% abaixo do valor orçado a partir do anteprojeto (R$ 514.477.868,14) , mas não restou justificada a falta de diligência em que se revestiu a prática da irregularidade ora relatada.
III.6.3. Comentários do gestor (peça 39, p.3) 
118.	Entendeu o gestor que foi realizada a análise técnica do Anteprojeto, nos seguintes termos:
Conforme as comunicações fornecidas e até listadas no relatório de auditoria, várias comunicações foram trocadas durante a elaboração do anteprojeto. Foram, no mínimo, oito meses de trocas de correspondências e análises dos trabalhos que estavam sendo realizados. Desta forma, a análise final pode ser simplificada. Houve ainda, entretanto, a emissão da Nota Técnica justificativa do orçamento, emitida por esta Superintendência, fls. de 10 a 34 do 1° Volume do Processo 50613.001281/16-53, já apresentado à esta equipe de auditoria. O documento citado apresenta uma análise pormenorizada do orçamento, partindo do princípio que o anteprojeto foi analisado em concomitância à sua elaboração.
III.6.4. Conclusão do achado 
119.	A Nota Técnica justificativa do orçamento trata apenas dos critérios de elaboração do orçamento de referência, que são resumidamente as seguintes: mês-base de referência julho/2016; premissas para o custo da elaboração do projeto; para execução das obras o orçamento de custo foi obtido a partir dos quantitativos obtidos do anteprojeto (Volume I - Memória Justificativa) e dos custos unitários baseados no Sicro 2 e Sinapi para o estado da Paraíba e residualmente de outras fontes, para as disciplinas - terraplenagem, pavimentação, drenagem e obra-de-arte-corrente, sinalização, obras complementares, proteção ambiental, interseção e retornos, remanejamento de interferências, instalação e manutenção do canteiro de obras, mobilização de equipamentos; adição aos custos do BDI de 34,32% ou BDI diferenciado de 21,24%.
119.1.	Portanto, não tratou a Nota Técnica de uma análise técnica e crítica do anteprojeto, mas tão somente das premissas para obtenção dos decorrentes custos do orçamento, não fazendo qualquer avaliação da pertinência das soluções e metodologias adotadas nos diversos projetos que compõem o anteprojeto.
120.	As atas de reunião e as trocas de e-mails e correspondências entre o Dnit e o consórcio projetista, anteriores a entrega do anteprojeto, trataram-se, como relatado anteriormente, de diretrizes prévias, sumárias e gerais sobre as interseções das travessias urbanas em dois níveis, vias marginais, custos das obras de arte especiais e ajustes na localização do posto de pesagem de veículos (peça 25) , não servindo, portanto, como justificativa para que não fosse realizada análise técnica e crítica, minuciosa, do anteprojeto após a sua entrega.
121.	Registre-se que este Tribunal prolatou o Acórdão 2075/2018-TCU-Plenário,  em sede de Reexame interposto pelo Dnit contra o Acórdão 2725/2016-TCU-Plenário, no qual tornou insubsistente o item 9.1.4 daquela decisão e deliberou, sobre o tema em apreço, nos seguintes termos:
9.3. recomendar ao Dnit, em prestígio ao princípio da eficiência, estabelecido pelo art. 37 da Constituição Federal, bem como ao princípio da motivação dos atos administrativos, previsto no art. 2º da Lei 9.784/1999, que elabore normativo o qual contenha critérios de delegação de competência às superintendências regionais do Dnit para elaboração e análise de anteprojetos de engenharia, estabelecendo critérios quanto aos seguintes aspectos, no mínimo: quais tipos de obra cuja análise dos anteprojetos seria passível de delegação de competência; quais etapas dos anteprojetos cuja análise seria objeto de delegação de competência; quais etapas dos anteprojetos cuja análise continuaria a cargo da Diretoria de Planejamento e Pesquisa do Dnit (DPP) ; quem seria o responsável pela análise e aceitação do anteprojeto no âmbito da Superintendência; e quem na sede do Dnit seria o responsável pela delegação de competência para analisar e aprovar anteprojetos nas superintendências; 
9.4. dar ciência ao Dnit de que a delegação de competência às superintendências regionais para elaboração, análise, aceitação e/ou aprovação de anteprojetos e projetos de engenharia, nos casos em que as unidades locais não possuam estrutura ou expertise técnica suficiente para realização dos trabalhos delegados, configura culpa in elegendo, que atrai a responsabilização da autoridade delegante pelas eventuais irregularidades decorrentes;
122.	Portanto, ficou assente a ocorrência do achado, apresentando-se pertinente propor a realização de audiência dos responsáveis - o técnico José Antônio de Araújo Neto, que opinou pela aprovação do Relatório de Desenvolvimento do Anteprojeto em sua integralidade; e o então Superintendente Regional do Dnit/PB, Sr. Normando Lima de Oliveira Filho, que emitiu o Termo de Aceitação do Anteprojeto.
III.7. Anteprojeto de engenharia deficiente e/ou desatualizado
III.7.1. Tipificação 
123.	As irregularidades em apreço são graves, pois configuram graves desvios ao princípio constitucional da legalidade e da economicidade, podem até mesmo ensejar a nulidade do contrato e têm potencial de vir a ocasionar indiretamente prejuízos ao erário, mas não se enquadra no conceito de IG-P da LDO 2017 (Lei 13.473/2017, art. 117, inciso IV ou IV) , pois ainda não é materialmente relevante em relação ao valor total contratado. Diante disso, como não prejudica a continuidade, embora possa gerar audiência, classificou-se este achado como irregularidade grave com recomendação de continuidade (IG-C) .
III.7.2. Situação encontrada 
124.	Verificaram-se indícios de que o anteprojeto para contratação integrada da elaboração dos projetos básico e executivo e execução de adequação de capacidade e segurança, com duplicação, implantação de contorno, restauração da pista existente e obras de arte especiais da Rodovia BR-230/PB,  segmento km 152,30 - km 183,90, já aprovado, apresenta deficiências nos seguintes componentes, contrariando o art. 74, § 3º e inciso I do Decreto 7.581/2011 e o art. 9º, § 2º, inciso I, alínea 'a' da Lei 12.462/2011:
a) Quantitativos superestimados dos serviços de pavimentação.
b) Obras de Arte Especiais - OAEs;
c) Jazidas pétreas.
III.7.3. Anteprojeto deficiente - Quantitativos superestimados dos serviços de pavimentação 
125.	No Volume CMA do Relatório Final dos Estudos de Viabilidade Técnica, Econômica e Ambiental (EVTEA) para a obra, concluído em novembro de 2013 pela empresa Contécnica Consultoria Técnica, para uma vida útil estimada de 20 anos, definiu-se a pavimentação da seguinte forma: espessura da sub-base de 15 cm, espessura da base de 15 cm e espessura do revestimento em CBUQ de 12,5 cm, sendo 7,5 cm de CBUQ Binder em toda a plataforma e 5,0 cm de CBUQ faixa 'C' somente na pista de rolamento e faixa de segurança (peça 28, p. 44) . Não apresentou solução para as vias marginais.
126.	Já no Volume I do Relatório Final do EVTEA, a partir dos levantamentos de volumes de tráfego estudados (peça 28, p. 77-89) , chegou-se ao número 'N', para dimensionamento do pavimento (peça 28, p. 90) , em 2013 de 6,00E+6 (USACE) e 1,31E+6 (AASHTO) , e acumulado em 2018 de 3,48E+7 (USACE) e de 7,57E+6 (AASHTO) ; em 2023, de 7,86E+7 (USACE) e 1,71E+7 (AASHTO) ; em 2028, de 1,33E+8 (USACE) e 2,90E+7 (AASHTO) ; e em 2033, de 2,01E+8 (USACE) e 4,37E+7 (AASHTO) . 
127.	No Relatório de Concepção do Anteprojeto consta ata de reunião realizada entre técnicos do Dnit/PB e do Consórcio projetista, realizada em 19/8/2015, com o seguinte relato sobre a solução do EVTEA para o pavimento (peça 18, p. 97) :
Com base no número N de repetições do eixo padrão, definido nos estudos de tráfego, e das características físicas dos materiais, sendo considerado subleito com CBR mínimo de 10 %, e solos granulares para a constituição das camadas de base e sub-base, definiu-se a estrutura do pavimento conforme preconizado no método de dimensionamento do DNER, de pavimentos flexíveis, do engenheiro Murilo Lopes de Souza.
A camada de CBUQ, com espessura de 12,5 cm será subdividida em duas camadas da seguinte forma:
'C' com cal hidratada esp. 5,0 cm somente na pista de rolamento e faixa de segurança
128.	O Relatório do Anteprojeto, concluído em outubro de 2016, utilizou-se dos dados do EVTEA para o cálculo dos volumes médios diários de tráfego, mas com as devidas correções sazonais para o cálculo (peça 17, p. 17) , chegando-se ao número 'N', nos anos equivalentes, nos seguintes valores, menores do que no EVTEA, para dimensionamento do pavimento (peça 28, p. 19) : acumulado em 2018 de 6,33E+6 (USACE) e de 1,98E+6 (AASHTO) ; em 2023, de 3,46E+7 (USACE) e 1,08+7 (AASHTO) ; e em 2028, de 7,47E+7 (USACE) e 2,34E+7 (AASHTO) .
129.	Para esses valores inferiores de 'N' e para um horizonte menor de 10 anos, ou seja, até 2028, quando comparados ao EVTEA, o anteprojeto propôs a seguinte solução geral para o pavimento novo duplicação e da variante (peça 17, p. 98) : regularização do subleito (CBR¿10%) ; sub-base em brita graduada simples (BGS) , com 20 cm de espessura; base em brita graduada tratada com cimento (BGTC) , com 25 cm de espessura; camadas de CBUQ Binder com polímero com 6,5 cm de espessura e CBUQ Faixa C com polímero com 6,5 cm de espessura. Para as vias marginais: remoção de 50 cm da camada granular existente; regularização do subleito (CBR¿10%) ; sub-base em macadame seco com 12,5 cm de espessura; base em macadame seco com 12,5 cm de espessura; duas camadas de CBUQ com 3,5 cm e 4,5 cm de espessura, com pintura de ligação entre elas. 
130.	À primeira vista, sobressaem, quando comparamos as soluções do EVTEA e do anteprojeto, as diferenças de espessura do pavimento para as pistas principais - a sub-base passou de 15 cm para 20 cm e a base passou de 15 cm para 25 cm. Isto representa um acréscimo de custos de 33,33% para a sub-base e de 66,67% para a base, não obstante o horizonte de vida útil tenha diminuído de 20 para 10 anos, do EVTEA para o anteprojeto, a seguir demonstrado a partir da curva ABC: 
Tabela 2: Acréscimos de custos decorrentes das espessuras da sub-base e base
	Item do orçamento
	Serviço
	Quantidade (m3) 
	Orçamento Referência (R$) 

				Preço unitário
	Preço total

	5.1.3
	BGTC (Anteprojeto) 
	161.346,92
	250,01
	40.338.343,59

		BGTC (EVTEA) 
	96.808,15
	250,01
	24.203.006,08

		Diferença
	64.538,77
	250,01
	16.135.337,51

	5.1.2
	Sub-base de brita graduada BC (Anteprojeto) 
	129.077,54
	152,17
	19.641.728,71

		Sub-base de brita graduada BC (EVTEA) 
	96.808,15
	152,17
	14.731.296,95

		Diferença
	32.269,39
	152,17
	4.910.431,76

		Diferença total (R$) 
		21.045.769,27

Fonte: Elaboração própria
131.	Sobre o tema, percuciente análise emprendida no EVTEA e no anteprojeto da obra em apreço, realizada pelo supervisor desta fiscalização, auditor Oscar César de Jesus Rocha, detalhada na peça 42, demonstram a falta de esmero na elaboração e apresentação destes documentos técnicos e os indícios de carência de análise crítica pelo Dnit para recebimento e aceitação destes produtos, relatados resumidamente a seguir:
131.1. No EVTEA, apresentam-se as seguintes deficiências no cálculo do número N para subsidiar o dimensionamento das obras de pavimentação:
a)	ausência de justificativa técnica que fundamente a adoção da hipótese de que 80% dos veículos comerciais contados no estudo de tráfego estariam carregados com a carga máxima (sem tolerância) e que 20% dos veículos comerciais estariam vazios; que também se apresenta inconsistente com os cálculos dos fatores de veículos contemplarem uma tolerância de 5% sobre o peso por eixo;
b)	por ocasião da determinação dos fatores de veículos, verificaram-se divesas omissões e equívocos na identificação do número de eixos e sua distribuição em função da classificação dos veículos; 
c)	por ocasião da determinação dos fatores de veículos, verificou-se erro grosseiro no somatório das frequências relativas dos veículos comerciais contados no Estudo de Tráfego, que majorou indevidamente o Fator de Veículos USACE em cerca de 47,7%, equivalente ao impacto da inclusão de 2.558 veículos 2C3 (caminhão simples com 2 eixos + 1 reboque de 3 eixos) aos 3.058 veículos efetivamente contados, o que corresponde a uma majoração de 83,64% neste número, considerando, por mera hipótese, que todos os demais cálculos estivessem corretos;
d)	considerando-se que 80% dos veículos trafegariam na carga máxima legal acrescidos de 5% de tolerância, o Fator de Veículos USACE atingiria 8,324080. Mesmo considerando que todos os veículos contados no estudo de tráfego estivessem trafegando na carga máxima e com tolerância de 5%, o Fator de Veículos USACE atingiria 10,379461, em vez de 13,444038 calculado pela Contécnica;
e)	arbitramento pela Contécnica da taxa de crescimento anual no tráfego de 4,60%, sem justificativa e superior às taxas de crescimento constantes do Manual de Estudos Rodoviários do Dnit/2006, de 2,0% a.a. e 2,5% a.a. para ônibus e veículos de carga, resepcctivamente, para o período de 2010 a 2020, compatível com o período de dimensionamento do EVTEA;
f)	corrigindo o Fator de Veículos USACE para 8,32408, como relatado na alínea anterior 'd', mesmo mantendo a taxa de crescimento arbitrada pela projetista em 4,6% a.a., para um período de 10 anos, o número USACE seria reduzido de 7,86E+7 para 4,85E+7;
g)	adotando-se o número USACE de 4,85E+7, obtém-se o pavimento composto pelas seguintes camadas: 10 cm de revestimento em CBUQ, 15 cm de base e 15 cm de sub-base; enquanto o EVTEA previu uma espessura de 12,5 cm para o revestimento em CBUQ, superdimensionada em 25%;
h)	adoção, sem respaldo técnico, do prazo de 20 anos para a vida útil estimada para o empreendimento.
131.2.	No anteprojeto, apresentam-se as seguintes deficiências, em especial no cálculo do número N para subsidiar o dimensionamento das obras de pavimentação:
a)	arbitramento da taxa de crescimento anual no tráfego de 3,00%, sem justificativa e superior às taxas de crescimento constantes do Manual de Estudos Rodoviários do Dnit/2006, de 2,0% a.a. e 2,5% a.a. para ônibus e veículos de carga, resepcctivamente, para o período de 2010 a 2020, não havendo evidência de o representante do Dnit responsável pelo recebimento e aceitação dos trabalhos de consultoria tenha realizado a análise crítica do anteprojeto à luz do EVTEA;
b)	adoção dos Fatores de Veículo de 3,40 (método AASHTO) e de 10,87 (método USACE) sem apresentar a respectiva memória de cálculo que permita sua verificação e sem tecer considerações acerca das cargas transportadas pelos veículos contados no estudo de tráfego. Mesmo adotando a hipótese inicial de que 100% dos veículos comerciais estariam trafegando com a carga máxima legal por eixo (com 5% de tolerância) , o Fv USACE seria de 10,379461, em vez do 10,87 adotado no anteprojeto;
c)	o Fv USACE calculado de 10,87 resultou num N USACE de 7,47E+7, enquanto que o Fv USACE considerando carga máxima legal acrescida de 5% de tolerância resultaria em apenas 7,14E+7;
d)	alteração arbitrária e sem justificativas, no anteprojeto, dos fatores originais do EVTEA que incidem no Número USACE, o que teria ocasionado um acréscimo de 12,5% neste valor;
e)	os cálculos das espessuras das camadas de pavimento constantes do anteprojeto (páginas 86. 87 e 88) , apontam para espessuras de camadas superiores às decorrentes da aplicação do método DNER, para restauração (a base passou de 15 para 21 cm e a sub-base de 15 para 29 cm) , duplicação/implantação (a base passou de 15 para 18 cm e a sub-base de 15 para 20 cm) e vias marginais (a base passou de 17 para 18 cm e a sub-base de 15 para 25 cm) , sem que tenham sido apresentadas justificativas técnicas e econômicas para a ocorrência dessas discrepâncias, caracterizando-se, portanto, em um superdimensionamento injustificado; bem como não há no Relatório do Anteprojeto a análise mecanística da solução de pavimento mínima, mas aceitável, pelo Método do DNER (Método Murilo Lopez) ; 
f)	a análise mecanística do pavimento, desenvolvida no anteprojeto (páginas 92, 93 e 94) , corresponde a uma solução muito mais robusta que a solução mínima resultante do Método DNER, contém diversas omissões e o mero arbitramento de hipóteses, soluções e parâmetros para os quais não foram consignadas as devidas justificativas técnicas;
g)	ausência de justificativa técnica que fundamente a adoção da hipótese de que 80% dos veículos comerciais contados no estudo de tráfego estariam carregados com a carga máxima (sem tolerância) e que 20% dos veículos comerciais estariam vazios; que também se apresenta inconsistente com os cálculos dos fatores de veículos contemplarem uma tolerância de 5% sobre o peso por eixo;
h)	por ocasião da determinação dos fatores de veículos, verificaram-se divesas omissões e equívocos na identificação do número de eixos e sua distribuição em função da classificação dos veículos; 
i)	os parâmetros dos Módulos de Resiliência (E) e Coeficientes de Poisson dos materiais constituintes das camadas de Revestimento em CBUQ e Binder com polímero, de Reciclagem, de Remanescente, de base em Brita Graduada Simples (BGS) e de Brita Graduada Tratada com Cimento (BGTC) , e de Sub-base de Brita Graduada Simples (BGS) e de Macadame Seco (MS) , bem como do Subleito com CBR mínimo de 10%, foram utilizados no dimensionamento, embora não tenha sido identificada a origem de tais valores, se decorrentes de ensaios laboratoriais (não apresentados) , se obtidos em literatura técnica (também não citada) ou se decorrem de mero arbitramento pelo projetista. O fato é que não há demonstração no Relatório de Anteprojeto do vínculo, isto é do nexo, entre os parâmetros adotados para o cálculo e os materiais que provavelmente serão efetivamente utilizados na obra e que foram de alguma maneira considerados na orçamentação do valor estimado da contratação.
j)	arbitramento não justificado de 7,5 cm de espessura de revestimento de pavimento em CBUQ com polímero nas vias marginais, embora o dimensionamento pelo Método DNER tivesse apontado para apenas 5 cm de espessura de CBUQ e sem a necessidade de polímero.
132.	Nos projetos básico e executivo da BR-230, subtrecho Cabedelo-Entrocamento BR-101 (A) , nos quais a avaliação da solução para o pavimento novo foi dividida por segmentos de acordo com os valores de 'N', que variaram de 1,70E+06 até 6,84E+07, para um horizonte de dez anos, adotou-se como solução as espessuras de 15 cm para a sub-base e para a base (peça 35, p. 31-40) .
133.	Num segundo momento, verifica-se a ausência no Relatório do Anteprojeto, que também caracteriza deficiência no dimensionamento dos pavimentos, das justificativas técnicas para adoção de soluções mais nobres e dispendiosas, a exemplo da sub-base de macadame seco (MS) , sub-base de brita graduada simples (BGS) e base de brita graduada tratada com cimento (BGTC) , em detrimento de outras soluções mais econômicas como solo estabilizado granulometricamente, solocal ou solocimento. 
133.1.	Também restou injustificada tecnicamente a adoção no anteprojeto de material betuminoso com polímero.
133.2.	Registre-se que a jurisprudência deste Tribunal é pacífica no sentido de que se devem ser adotadas as soluções técnicas alternativas mais econômicas para os itens de pavimentação (Acórdão 267/2005-TCU-Plenário, relator Augusto Sherman; Acórdão 1699/2012-TCU-Plenário, relator Augusto Nardes; Acórdão 2901/2014-TCU-Plenário, relator Marcos Bemquerer; e Acórdão de Relação 476/2018-TCU-Plenário, relator Vital do Rêgo) e de que este é o referencial de mercado, para fins de apuração de eventual sobrepreço ou superfaturamento (Votos condutores doAcórdão 1923/2016-TCU-Plenário, relator Bruno Dantas e 2.986/2016-TCU-Plenário, relatora Ana Arraes) .
134.	A título de exemplo, quando comparamos os preços unitários de alguns destes serviços, constantes do orçamento de referência, com os alternativos mais econômicos, como os da brita graduada tratada com cimento (BGTC) com os da brita graduada simples (BGS) e o CBUQ com e sem polímero, chegamos às seguintes diferenças de valores:
	Tabela 3: Acréscimos de custos decorrentes das adições de cimento à brita graduada e de polímero ao CBUQ
	Item do orçamento
	Serviço
	Quantidade 
	Orçamento Referência (R$) 

				Preço unitário
	Preço total

	5.1.3
	BGTC (Orçamento) 
	161.346,92
	250,01
	40.338.343,59

		Brita Graduada BC (Sicro) 
	161.346,92
	126,57
	20.422.021,40

		Diferença
		123,44
	19.916.997,09

	5.1.7
	CBUQ capa rolamento c/polímero (Orçamento) 
	131.461,33
	113,34
	14.899.827,18

		CBUQ capa rolamento (Sicro) 
	131.461,33
	80,15
	10.536.625,60

		Diferença
		33,19
	4.363.201,54

	5.1.8
	CBUQ Binder AC/BC c/polímero (Orçamento) 
	101.729,33
	92,35
	9.394.694,70

		CBUQ Binder AC/BC (Sicro) 
	101.729,33
	92,43
	9.402.832,73

		Diferença
		-0,08
	-8.138,34

	5.3.7
	CBUQ capa rolamento c/polímero (Orçamento) 
	33.617,29
	97,57
	3.853.549,95

		CBUQ capa rolamento (Sicro) 
	33.617,29
	81,16
	2.728.379,26

		Diferença
		152,17
	551.659,73

		Diferença total (R$) 
		24.823.720,02

Fonte: Elaboração própria
135.	Na sequência, conforme levantamento realizado pela equipe de auditoria (peça 28, p. 1-8) , para os serviços de duplicação do pavimento nos segmentos 2, 3 e 4 do anteprojeto, as memórias de cálculo encaminhadas pelo Dnit (peça 24, p. 6-12) , consideraram para se chegar a área total do tabuleiro o somatório da largura da pista de rolamento e do refúgio (7,20 m + 1,00 m = 8,20m) com a do acostamento (3,00m) , multiplicado pela extensão dos trechos entre as estacas.
136.	Ainda que o anteprojeto não tenha definido especificamente a solução a ser aplicada aos acostamentos, o EVTEA previa, como já relatado anteriormente, que a camada de CBUQ Binder seria aplicada em toda a plataforma, mas que a camada de CBUQ faixa 'C' seria aplicada somente na pista de rolamento e faixa de segurança (peça 28, p. 44) .
137.	Assim, revela-se inadequada a inclusão do custo dos 12,5 cm de CBUQ nos acostamentos (mesma solução da pista de rolamento) , sem a axplícita exigência no termo de referência ou nos critérios de aceitação do projeto básico que os acostamentos deveriam seguir a mesma solução da pista.
137.1. Como não há exigência explícita nesse sentido, nada impede que a contratada desenvolva projeto básico contemplando solução de pavimento de acostamento menos onerosa que a da pista. Portanto, caracterizada está a superestimativa do valor global da contratação utilizado como referencial de aceitabilidade de preço do certame
138.	Retirando a largura de 3,00m do acostamento, passando a largura total de 11,20m para 8,00m, os serviços citados teriam uma redução percentual de aproximadamente 28,57%, o que representa, somente para o CBUQ capa rolamento c/polímero, uma redução de R$ 3.991.025,14 no valor total deste serviço, que foi de R$ 14.899.827,18.
139.	Mais uma vez, surge como causa provável do presente achado a ausência de análise técnica do anteprojeto pelo Dnit, revelando-se fundamental que esta ausência não se repita por ocasião do recebimento dos projetos básico e executivos.
140.	No termo de referência, que integra o anteprojeto, estão consignados os seguintes requisitos para o projeto básico de pavimentação (peça 14, p. 90) :
 (...) 
As espessuras previamente apresentadas para os pavimentos flexível são referenciais não excluindo o processo de estudo posteriores. Entretanto, desde que tragam benefícios quanto a prazo de execução e qualidade funcional e estrutural, poderão ser aceitas soluções alternativas de engenharia com novas tecnologias quanto a materiais e técnicas não contempladas neste Termo de Referência. Para isto deverão ser apresentadas as alternativas em caráter preliminar no Projeto Básico devidamente justificada com apresentação de memória de cálculo, incluindo análise mecanística, e
sujeito à aprovação do DNIT;
Poderá ser aceita solução de engenharia não contemplada neste Termo de Referência, desde que respeitado o prazo previsto na contratação e aceitação preliminar do DNIT.
141.	Sobre o tema da pavimentação no RDCi, tanto no anteprojeto quanto nos projetos básico e executivo, este Tribunal prolatou o Acórdão 75/2018-TCU-Plenário, Relator Walton Alencar Rodrigues, no qual fez as seguintes determinações ao Dnit:
 (...) 
1.7.4. definir para os editais de licitação, padrões e normas para os critérios técnicos e econômicos (inclusive os futuros custos de manutenção da rodovia) que devem ser observados nas soluções de pavimentação dos projetos básicos e executivos, de forma a minimizar os riscos de as soluções propostas pelas construtoras serem incompatíveis com o desempenho esperado pela autarquia durante a contratação, por estar em desacordo com o art. 4º, inc. III da Lei 12.462/2011; 
1.7.5. definir padrões e normas para o desenvolvimento dos anteprojetos de engenharia, de forma a minimizar os riscos de a solução planejada para o pavimento da rodovia no anteprojeto ser incompatível com os critérios de dimensionamento aceitos pela autarquia nos projetos básico e executivo, por estar em desacordo com o art. 4º, inc. III da Lei 12.462/2011; 
1.7.6. aprofundar os estudos técnicos das soluções das camadas de pavimento, quando da elaboração do anteprojeto, considerando também outros critérios de dimensionamento, tais como o método mecanístico, além da economicidade da solução, de forma a evitar que a simples apresentação de métodos de dimensionamento não contemplados pelo anteprojeto possam afastar o uso da solução prevista no edital de licitação, por estar em desacordo com o art. 4º, inc. III da Lei 12.462/2011;
 (...) 
142.	Mais uma vez, é oportuno trazer à baila o Acórdão 2580/2014-TCU-Plenário, prolatado em auditoria realizada no Fundo Nacional de Desenvolvimento de Educação (FNDE) para a fiscalização da implementação de creches e pré-escolas no âmbito do programa Proinfância, quanto à importância de o anteprojeto apresentar a solução menos onerosa, nos seguintes termos:
9.2. determinar ao Fundo Nacional de Desenvolvimento da Educação (FNDE) , com base no art. 250, inciso II, do Regimento Interno do TCU, no que se refere aos recursos utilizados no âmbito do Programa Proinfância, que:
9.2.1. preveja em seu projeto básico (ou anteprojeto) , nas licitações para a realização de obras ou serviços em que for permitida à futura contratada a modificação da metodologia ou tecnologia construtiva a ser utilizada, para o estabelecimento do respectivo referencial de preços e como garantia da avaliação da vantagem e da economicidade das propostas a serem apresentadas, a utilização de metodologias/tecnologias conhecidas pela administração mais prováveis de serem utilizadas, em termos da solução menos onerosa que atenda aos requisitos de serviço, de uso, de desempenho, de garantia, de manutenção, de sustentabilidade e de durabilidade demandados, dentre outros a serem objetivamente definidos;
143.	Por ser pertinente, transcrevemos a seguir o comentário expendido na monografia de especialização em auditorias públicas ISC/UnB, intitulada 'Diretrizes para elementos mínimos de anteprojeto de obras de restauração de pavimentos asfálticos', de autoria do auditor deste Tribunal Emmanuel do Vale Madeiro, de fevereiro de 2018:
A motivação dessa determinação do TCU está relacionada ao princípio de que todo projeto ou anteprojeto de engenharia deve sempre prever a opção mais econômica para a solução de determinada demanda ou problema. Além disso, em licitações públicas não há garantia de que haverá uma concorrência efetiva. Assim, caso haja apenas uma empresa interessada no certame, por exemplo, ainda assim a contratação será vantajosa, uma vez que o preço-base foi orçado com a solução menos onerosa.
144.	Ainda sobre o tema, este Tribunal prolatou o Acórdão 2453/2014-TCU-Plenário, Relator Raimundo Carreiro, no qual assim se posicionou:
9.1. com fundamento no art. 250, inciso II, do Regimento Interno, determinar ao Departamento Nacional de Infraestrutura de Transportes (DNIT) que, com relação às obras de pavimentação da rodovia BR-174/MT, trecho Castanheira - Colniza, objeto do Termo de Compromisso TC-143/2013:
9.1.1. encaminhe a este Tribunal, no prazo de 15 (quinze) dias, a análise da autarquia acerca da solução referencial adotada para a base do pavimento, sob aspectos técnico e econômico, em observância ao art. 74, § 1º do Decreto nº 7.581/2011, c/c art. 9º, § 2º da Lei nº 12.462/2011;
...
9.2. com fundamento no art. 250, inciso III, do Regimento Interno, recomendar ao Departamento Nacional de Infraestrutura de Transportes (DNIT) que, nas próximas licitações para execução de obras no regime de contratação integrada, realize estudo prévio das soluções tecnicamente viáveis que atendam a vida útil requerida para o pavimento, adotando a mais econômica para fins de orçamento da licitação. (grifos acrescidos) 
145.	Por ser pertinente, transcrevemos a seguir o comentário expendido na monografia de especialização em auditorias públicas ISC/UnB, intitulada 'Diretrizes para elementos mínimos de anteprojeto de obras de restauração de pavimentos asfálticos', de autoria do auditor deste Tribunal Luiz Ricardo Leite Filgueiras, de março de 2018:
Ressalte-se que a decisão do Tribunal faz referência à solução de engenharia considerada no anteprojeto, sobre a qual se baseará a estimativa do preço de referência a ser utilizado na licitação.
Essa diretriz mostra que a particularidade de o regime de contratação integrada permitir o oferecimento pelos potenciais interessados de propostas com soluções distintas de engenharia não afasta a obrigação de a Administração buscar solução que apresente melhores condições técnicas e econômicas como base para o preço de referência da obra.
146.	Por seu turno, do Acórdão 1388/2016-TCU-Plenário, extraem-se do Voto Revisor do Ministro Benjamin Zymler importantes concepções aplicáveis aos anteprojetos:
43. Por certo, de forma a se garantir que a contratação ocorra de acordo com o princípio da economicidade, a orçamentação base do anteprojeto deve considerar a alternativa que, em princípio, considerando a atualidade das soluções de engenharia vigentes no mercado ('estado da arte') , onere menos a Administração.
 (...) 
49. Ou seja, o anteprojeto não deve se tratar de uma peça imprecisa ou incompleta, que não defina adequadamente o objeto, mas sim de minucioso trabalho de engenharia que, aprofundando a melhor alternativa oriunda dos estudos de viabilidade técnica e econômica, que o antecedem, permita à Administração demonstrar como deve ser atendido o interesse público, sem impedir que inovações incorporadas pela iniciativa privada possam melhorar ainda mais a vantajosidade no atendimento ao programa de necessidades. (grifos acrescidos) 
III.7.3.1. Comentários do gestor (peça 39, p. 3) 
147.	Sobre os indícios de irregularidades, alegou incongruências na análise efetivada, sem identificá-las, para informar que estaria trabalhando para elucidar os apontamentos no prazo de trinta dias, nos seguintes termos:
Foram observadas nesse item várias análises conflitantes, utilizando dados não parametrizados, além clara incongruência no que se refere aos métodos de dimensionamento e principalmente quanto às características mecânicas nos materiais. Não foi possível, entretanto, elaborar resposta técnica no prazo concedido a esta Superintendência. De toda forma, estamos trabalhando para elucidação dos apontamentos e poderemos remeter a este Tribunal, no prazo de trinta dias, se assim entender viável.
III.7.3.2. Conclusão do achado 
148.	Mantém-se os achados, uma vez que o gestor não teceu comentários tempestivamente.
149.	Portanto, como ficou assentes as ocorrências do achados, apresenta-se pertinente propor a realização de audiência dos responsáveis - o técnico José Antônio de Araújo Neto, que opinou pela aprovação do Relatório de Desenvolvimento do Anteprojeto em sua integralidade; e o então Superintendente Regional do Dnit/PB, Sr. Normando Lima de Oliveira Filho, que emitiu o Termo de Aceitação do Anteprojeto.
III.7.4. Anteprojeto deficiente - Adoção injustificada da brita comercial no orçamento referencial 
150.	Segundo o orçamento de referência e respectiva Nota Técnica Justificativa do Orçamento, foram utilizados o custo da brita comercial nos itens de serviços que compõem a pavimentação, a drenagem e obras de Arete especiais, não obstante o Dnit tenha consignado em ata de reunião realizada nos dias 2 e 3/2/2016 (peça 25, p. 1-3) :
Foi observado a ocorrência de vários afloramentos de rocha granítica nas imediações do trecho em estudo que poderão servir de fonte de material pétreo para o estudo em questão.
Pela análise táctil-visual o material pétreo da região é de qualidade suficiente para atender as necessidades do empreendimento.
Observa-se que os empreendimentos do CREMA e P.A.T.O. na região são realizados com insumos pétreos de origem comercial, porém para o anteprojeto de engenharia será necessário estudar locais em que os produtos pétreos sejam obtidos em pedreiras a serem exploradas.
151.	A Portaria 496/2014/Dnit, que estabeleceu o procedimento padrão para licitação e contratação de anteprojetos no âmbito do Dnit, em seu item 2.4.3, assim dispõe:
Os materiais pétreos para emprego em camadas de revestimento betuminoso do pavimento, bem como nas obras de drenagem, deverão ser exaustivamente pesquisados na região de Anteprojeto. Salienta-se que pedreiras comerciais só serão aceitas como indicação, caso não existam pedreiras disponíveis a explorar ou estas apresentem um custo final maior que as comerciais existentes.
151.1.	Portanto, o autor do anteprojeto tinha o dever de pesquisar exaustivamente jazidas ou pedreiras não comerciais na região da obra, que existiam como apontou o Dnit, mas não o fez e nem justificou a inexistência e/ou provável inviabilidade de exploração.
152.	Este Tribunal tem jurisprudência consolidada, quanto ao projeto básico, no sentido de que o órgão/entidade deve realizar, adequadamente, o levantamento das jazidas comerciais e o mapeamento das jazidas não comerciais na região da obra, inclusive com o auxílio de entidades ou órgãos que cuidam da produção mineral, analisando a possibilidade de extração em jazidas que atendam requisitos técnicos necessários e se mostrem viáveis economicamente (itens 9.2.1.1 e 9.2.1.2 do Acórdão 268/2003-TCU-Plenário, relator Marcos Vinicios Vilaça; item 9.2.3 do Acórdão 267/2005-TCU-Plenário, relator Augusto Sherman) .
153.	Embora não tenha sido possível quantificar, o impacto dessa desconsideração da possibilidade de exploração de materiais pétreos de jazidas não comerciais é considerável e caracteriza sobrepreço da estimativa do valor global da obra, utilizada como critério de aceitabilidade de preço global do certame.
III.7.4.1. Comentários do gestor 
154.	Como este achado não fez parte do Relatório Preliminar, o gestor não foi ouvido.
III.7.4.2 Conclusão do achado 
155.	Portanto, como ficou assente a ocorrência do achados, apresenta-se pertinente propor a realização de audiência dos responsáveis - o técnico José Antônio de Araújo Neto, que opinou pela aprovação do Relatório de Desenvolvimento do Anteprojeto em sua integralidade; e o então Superintendente Regional do Dnit/PB, Sr. Normando Lima de Oliveira Filho, que emitiu o Termo de Aceitação do Anteprojeto.
III.7.5. Anteprojeto deficiente - Obras de Arte Especiais com parametrização inadequada e sobrepreços no orçamento de referência 
156.	Solicitado ao Dnit/PB para que encaminhasse documentos que apontassem para realização de análise técnica do anteprojeto por aquela Autarquia, foram encaminhadas cópias de atas de reunião e e-mails com as trocas de informações e subsídios entre o Dnit/PB e o Consórcio executor do anteprojeto, entre fevereiro e outubro de 2016, versando inclusive sobre as interseções das travessias urbanas em dois níveis (Ata de reunião de 25/8/2016, peça 25, p. 4-10; e-mail de 13/10/2016, peça 25, p. 12-13; e nota técnica de 6/10/2016, peça 25, p. 15-26) e custos parametrizados das obras de arte especiais (e-mail de 13/10/2016 - peça 25, p. 10-11) .
157.	O fato é que no dia 24/10/2016, conforme e-mail (peça 25, p. 28-29) , ainda se discutiam alterações a serem incluídas no anteprojeto das OAEs, sendo que este foi aceito no dia 8/11/2016, não ficando evidenciada uma análise posterior, circunstanciada e pormenorizada das soluções técnicas apontadas, traçados e quantitativos de serviços constantes do anteprojeto.
158.	Conforme acordado com o Dnit/PB mediante e-mail trocado com a empresa projetista em 13/10/2016 (peça 25, p. 10-11) , confirmado pela resposta ao Ofício de Requisição 3-130/2018-TCU/SECEX-PB, encaminhada a este Tribunal em 15/6/2018 (peça 14) , utilizou-se como parâmetro, para todas as obras de artes especiais do anteprojeto, a planilha/projeto do viaduto da BR-104 com a BR-230 - lado esquerdo (peça 29, p. 18) , que apresentou um preço unitário por metro quadrado no valor de R$ 4.226,59 (data base de jan/2014) , que atualizado para a data base do anteprojeto foi orçado em R$ 4.657,67 (jul/2016) , um pouco acima do custo médio gerencial do Dnit, que era de R$ 4.500,00/m2 para OAE em concreto armado protendido.
159.	No anteprojeto, constam informações de que são 14 obras de arte especiais, sendo um viaduto sobre a Ferrovia EF-225 somente com pista crescente; um viaduto sobre a BR-104 PB com pistas crescente e decrescente; uma ponte sobre o Córrego Bodocongó com pistas na duplicação, marginal direita e esquerda; uma ponte sobre o Riacho Logradouro, com pistas crescente e decrescente; e três passagens inferiores na zona urbana de Campina Grande/PB, em terra armada com duas passagens em cada (peça 17, p. 139-150) . 
160.	Também constam do anteprojeto as seguintes informações concernente às 14 obras de arte especiais: localização dos sete pontos de implantação, no projeto geométrico, com identificação das estacas inicial e final, latitude e longitude; tabuleiro, com a identificação da extensão, largura e área das seções de cada OAE; seções transversais, identificando as faixas de rolamento e de desaceleração, acostamento, faixa de segurança e barreiras New Jersey; e altura livre mínima. 
161.	Por ser pertinente, transcrevemos a seguir a avaliação do que deve conter o anteprojeto de obras de arte especiais, expendida na monografia de especialização em auditorias públicas ISC/UnB, intitulada 'Diretrizes para elementos mínimos de anteprojeto de obras de restauração de pavimentos asfálticos', de autoria do auditor deste Tribunal Luiz Ricardo Leite Filgueiras, de março de 2018, que adotou como diretrizes a Portaria DG 496/2014, do Dnit, orientações técnicas do Ibraop (OT IBR 004/2012 e 016/2016) e decisões do Plenário deste Tribunal (Acórdãos 1465/2013, 1510/2013, 1977/2013, 2745/2013, 1671/2014, 2453/2014, 2980/2015, 1388/2016, 2725/2016 e 306/2017) :
Com base nos estudos para obras de arte especiais de pontes e viadutos e das informações do anteprojeto da rodovia, será elaborado o anteprojeto da obra de arte, que se constituirá de:
- definição da concepção do projeto;
- estudo de alternativas para a travessia, no que respeita ao local de implantação da obra;
- estudo das soluções estruturais exequíveis, em decorrência do exame do local de implantação, com definição do comprimento total da obra, número de vãos, características geométricas principais, extensão dos aterros de acesso e fundações;
- pré-dimensionamento das alternativas selecionadas, com estimativas de quantidades e justificativa técnica consistente para cada solução; e
- escolha da solução que melhor atenda aos critérios técnicos, econômicos, administrativos e requisitos operacionais para a rodovia, além dos aspectos arquitetônicos e paisagísticos da obra.
O anteprojeto deverá apresentar os seguintes parâmetros técnicos para a obra de arte especial:
- dados da geometria da OAE;
- planta topográfica da área de implantação da OAE;
- perfil longitudinal do terreno e do greide ao longo do eixo da OAE;
- dados de sondagens de reconhecimento do solo no local da OAE, com o número e localização das sondagens definidos em função da complexidade e do número de vãos da OAE;
- relatório de visita técnica ao local de execução da OAE;
- nível máximo das águas e necessidade de gabarito de navegação, quando se tratar de pontes.
Para as OAE existentes, quando necessário, prever reforço estrutural, alargamento e restauração.
162.	No caso em apreço, acerca das obras de arte especiais, constam os seguintes requisitos no temo de referência que integra o edital, quanto ao projeto básico (peça 14, p. 92-93) :
 (...) 
Quanto ao comprimento das pontes e sua respectiva implantação, poderão, eventualmente, ser alterados em função dos estudos e levantamentos realizados na fase de Projeto Básico, a serem avaliados pela unidade competente sendo sua alteração de responsabilidade da Contratada. Entretanto deverão ser respeitadas, a área e quantidades de OAEs mínimas estipuladas neste Termo de Referência.
 (...) 
A solução proposta para contenção nas passagens inferiores no trecho com vias marginais foi em terra armada sendo possível na fase de detalhamento de projeto a proposição de outra solução com desempenho compatível.
As fundações deverão ser executadas a partir de estudos posteriores e dos laudos de sondagens executados rigorosamente nos pontos previstos das OAEs, ainda respeitando o disposto na Norma Técnica específica.
 (...) 
Quanto às verificações e dimensionamentos para os diversos elementos estruturais, para a infra, meso e superestruturas, deverão ser observadas as recomendações das Normas Brasileiras da ABNT NBR-6118; NBR-6119; NBR-9062; NBR-7197; NBR-7187; NBR-7188; NBR-6122 e NBR-8681 e demais especificações pertinentes do DNIT, além da publicação 'Normas e Diretrizes de Projeto de Rodovias' - Publicação IPR/726 e Manual de Projeto de Obras de Arte Especiais 698/100 de 1996.
163.	Portanto, o anteprojeto de OAE apresenta-se deficiente, pois não foram efetuadas sondagens, nem estudadas as soluções estruturais exequíveis, nem o pré-dimensionamento das alternativas selecionadas e tampouco a escolha da solução que melhor atenda aos critérios técnicos, econômicos, administrativos e requisitos operacionais para a rodovia, além dos aspectos arquitetônicos e paisagísticos da obra.
164.	Foi utilizado, como parâmetro de preço para as 14 obras de arte especiais que integram a obra em apreço, apenas um viaduto, da BR-230 sobre a BR-104, sentido decrescente, com seção do tabuleiro de 12m de largura por 60m de comprimento (720 m2) , que integrou o projeto básico e executivo da obra da BR-104/PB, subtrecho Entr. BR-230 (A) /408 (Campina Grande) - Entr. PB-102 (P/Aroeiras) , segmento km 126,84 ao km 152,92, elaborado pelo Consórcio composto pelas empresas Dynatest Engenharia Ltda., Contécnica Consultoria Técnica Ltda. e Consulplan Consultoria e Planejamento Ltda., objeto do Contrato SR/PB-0740/2012-00, decorrente do Edital 0121/11/13. Não obstante a feitura dos projetos básico e executivo, esta obra não foi executada.
165.	Esta parametrização revela-se inadequada, não só por ser apenas um viaduto em concreto armado, mas porque treze das obras de arte especiais projetadas na obra em tela possuem características diversas, como apresentar alturas mínimas e seções de tabuleiro diferentes; exigir prováveis soluções de infraestrutura, mesoestrutura e superestrutura diferentes; bem como por apresentar concepções construtivas diferentes, como as duas pontes e as três passagens inferiores em terra armada.
166.	A parametrização é adequada apenas para a própria obra de arte, que não foi executada a partir do projeto parâmetro da BR-104/PB, denominada 'Viaduto 3 - BR 104 com a BR-230 - Sentido Decrescente', mas que agora será executada na obra em apreço da BR-230/PB e está denominada 'Viaduto sobre a BR-104 (pista crescente) ', com a ressalva de que não se trata de uma parametrização, mas sim decorrente do projeto básico e executivo existente e de posse do Dnit/PB (peça 33, p. 6; peça 34, p. 11, 16-18 e 146-203) .
166.1.	Da mesma forma, como produto do Contrato SR/PB-0740/2012-00, o Dnit/PB já dispunha dos projetos básico e executivo das seguintes obras de arte especiais comuns nos dois projetos, que não foram executadas a partir do projeto da BR-104/PB: 'Viaduto 1 - sobre a EFF-225' (peça 33, p. 5; peça 34, p. 11, 14 e 20-88) , agora denominada 'Viaduto sobre a EFF-225'; e 'Viaduto 2 - BR 104 com a BR-230 - Sentido Crescente' (peça 33, p. 5-6; e peça 34, p. 11, 15 e 89-145) , agora denominada 'Viaduto sobre a BR-104 (pista decrescente) '.
166.2.	Assim, para estas três obras de arte especiais citadas seria mais pertinente que os valores orçados no empreendimento ora analisado fossem aqueles previstos nos projetos básico e executivo da BR-104 (data-base de setembro/2013) , atualizados mediante os índices de OAE do Dnit para a data-base do anteprojeto (julho de 2016) , como adiante calculados:
Tabela 4 - Valores das OAEs que tinham projetos básico e executivo
	OAE
	Valor (R$) 
 (set/2013) 
	Índice OAE (set/2013) 
	Índice OAE (jul/2016) 
	 (i1/i0) 
	Valor (R$) 
 (jul/2016) 

	Viaduto EFF-225
	1.370.144,57
	243,018
	272,921
	1,123
	1.538.738,80

	Viaduto BR-104 (crescente) 
	2.742.980,41
	243,018
	272,921
	1,123
	3.080.367,00

	Viaduto BR-104 (decrescente) 
	3.516.553,07
	243,018
	272,921
	1,123
	3.949.089,10

Fonte: Elaboração própria
166.3.	Ao compararmos estes valores atualizados das OAEs que tinham projetos básico (PB) e executivo (PE) , com os valores orçados no anteprojeto, chegaremos aos seguintes valores de sobrepreços do orçamento de referência:
Tabela 5 - Sobrepreços das OAEs que tinham projetos básico e executivo
	OAE
	Valor (R$) 
 (Anteprojeto) 
	Valor (R$) 
 (PB e PE) 
	Diferença (R$) 
	Diferença (%) 

	Viaduto EFF-225
	2.906.393,32
	1.538.738,80
	1.367.654,52
	47,06%

	Viaduto BR-104 (crescente) 
	3.353.529,60
	3.080.367,00
	273.162,66
	8,14%

	Viaduto BR-104 (decrescente) 
	4.359.588,48
	3.949.089,10
	410.499,38
	9,42%

	Total (R$) 
			2.051.316,56
	
Fonte: Elaboração própria
167.	A inadequação do paradigma de OAE utilizado apresenta-se mais relevante ainda quando comparamos com OAEs de concepção construtiva diferenciada, como no caso das passagens inferiores em terra armada identificadas a seguir (duas OAEs em cada) :
Tabela 6 - Valores das OAEs (passagens inferiores) no anteprojeto
	OAE
	Valor (R$) 
 (Anteprojeto) 
	Largura (m) 
	Extensão (m) 
	Área (m2) 

	Interseção com a Av. Juscelino Kubishek
	32.171.532,44
	47,80
	58,05
	1.387,40

	Interseção com a PB-138
	24.329.785,62
	47,80
	51,00
	1.218,90

	Interseção com a Av. Floriano Peixoto
	35.702.391,45
	47,80
	51,67
	1.234,90

	Total (R$) 
	92.203.709,51
			
Fonte: Elaboração própria
167.1.	Nestes casos, o anteprojeto, para se chegar aos valores orçados, multiplicou o valor do metro quadrado paradigmático pela área total do tabuleiro da OAE, acrescidos dos valores dos serviços que compõem a 'terra armada', técnica de contenção utilizada por serem OAEs localizadas em área urbana e próximas às vias marginais, o que caracteriza preliminarmente uma duplicidade na contabilidade dos serviços de contenção, primeiro no valor do projeto paradigmático e depois no acréscimo dos serviços de terra armada.
167.2.	As composições dos serviços destas OAEs (peça 26, p. 4) , a seguir apresentadas, são compostas pelos seguintes itens de serviços:
Tabela 7 - Composições de serviços das OAEs em terra armada
	Serviço/OAE
	Juscelino Kubishek
	PB-138
	Floriano Peixoto
	Total (R$) 

	Área total
	 6.462.065,23
	 5.677.246,15
	 5.751.769,03
	17.891.080,41

	Esc. Carg. Trans. Mat. 1ª cat. 50 m
	  284.492,34 
	   211.181,26 
	  347.078,56 
	842.752,16

	Transp. comercial rodovia pavimentada
	 7.416.124,85 
	 5.329.736,76 
	 8.759.476,92 
	21.505.338,53

	Aterro c/areia com adensam. Hidráulico
	 9.876.715,20 
	 7.331.575,68 
	12.049.519,68 
	29.257.810,56

	Terra armada ECE greide 0<h<6m
	 4.370.170,92 
	 2.749.443,81 
	 4.168.076,89 
	11.287.691,62

	Terra armada ECE greide 6<h<9m
	  435.865,43 
	   724.,42 
	 1.110.501,65 
	2.270.494,5

	Montagem de maciço em terra armada
	 1.683.133,88 
	 1.171.334,99 
	 1.778.894,28 
	4.633.363,15

	Escamas concreto armado AC/BC
	 1.580.668,45 
	 1.091.679,31 
	 1.674.924,10 
	4.347.271,86

	Concreto de soleira arremate AC/BC
	   62.296,13 
	    43.460,25 
	62.150,35 
	167.906,73

	Total (R$) 
	32.171.532,43
	24.329.785,63
	35.702.391,46
	92.203.709,52

Fonte: Elaboração própria
167.3.	Por estarem relacionadas e também por merecerem considerações específicas, detalhamos a seguir os serviços de movimentação de terra, quando se considerou o fator de conversão do quantitativo de areia escavado para o de aterro de 1,25, a massa específica da areia como sendo 1,6 T/m³ e a distância média de transporte até a jazida de 62,90 km (solo arenoso para terra armada) :
Tabela 8 - Composições dos serviços de movimentação de terra das OAEs em terra armada
	Serviço/OAE
	Unidade
	Quantitativo
	Preço unitário (R$) 
	Preço total (R$) 

	OAE - Juscelino Kubischek

	Esc. Carg. Trans. Mat. 1ª cat. 50 m
	m³
	134.194,50
	2,12
	   284.492,34 

	Transp. comercial rodovia pavimentada
 (ECT x massa específica areia x DMT) 
	Tkm
	13.483.863,36
	0,55
	7.416.124,85

	Aterro c/areia com adensam. Hidráulico
 (ECT /fator de conversão) 
	m³
	107.355,60
	92,00
	9.876.715,20

	OAE - PB-138

	Esc. Carg. Trans. Mat. 1ª cat. 50 m
	m³
	        99.613,80 
	2,12
	   211.181,26 

	Transp. comercial rodovia pavimentada
	Tkm
	     9.690.430,46 
	0,55
	 5.329.736,76 

	Aterro c/areia com adensam. Hidráulico
	m³
	        79.691,04 
	92,00
	 7.331.575,68 

	OAE - Floriano Peixoto

	Esc. Carg. Trans. Mat. 1ª cat. 50 m
	m³
	       163.716,30 
	2,12
	   347.078,56 

	Transp. comercial rodovia pavimentada
	Tkm
	    15.926.321,66 
	0,55
	 8.759.476,92 

	Aterro c/areia com adensam. Hidráulico
	m³
	       130.973,04 
	92,00
	12.049.519,68 

	Total (R$) 
	51.605.901,25

Fonte: Elaboração própria
167.3.1.	A primeira ressalva diz respeito à escolha da jazida de solo arenoso para terra armada, que  no orçamento detalhado acima considerou a DMT como sendo de 62,90 km, sem apontar a respectiva jazida; enquanto o anteprojeto apontou que o material seria proveniente da jazida Migra Mineração Gramame Ltda., distante 134 km da obra (peça 17, p. 29-31) , o que gerou quantitativos de serviços de 'Transporte comercial em rodovia pavimentada', constantes da memória de cálculo respectiva (peça 36, p. 4) , superiores aos apontados na tabela do subitem anterior. 
167.3.2.	Ressalte-se que um acréscimo de 1 km de distância representa um valor adicional de R$ 636.039,36 no serviço de transporte para as três OAEs, para uma massa específica da areia de 1,6; ou R$ 596.286,90 para uma massa específica de 1,5, como adotado no novo Sicro.
167.3.3.	Ainda sobre a indefinição da jazida, na reunião realizada em 29/9/2016, conforme ata (peça 25, p. 8-10) , ficou consignado que o Consórcio Dynatest/Engemap iria mobilizar a equipe de sondagem na semana do dia 03/10/2016, para as sondagens do subleito, empréstimos e confirmação do areal comercial, que foi localizado no projeto CREMA. A superintendência teria mencionado outras fontes próximas ao trecho, que seriam confirmadas. Em 20/10/2016, conforme e-mail (peça 25, p. 27) , o Dnit repassou para o Consórcio Dynatest/Engemap os ensaios realizados pela empresa Contécnica em algumas jazidas, para utilização nas terras armadas. 
167.4.	O Dnit/CGCIT, já em 2014, conforme parecer (peça 29, p. 5-11) , incluía o serviço de aterro compactado em solo reforçado com fita metálica, ressaltando que na metodologia do novo Sicro os custos de solos reforçados contemplam a realização completa da solução em solo reforçado, sendo incluídas todas as parcelas referentes às escamas, aos concretos das soleiras e arremates, à instalação dos acessórios e principalmente à execução dos aterros propriamente ditos, excetuando-se os custos referentes aos transportes dos insumos.  
167.5.	De forma diferente, o projeto básico e executivo de Engenharia para Melhoramentos em Rodovias com adequação da capacidade e segurança da BR-230/PB, subtrecho Cabedelo - Entr. BR-101 (A) , segmento km 0 - km 28,1, objeto do contrato SR/PB-1038/10-00 (peça 35, p. 34-65) , não incluiu na composição das OAEs, que também previa a contenção em terra armada, os serviços de movimentação de terra (escavação, aterro compactado e transporte) , e talvez seja essa a explicação dos valores orçados das OAEs daquela obra (peça 35, p. 34-65) , a seguir identificados, com data-base de novembro de 2016, serem bem inferiores aos do anteprojeto em apreço, não obstante algumas OAEs terem áreas de tabuleiros maiores ou similares às do empreendimento em tela identificadas no item 167 deste Relatório:
Tabela 9 - Valores das OAEs em terra armada da BR-230/PB - Cabedelo (nov/2016) 
	OAE
	Valor (R$) 
	Largura (m) 
	Extensão (m) 
	Área (m2) 

	Estaca 99
	8.316.304,92
	25,60
	72,00
	1.843,20

	Estaca 217
	8.194.892,52
	25,60
	51,00
	1.305,60

	Estaca 307
	7.449.883,08
	25,60
	51,00
	1.305,60

	Estaca 425
	7.237.437,61
	25,60
	42,00
	1.075,20

	Estaca 470
	7.498.147,40
	25,60
	42,00
	1.075,20

	Estaca 593
	7.337.957,53
	25,60
	63,00
	1.612,80

	Estaca 647
	7.570.872,66
	25,60
	63,00
	1.612,80

	Estaca 725
	6.442.986,42
	25,60
	42,00
	1.075,20

	Estaca 845
	7.090.137,15
	25,60
	63,00
	1.612,80

	Estaca 1340
	4.736.550,80
	25,60
	30,00
	768,00

Fonte: Elaboração própria
168.	A inadequação do paradigma de OAE utilizado também se aplica às duas pontes do anteprojeto a seguir identificadas (duas OAEs em cada) :
Tabela 10 - Valores das pontes - Anteprojeto
	OAE
	Valor (R$) 
 (Anteprojeto) 
	Largura (m) 
	Extensão (m) 
	Área (m2) 

	Pontes sobre o córrego Bodocongó
				
	Pista duplicada
	1.956.225,60
	12,00
	35,00
	420,00

	Marginal direita
	1.850.496,26
	11,35
	35,00
	397,30

	Marginal esquerda
	1.850.496,26
	11,35
	35,00
	397,30

	Subtotal
	5.657.218,12
			
	Pontes sobre o riacho Logradouro
				
	Pista crescente
	4.471.372,80
	12,00
	80,00
	960,00

	Pista decrescente
	4.471.372,80
	12,00
	80,00
	960,00

	Subtotal
	8.942.745,60
			
	Total (R$) 
	14.599.963,72
			
Fonte: Elaboração própria
168.1.	Considerando a seção de tabuleiro de cada OAE sobre o córrego Bodocongó, o melhor paradigma, dentre as OAEs que o Dnit já possuía o projeto básico e executivo, relatadas no item 166.2 deste Relatório, seria aquela sobre a ferrovia EFF-225, com largura de 15,60m e extensão de 40m, resultando uma área de tabuleiro de 624m², que tinha um orçamento de R$ 1.538.738,80 (data-base de julho/2016) e um preço unitário por metro quadrado no valor de R$ 2.465,93; mais próxima da realidade das pontes, portanto, do que a do viaduto da BR-104 com a BR-230 - lado esquerdo (peça 29, p. 18) , que apresentou um preço unitário por metro quadrado no valor de R$ 4.226,59 (data base de jan/2014) , o que representa um acréscimo percentual de 71,40%.
168.2.	Ao compararmos estes valores atualizados das OAEs que tinham projetos básico (PB) e executivo (PE) , com os valores orçados no anteprojeto, chegaremos aos seguintes valores de sobrepreços do orçamento de referência:
Tabela 11 - Sobrepreços das pontes do anteprojeto
	OAE
	Valor (R$) 
 (Anteprojeto) 
	Valor (R$) 
 (PB e PE) 
	Diferença (R$) 

	Pista duplicada
	1.956.225,60
	1.035.463,80
	920.761,80

	Marginal direita
	1.850.496,26
	979.713,99
	870.782,27

	Marginal esquerda
	1.850.496,26
	979.713,99
	870.782,27

	Total (R$) 
			2.662.326,34

Fonte: Elaboração própria
168.3.	Para as duas pontes sobre o riacho Logradouro, ambas com área total de tabuleiro de 960m², apresenta-se razoável a utilização como paradigma do viaduto da BR-104 com a BR-230 - lado esquerdo, que tinha uma seção de tabuleiro de 720m², constantes dos projetos básico e executivo da BR-104 (data-base de setembro/2013) , atualizados mediante os índices de OAE do Dnit para a data-base do anteprojeto (julho de 2016) , como demonstrado no item 166.2 deste Relatório, sem prejuízo de ressaltar que o ideal seria a apresentação de anteprojeto com os elementos constitutivos e parâmetros técnicos elencados no item 161 deste Relatório, ou pelo menos um parâmetro de OAE mais próxima da realidade das pontes ora tratadas. 
169.	Adicionalmente, há uma questão que, embora não tenha sido analisada detidamente, merece registro e tratamento posterior, como o fato de o anteprojeto ter considerado como solução principal, para recuperação dos taludes nas margens da rodovia, do enleivamento, com quantitativo de 757.584,69 m², ao preço unitário de R$ 9,28, resultando no montante de R$ 7.030.385,95; ao passo que a hidrossemeadura, solução técnica mais econômica, teve orçado o quantitativo de 530.002,74 m², ao preço unitário de R$ 1,37, resultando no montante de R$ 726.103,75.
170.	No caso em estudo, participaram da licitação dez concorrentes e a proposta vencedora de R$ 307.696.981,00 ficou 40,19% abaixo do valor orçado a partir do anteprojeto (R$ 514.477.868,14) ,  entretanto, não restou justificada a falta de diligência em que se revestiu a prática das irregularidades ora relatadas. E em razão dessas deficiências no anteprojeto, não há como afirmar, a despeito dessa redução de 40,19% do valor orçado, aparentemente significativa, que o valor contratatado é compatível com o valor de mercado.
171.	Ante o exposto, revela-se de bom alvitre que o Dnit exija do consórcio contratado a apresentação, por ocasião da entrega do projeto básico, do orçamento mais detalhado possível, com as composições de custo unitário dos serviços que não constem no Sicro, para que seja viável a análise do cronograma físico, bem como a retroalimentação do seu sistema de custos, em atenção ao disposto no § 1º do art. 1º da Lei 12.462/2011 (Acórdão 1167/2014-TCU-Plenário, Relator José Múcio Monteiro) ; bem como faça uma análise acurada, circunstanciada e documentada, em conjunto com a empresa supervisora, dos projetos básico e executivo do empreendimento, encaminhando a este Tribunal o resultado.
III.7.5.1. Comentários do gestor (peça 39, p. 3) 
172.	Sobre os indícios de irregularidades, alegou incongruências na análise efetivada, sem identificá-las, para informar que estaria trabalhando para elucidar os apontamentos no prazo de trinta dias, nos seguintes termos:
Foram observadas nesse item várias análises conflitantes, utilizando dados não parametrizados, além clara incongruência no que se refere aos métodos de dimensionamento e principalmente quanto às características mecânicas nos materiais. Não foi possível, entretanto, elaborar resposta técnica no prazo concedido a esta Superintendência. De toda forma, estamos trabalhando para elucidação dos apontamentos e poderemos remeter a este Tribunal, no prazo de trinta dias, se assim entender viável.
III.7.5.2. Conclusão do achado 
173.	Mantém-se o achado, uma vez que o gestor não teceu comentários tempestivamente.
174.	Ressalte-se que ainda que se possa questionar um ou outro aspecto da inadequação da parametrização das OAEs, permanece inconteste o fato de o anteprojeto delas ser deficiente por não terem sido efetuadas sondagens, nem estudadas as soluções estruturais exequíveis, nem o pré-dimensionamento das alternativas selecionadas e tampouco a escolha da solução que melhor atenda aos critérios técnicos, econômicos, administrativos e requisitos operacionais para a rodovia, além dos aspectos arquitetônicos e paisagísticos da obra.
175.	Portanto, como ficou assente a ocorrência do achado, apresenta-se pertinente propor a realização de audiência dos responsáveis - o técnico José Antônio de Araújo Neto, que opinou pela aprovação do Relatório de Desenvolvimento do Anteprojeto em sua integralidade; e o então Superintendente Regional do Dnit/PB, Sr. Normando Lima de Oliveira Filho, que emitiu o Termo de Aceitação do Anteprojeto.
III.8. Pagamento de canteiro não instalado pela contratada, sem projeto básico aprovado e sem licença prévia ambiental
III.8.1. Tipificação 
176.	A irregularidade em apreço é grave, pois configura grave desvio ao princípio constitucional da legalidade, mas não se enquadra no conceito de IG-P da LDO 2017 (Lei 13.473/2017, art. 117, inciso IV ou IV) , pois não é materialmente relevante em relação ao valor total contratado, embora apresente potencialidade de ocasionar diretamente prejuízos ao erário ou a terceiro. Diante disso, como não prejudica a continuidade, embora possa gerar audiência, classificou-se este achado como irregularidade grave com recomendação de continuidade (IG-C) .
III.8.2. Situação encontrada 
177.	Segundo o item 4.4 do Estudo Geológico e Geotéccnico do anteprojeto (peça 19, p. 156 e 158) e o item 6 da Caraterização Ambiental do anteprojeto (peça 20, p. 199 e 201) , previu-se que o canteiro de obras/usina de asfalto seria instalado na estaca 1137 (coordenadas: latitude -7.165861º e longitude -36.044694°) , que já contava com as instalações feitas, conforme atestam as fotos do Inventário Fotográfico das áreas de uso (peça 19, p. 157 ou peça 20, p. 200) , capturadas durante as visitas de campo realizadas nos meses de fevereiro e março de 2016.
178.	A visita realizada pela equipe de auditoria em 4/6/2018 constatou que o canteiro de obras do empreendimento em apreço foi instalado no local previsto no anteprojeto, conforme atesta foto anexada a este Relatório (p. 77) ; e que à primeira vista não havia indícios de que foram construídas recentemente instalações adicionais.
179.	A proposta do Consórcio contratado previa o dispêndio de R$ 627.701,84 com a instalação do canteiro de obras (peça 26, p. 63) .
180.	Depreende-se, portanto, que o canteiro de obras já fora instalado por outra empresa no âmbito de outro contrato, que, uma vez que a contratada entregou o empreendimento, passou a ser propriedade da União. Portanto, não se apresenta razoável pagar-se novamente pela instalação desse canteiro no contrato da obra em apreço, como já foi parcialmente feito na terceira medição (peça 32, p. 34-70) , no valor de R$ 520.992,52, referente ao mês de abril de 2018, paga mediante ordem bancária 2018OB841600, de 18/7/2018, no valor de R$ 488.471,90.
180.1.	Registre-se que há um Relatório Fotográfico anexo ao boletim de medição (peça 32, p. 48-49) , tão somente mostrando as instalações, mas não sua construção; e diários de obras (peça 32, p. 52-67) , que registram a execução de atividades de 'análise de dados, elaboração de estudos técnicos e elaboração de projetos', e informam que 'a instalação do canteiro foi executada no período de 01/02/2018 à 31/03/2018 e consta nos diários de obras da 1ª e 2ª medição'.
180.2.	Em consulta às duas primeiras medições (peça 32, p. 1-33) , constata-se que não constam os diários de obras e não há relatório fotográfico que apontem para a execução das instalações do canteiro de obras.
181.	Ademais, ainda que o Consórcio contratado tivesse dispendido recursos para instalação do canteiro ou para sua recuperação e readequação; e que a ordem de serviço expedida em 23/1/2018 (peça 28, p. 43) tenha inadequadamente autorizado de forma ampla a execução do objeto do contrato celebrado, quando deveria, preliminarmente, autorizar a execução apenas dos projetos básico e executivos; o pagamento não deveria ter sido efetuado, pois o empreendimento não tem licença prévia ambiental e nem licença de instalação (achado III.1) , o projeto básico não foi entregue e nem aprovado, bem como o canteiro de obras não teve sua licença ambiental aprovada.
III.8.3. Comentários do gestor (peça 39, p.3) 
182.	Como este achado não fez parte do Relatório Preliminar, o gestor não foi ouvido.
III.8.4. Conclusão do achado 
183.	Portanto, ficou assente a ocorrência do achado, apresentando-se pertinente propor a realização de audiência dos responsáveis - Leonardo Marinho do Monte Silva, fiscal da obra, que subscreveu as planilhas da terceira medição (peça 32, p. 37-41) e respectivo boletim de desempenho (peça 32, p. 46) ; Dácio Vales Lacerda, Analista de Infraestrutura de Transportes, que certificou, em 15/6/2018, que os serviços foram efetivamente executados (peça 32, p. 70) ; e o Superintendente Regional do Dnit/PB, Sr. Francisco Pereira de Lacerda Filho, que ordenou o pagamento da terceira medição.
IV. Conclusão 
184.	Trata-se de auditoria, realizada pela Secretaria de Controle Externo no Estado da Paraíba (Secex-PB) , para analisar a regularidade da aplicação dos recursos federais para contratação integrada da elaboração dos projetos básico e executivo e execução de adequação de capacidade e segurança, com duplicação, implantação de contorno, restauração da pista existente e obras de arte especiais da Rodovia BR-230/PB, segmento km 152,30 - km 183,90, no município de Campina Grande/PB.
185.	Este trabalho foi realizado pela Secex/PB e contou com a supervisão da SeinfraRodoviaAviação.
186.	As principais constatações desta auditoria foram as seguintes:
a) Achado III.1 - Obra licitada sem Licença Prévia Ambiental (itens 31 a 51) ; 
b) Achado III.2 - Critérios de medição inadequados (itens 52 a 62) .
c) Achado III.3 - Não foram apresentadas justificativas técnicas e econômicas para adoção do RDCi (itens 63 a 74) ; 
d) Achado III.4 - Ausência de critérios objetivos para avaliação e julgamento das propostas, tendo em vista a condição escolhida ter sido a possibilidade de execução com diferentes metodologias, nos termos estabelecidos no art. 9º, § 3º, da Lei do RDC e no art. 74, § 2º, do Decreto 7.581/2011 (itens 75 a 88) ;
e) Achado III.5 - Ausência de ART do anteprojeto (itens 89 a 105) ;
f) Achado III.6 - Ausência de análise técnica do anteprojeto (itens 106 a 122) ;
g) Achado III.7 - Anteprojeto de engenharia deficiente e/ou desatualizado (itens 125 a 175) ; 
h) Achado III.8 - Pagamento indevido referente ao serviço 'Instalação do Canteiro de Obras' (itens 176 a 183) ;
187.	A partir dos resultados do trabalho, pode-se também responder as questões de auditoria formuladas, quais sejam:
Questão 1: Foram apresentadas justificativas técnicas e econômicas para adoção do Regime Diferenciado de Contratações Públicas, conforme as condições dispostas no art. 9º, incisos I, II e III, da Lei 12.462/2011 (Lei do RDC) ? 1.1 - Caso a condição escolhida tenha sido a possibilidade de execução em diferentes tecnologias, foram indicados critérios objetivos para avaliação?
Questão 2: O anteprojeto contratado contém os elementos mínimos que caracterizem a obra a ser realizada pelo regime de contratação integrada (RDCi) , com o dimensionamento das soluções a serem propostas pelos eventuais licitantes e a indicação dos padrões de desempenho a serem exigidos ao final da obra contratada, bem como permite a comparação e definição da proposta mais vantajosa para a Administração?
Questão 3: O tipo do empreendimento exige licença ambiental e foram realizadas todas as etapas para esse licenciamento?
Questão 4: A metodologia adotada no anteprojeto para o cálculo do valor estimado da contratação foi adequada e mais precisa possível, bem como considerou a taxa de risco compatível com o objeto da licitação e as contingências atribuídas ao contratado, conforme matriz de alocação de risco?
Questão 5: O procedimento licitatório foi regular?
Questão 6: A formalização do contrato atendeu aos preceitos legais e sua execução foi adequada?
188.	Sobre a questão 1, verificou-se que não foram apresentadas justificativas técnicas e econômicas suficientes para a adoção do RDCi (Achado III.3) e tampouco foram adotados critérios objetivos para avaliação e julgamento das propostas (Achado III.4) .
189.	No que se refere à questão 2, verificaram-se as ausências de ART do anteprojeto (Achado III.5) e de análise técnica do anteprojeto (Achado III.6) ; bem como constatou-se a deficiência do anteprojeto com relação: a) à superestimativa de quantitativos dos serviços de pavimentação (Achado III.7.3) ; b) à adoção de brita comercial no orçamento referencial (Achado III.7.4) ; e às obras de artes especiais, cujo anteprojeto é deficiente pela ausência de elementos técnicos e pela parametrização inadequada (Achado III.7.5) .
190.	Com relação à questão 3, constataram-se fragilidades nas ações efetivadas pela Administração na gestão ambiental da obra, reveladas pelas ausências de licença prévia ambiental e pela indefinição acerca da responsabilidade pela realização do EIA/Rima (Achado III.1) .
191.	Acerca da questão 4, não se verificaram sobrepreços nos preços unitários constantes do orçamento de referência, conforme Curva ABC confeccionada pela equipe de auditoria (peça 40) e respectivas memórias de cálculo (peças 28 e 29) , sendo que estas foram posteriormente corrigidas em decorrência de algumas inconsistências.
191.1.	Para aqueles serviços não constantes do Sicro 2 ou Sinapi, a equipe de auditoria, verificada a pertinência das dimensões dos valores do orçamento de referência, adotou na Curva ABC os valores apurados pelo Dnit no anteprojeto.
191.2.	Verificou-se ainda que a adoção injustificada da brita comercial no orçamento referencial caracterizou sobrepreço, não quantificável, no itens de serviços que adotaram esse insumo, tratado no Achado III.7.4.
191.3.	Quanto aos quantitativos dos serviços, constatou-se superdimensionamento em serviços de pavimentação e de obras de arte especiais, em decorrência da deficiência do anteprojeto, já tratados nos Achados III.7.3 e III.7.5
192.	No que se refere à questão 5, constatou-se a adoção de critérios de medição e de pagamento inadequados (Achado III.2) .
193.	Finalmente, a respeito da questão 6, verificou-se o pagamento parcial indevido da instalação do canteiro de obras (Achado III.8) .
194.	A Tabela a seguir resume a avaliação acerca das questões de auditoria:
Tabela 12 - Relação Questões de auditoria X Achados
	Questões de auditoria
	Achados

	Questão 1
	Achados III.3 e III.4

	Questão 2
	Achados III.5, III.6 e III.7

	Questão 3
	Achado III.1

	Questão 4
	-

	Questão 5
	Achado III.2

	Questão 6
	Achado III.8

Fonte: Elaboração própria.
195.	As propostas de encaminhamento deste trabalho contemplam a realização de audiências dos responsáveis pelos atos que culminaram na materialização das irregularidades apontadas em todos os achados. Para os Achado III.1 e III.2, propõe-se também a adoção de medida cautelar e respectivas oitivas do Dnit e do consórcio contratado. 
196.	O volume de recursos fiscalizados alcançou o montante de R$ 317.897.981,00, que se refere ao somatório dos valores nominais dos contratos celebrados para elaboração dos projetos básico e executivo e execução das obras (R$ 307.696.981,00, jul/2016) e para supervisão da elaboração dos projetos básico e executivo e execução das obras (R$ 10.201.000,00, jun/2017) .
197.	Entre os benefícios estimados desta fiscalização podem-se mencionar a correção de irregularidades, com potencial de causar dano ao erário, ou impropriedades, decorrentes das medidas cautelares e das futuras determinações e recomendações.
V. Proposta de encaminhamento
198.	Ante todo o exposto, submetem-se os autos à consideração superior, propondo:
198.1. Com fundamento no art. 276 do Regimento Interno/TCU, tendo em vista a existência dos elementos necessários para sua adoção, adotar a medida cautelar no sentido de suspender a execução fínanceira do contrato SR-DNIT/PB 938/2017 e a execução física das respectivas obras, até que o Dnit e/ou consórcio contratado cumpram as seguintes obrigações e o Tribunal delibere sobre o mérito da matéria ora em apreço:
a)	elaboração do EIA/Rima do empreendimento e obtenção da licença de instalação junto ao órgão ambiental competente (Achado III.1 - itens 31 a 51 deste Relatório) ;
b)	apresentação pelo consórcio construtor do projeto básico de todo o empreendimento, acompanhado do orçamento mais detalhado possível, com as composições de custo unitário dos serviços que não constem no Sicro, para que seja viável a análise do cronograma físico, bem como a retroalimentação do seu sistema de custos, em atenção ao disposto no § 1º do art. 1º da Lei 12.462/2011 (Acórdão 1167/2014-TCU-Plenário) - Achado III.2 - itens 52 a 62 deste Relatório;
c)	análise pelo Dnit, em conjunto com o consórcio contratado para supervisão, de forma acurada, circunstanciada e documentada, do projeto básico de todo o empreendimento, abstendo-se de aprovar projeto básico parcial, pronunciando-se conclusivamente sobre as soluções adotadas e sua consonância com as especificações do edital, sob aspectos técnico e econômico (Achado III.2 - itens 52 a 62 deste Relatório) ;
d)	apresentação pelo Dnit de novos critérios de medição e pagamento, fundamentado no projeto básico e no respectivo orçamento, que traduzam o mais fielmente possível a efetiva execução física dos serviços (Achado III.2 - itens 52 a 62 deste Relatório) .
198.2.	Com fundamento no art. 276, § 3º, e art. 250, inciso V, do Regimento Interno do Tribunal de Contas da União, realizar a oitiva do Departamento Nacional de Infraestrutura de Transportes (DNIT) , na pessoa do seu superintendente regional no estado da Paraíba, para que, no prazo de quinze dias, se pronuncie em relação aos pressupostos da cautelar quanto aos seguintes indícios de irregularidades:
a)	realização da licitação de obras pelo regime de contratação integrada do RDC sem licença prévia ambiental, em desacordo com os princípios da eficiência e da economicidade estabelecidos no art. 37 da Constituição Federal, de 5/10/1988, bem como com a alínea 'd' do inciso I do § 2º do art. 9º da Lei 12.462/2011 (Lei do RDC) c/c art. 10 da Lei 6.938, de 31 de agosto de 1981 (Achado III.1 - itens 31 a 51 deste Relatório) ;
b)	adoção de critérios de medição e de pagamento inadequados (Achado III.2 - itens 52 a 62 deste Relatório) .
198.3.	Com fundamento no art. 276, § 3º, e art. 250, inciso V, do Regimento Interno do Tribunal de Contas da União, realizar a oitiva do consórcio empresarial LCM/CCL/PRODEC, para que, no prazo de quinze dias, manifestar-se, caso queira, em relação aos pressupostos da cautelar e quanto ao seguinte indício de irregularidade:
a) adoção de critérios de medição e de pagamento inadequados (Achado III.2 - itens 52 a 62 deste Relatório) .
198.4.	Com fundamento no art. 250, inciso IV, do Regimento Interno do Tribunal de Contas da União, realizar a audiência do Sr. Normando Lima de Oliveira Filho - CPF: XXX.592.334-XX, Superintendente Regional do DNIT/PB, à época, por aprovar e autorizar a publicação do edital e a realização da licitação, em 24/11/2016, pelo regime de contratação integrada do RDC (Edital 0456/2016-13) , que contou com as seguintes irregularidades:
a)	realização da licitação de obras pelo regime de contratação integrada do RDC sem licença prévia ambiental, em desacordo com os princípios da eficiência e da economicidade estabelecidos no art. 37 da Constituição Federal, de 5/10/1988, bem como com a alínea 'd' do inciso I do § 2º do art. 9º da Lei 12.462/2011 (Lei do RDC) c/c art. 10 da Lei 6.938, de 31 de agosto de 1981 (Achado III.1 - itens 31 a 51 deste Relatório) ;
b)	adoção de critérios de medição e de pagamento inadequados (Achado III.2 - itens 52 a 62 deste Relatório) .
c)	ausência de justificativas técnicas e econômicas para adoção da contratação integrada no âmbito do Regime Diferenciado de Contratação (Achado III.3 - itens 63 a 74 deste Relatório) ;
d)	ausência de critérios objetivos para avaliação e julgamento das propostas, tendo em vista a condição escolhida ter sido a possibilidade de execução com inovação tecnológica ou com diferentes metodologias, nos termos estabelecidos no art. 9º, § 3º, da Lei do RDC e no art. 74, § 2º, do Decreto 7.581/2011 (Achado III.4 - itens 75 a 88 deste Relatório) ;
e)	realização da licitação de obras pelo regime de contratação integrada do RDC sem  Anotação de Responsabilidade Técnica (ART) referente ao anteprojeto (Achado III.5 - itens 89 a 105 deste Relatório) .
f)	emissão do Termo de Aceitação do Anteprojeto de Engenharia do empreendimento, em 8/11/2016, não obstante houvesse as seguintes irregularidades:
f.1) ausência de análise técnica circunstanciada anterior, já que havia apenas o Parecer Técnico 006/2016 opinando, sem qualquer análise, pela aprovação do Relatório de Desenvolvimento do Anteprojeto em sua integralidade com a ressalva que o mesmo deveria ser encaminhado à Coordenação-Geral de Planejamento e Programação de Investimentos - CGPLAN/DPP/DNIT (Achado III.6 - itens 106 a 122 deste Relatório) ;
f.2) anteprojeto com as seguintes deficiências, contrariando o art. 74, § 3º e inciso I do Decreto 7.581/2011 e o art. 9º, § 2º, inciso I, alínea 'a' da Lei 12.462/2011:
f.2.1) quantitativos superestimados dos serviços de pavimentação (Achado III.7.3 - itens 125 a 149 deste Relatório) ;
f.2.2) adoção injustificada da brita comercial no orçamento referencial (Achado III.7.4 - itens 150 a 155 deste Relatório) ;
f.2.3) parametrização inadequada e sobrepreços no orçamento de referência das obras de arte especiais - OAEs (Achado III.7.5 - itens 156 a 175 deste Relatório) .
198.5.	Com fundamento no art. 250, inciso IV, do Regimento Interno do Tribunal de Contas da União, realizar a audiência do Sr. José Antônio de Araújo Neto - CPF: XXX.592.334-XX, servidor do DNIT/PB, quanto à emissão do Parecer Técnico 006/2016, em 8/11/2016, opinando pela aprovação do Relatório de Desenvolvimento do Anteprojeto em sua integralidade, sem qualquer análise técnica circunstanciada e não obstante houvesse as seguintes irregularidades:
a)	ausência de Anotação de Responsabilidade Técnica (ART) referente ao anteprojeto (Achado III.5 - itens 89 a 105 deste Relatório) ;
b) anteprojeto com as seguintes deficiências, contrariando o art. 74, § 3º e inciso I do Decreto 7.581/2011 e o art. 9º, § 2º, inciso I, alínea 'a' da Lei 12.462/2011:
b.1) quantitativos superestimados dos serviços de pavimentação (Achado III.7.3 - itens 125 a 149 deste Relatório) ;
b.2) adoção injustificada da brita comercial no orçamento referencial (Achado III.7.4 - itens 150 a 155 deste Relatório) ;
b.3) parametrização inadequada e sobrepreços no orçamento de referência das obras de arte especiais - OAEs (Achado III.7.4 - itens 156 a 175 deste Relatório) .
198.6.	Com fundamento no art. 250, inciso IV, do Regimento Interno do Tribunal de Contas da União, realizar a audiência do Sr. Leonardo Marinho do Monte Silva - CPF: XXX.919.054-XX, Fiscal Técnico do contrato, que subscreveu as planilhas da terceira medição e respectivo boletim de desempenho, no valor de R$ 520.992,52, paga mediante ordem bancária 2018OB841600, de 18/7/2018, no valor de R$ 488.471,90, não obstante a contratada não tenha executado a instalação do canteiro de obras; sem que tenham sido obtidas as licenças ambientais prévia e de instalação do empreendimento; sem que tenha sido aprovada a licença ambiental do canteiro de obras; e sem que o projeto básico tenha sido recebido e aprovado (Achado III.8 - itens 176 a 183 deste Relatório) .
198.7.	Com fundamento no art. 250, inciso IV, do Regimento Interno do Tribunal de Contas da União, realizar a audiência do Sr. Dácio Vales Lacerda - CPF: XXX.020.534-XX, servidor do DNIT/PB, que certificou, em 15/6/2018, a efetiva execução dos serviços referentes à terceira medição, no valor de R$ 520.992,52, paga mediante ordem bancária 2018OB841600, de 18/7/2018, no valor de R$ 488.471,90, não obstante a contratada não tenha comprovado a execução da instalação do canteiro de obras; sem que tenham sido obtidas as licenças ambientais prévia e de instalação do empreendimento; sem que tenha sido aprovada a licença ambiental do canteiro de obras; e sem que o projeto básico tenha sido recebido e aprovado (Achado III.8 - itens 176 a 183 deste Relatório) .
198.8.	Com fundamento no art. 250, inciso IV, do Regimento Interno do Tribunal de Contas da União, realizar a audiência do Sr. Francisco Pereira de Lacerda Filho - CPF: XXX.470.541-XX, Superintendente Regional do DNIT/PB, quanto à ordem de pagamento da terceira medição, no valor de R$ 520.992,52, mediante ordem bancária 2018OB841600, de 18/7/2018, no valor de R$ 488.471,90, não obstante a contratada não tenha comprovado a execução da instalação do canteiro de obras; sem que tenham sido obtidas as licenças ambientais prévia e de instalação do empreendimento; sem que tenha sido aprovada a licença ambiental do canteiro de obras; e sem que o projeto básico tenha sido recebido e aprovado (Achado III.8 - itens 176 a 183 deste Relatório) ."
2.	Em etapa anterior deste processo, foi prolatada medida cautelar, além de outras providências processuais, por meio do Acórdão 2773/2018-TCU-Plenário, nos seguintes termos:
"9.1. determinar cautelarmente, com fundamento no art. 276 do Regimento Interno/TCU, à Superintendência Regional do Departamento Nacional de Infraestrutura de Transportes no Estado da Paraíba (Dnit/PB) , que suspenda a execução física e financeira do Contrato Dnit SR/PB-00938/2017 no que tange à execução das obras, até que o Dnit e/ou o consórcio contratado adotem as seguintes medidas saneadoras e o Tribunal delibere sobre o mérito da matéria: 
	9.1.1. obtenha a licença de instalação junto ao órgão ambiental competente; 
	9.1.2. seja apresentado pelo Dnit os novos critérios de medição e pagamento, fundamentado no projeto básico e no respectivo orçamento, que traduzam o mais fielmente possível a efetiva execução física dos serviços; 
	9.2. determinar, com fundamento no art. 250 do Regimento Interno/TCU, à Superintendência Regional do Departamento Nacional de Infraestrutura de Transportes no Estado da Paraíba (Dnit/PB) que: 
	9.2.1. no prazo de 60 (sessenta) dias, esclareça a responsabilidade pela elaboração do EIA/Rima, e outros estudos eventualmente necessários à obtenção das licenças ambientais necessárias ao empreendimento, encaminhando ao Tribunal, ao final desse prazo, a documentação comprobatória acerca da definição dessa responsabilidade; 
	9.2.2. analise de forma acurada, circunstanciada e documentada, o projeto básico do empreendimento, abstendo-se de aprovar projeto básico parcial, pronunciando-se conclusivamente sobre as soluções adotadas e sua consonância com as especificações do edital, sob aspectos técnico e econômico, apresentando ao Tribunal o resultado dessa análise previamente ao início das obras; 
	9.3. determinar, com fundamento no art. 250 do Regimento Interno/TCU, ao Consórcio LCM/CCL/PRODEC que apresente ao Dnit/PB, se ainda não o fez, o projeto básico do empreendimento, acompanhado do orçamento detalhado, com as composições de custo unitário dos serviços que não constem no Sicro, de forma a tornar viável a análise dos critérios de medição e pagamento, bem como a retroalimentação do seu sistema de custos, em atenção ao disposto no § 1º do art. 1º da Lei 12.462/2011 (Acórdão 1167/2014-TCU-Plenário) ; 
	9.4. comunicar à Comissão Mista de Planos, Orçamentos Públicos e Fiscalização do Congresso Nacional, em cumprimento ao art. 122, caput, da Lei 13.473/2017 (LDO 2018) , que apesar de ter sido identificados indícios de irregularidades graves, com recomendação de paralização - IGP (art. 117, § 1º, inciso IV, da LDO 2018) no Contrato Dnit SR/PB-00938/2017, relativo às obras de adequação de capacidade e segurança, com duplicação, implantação de contorno, restauração da pista existente e obras de arte especiais da Rodovia BR-230/PB, segmento km 152,30 - km 183,90, no Município de Campina Grande/PB, por entender que a medida cautelar adotada por meio do subitem 9.1 deste Acórdão é suficiente para a correção dessas irregularidades, o Tribunal resolve reclassificá-las como IGC (art. 117, § 1º, inciso VI, da LDO 2018) ;  
	9.5. determinar à Secex/PB que analise o documento à peça 71 destes autos conjuntamente com os elementos que venham a ser apresentados pelo Dnit/PB [Consórcio LCM/CCL/PRODEC] a título de demonstração do cumprimento das medidas saneadoras determinadas pelo subitem 9.1 deste Acórdão; 
	9.6. dar ciência deste acórdão à Superintendência Regional do Departamento Nacional de Infraestrutura de Transportes no Estado da Paraíba (Dnit/PB) e ao Consórcio LCM/CCL/PRODEC; 
	9.7. após as devidas comunicações processuais, retornem os autos a meu Gabinete para a análise em relação aos demais achados de auditoria."
3.	Após a comunicação da medida cautelar (subitem 9.1) , das determinações ao Dnit (subitem 9.2) e da oitiva do consórcio contratado (subitem 9.3) , o Dnit apresentou resposta às determinações, as quais foram analisadas pela SeinfraRodoviaAviação por meio da instrução à peça 82, transcrita a seguir, na qual também foi atendida a determinação do subitem 9.5, por meio da análise apresentada anteriormente pelo Consórcio LCM/CCL/PRODEC. O consórcio se manteve silente quanto à oitiva determinada pelo subitem 9.3 do Acórdão 2773/2018-TCU-Plenário.
"INTRODUÇÃO
1.	Trata-se de relatório de auditoria realizada pela então Secretaria de Controle Externo no Estado da Paraíba (Secex-PB) , sob a supervisão da Secretaria de Fiscalização da Infraestrutura Rodoviária e de Aviação Civil (SeinfraRodoviaAviação) , no âmbito do Fiscobras 2018, tendo como escopo analisar a regularidade da aplicação dos recursos federais para contratação integrada (RDCi) da elaboração dos projetos básico e executivo, além da execução de obras relativas à adequação da capacidade e segurança da rodovia BR-230/PB (segmento km 152,30 - km 183,90) , no município de Campina Grande/PB.
2.	O processo foi apreciado pelo Plenário do Tribunal de Contas da União em Sessão de 28/11/2018, ocasião em que foi exarado o Acórdão 2773/2018-TCU-Plenário, sob a relatoria do Ministro Augusto Sherman Cavalcanti (peça 72, com os respectivos Relatório e Voto às peças 74 e 73, respectivamente) .
HISTÓRICO 
3.	A auditoria foi realizada entre os meses de maio e setembro de 2018, em períodos intercalados, conforme Portaria de Fiscalização Secex-PB 976/2018 (peça 41) . O Relatório de Fiscalização 130/2018 (peça 45) concluiu propondo: (i) suspensão cautelar da execução financeira do contrato SR-DNIT/PB 938/2017 e da execução física das respectivas obras; (ii) oitiva do Dnit e do consórcio LCM/CCL/Prodec; e (iii) audiência dos responsáveis Normando Lima de Oliveira Filho, José Antônio de Araújo Neto, Leonardo Marinho do Monte Silva, Dácio Vales Lacerda e Francisco Pereira de Lacerda Filho, conforme itens 198.1 a 198.8 desse relatório.
4.	Em pronunciamento datado de 1º/10/2018, o Secretário da SeinfraRodoviaAviação manifestou-se favoravelmente à adoção da medida cautelar e à realização das oitivas do Dnit e do consórcio, deixando para etapa processual posterior os demais encaminhamentos propostos (peça 48) .
5.	O Relator, Ministro-Substituto Augusto Sherman Cavalcanti, por sua vez, entendendo necessário ouvir os dirigentes do Dnit previamente à eventual adoção de medida cautelar, determinou em despacho de 4/10/2018 a realização das oitivas do dirigente regional do Dnit no Estado da Paraíba e do consórcio LCM/CCL/Prodec (peça 49) . 
6.	Realizadas as oitivas (peças 50 e 51) e encaminhadas as respostas (peças 60 a 66) , sua análise foi efetuada por instrução datada de 21/11/2018 (peça 68) . Essa instrução concluiu propondo a adoção da medida cautelar e das audiências acima mencionadas, bem como a classificação dos achados como IG-C, em virtude de a análise empreendida na manifestação preliminar indicar como mitigada a incidência dos requisitos necessários à tipificação dos achados como IG-P, nos termos do art. 117, inciso IV da LDO 2018, com pronunciamentos favoráveis do Diretor e do Secretário da Secex-PB (peças 69 e 70) .
7.	O processo foi apreciado pelo Tribunal em Sessão de 28/11/2018, ocasião em que foi exarado o Acórdão 2773/2018-TCU-Plenário (peça 72, com os correspondentes Relatório e Voto às peças 73 e 74) , contendo as seguintes determinações, verbis:
9.1. determinar cautelarmente, com fundamento no art. 276 do Regimento Interno/TCU, à Superintendência Regional do Departamento Nacional de Infraestrutura de Transportes no Estado da Paraíba (Dnit/PB) , que suspenda a execução física e financeira do Contrato Dnit SR/PB-00938/2017 no que tange à execução das obras, até que o Dnit e/ou o consórcio contratado adotem as seguintes medidas saneadoras e o Tribunal delibere sobre o mérito da matéria: 
9.1.1. obtenha a licença de instalação junto ao órgão ambiental competente; 
9.1.2. seja apresentado pelo Dnit os novos critérios de medição e pagamento, fundamentado no projeto básico e no respectivo orçamento, que traduzam o mais fielmente possível a efetiva execução física dos serviços; 
9.2. determinar, com fundamento no art. 250 do Regimento Interno/TCU, à Superintendência Regional do Departamento Nacional de Infraestrutura de Transportes no Estado da Paraíba (Dnit/PB) que: 
9.2.1. no prazo de 60 (sessenta) dias, esclareça a responsabilidade pela elaboração do EIA/Rima, e outros estudos eventualmente necessários à obtenção das licenças ambientais necessárias ao empreendimento, encaminhando ao Tribunal, ao final desse prazo, a documentação comprobatória acerca da definição dessa responsabilidade; 
9.2.2. analise de forma acurada, circunstanciada e documentada, o projeto básico do empreendimento, abstendo-se de aprovar projeto básico parcial, pronunciando-se conclusivamente sobre as soluções adotadas e sua consonância com as especificações do edital, sob aspectos técnico e econômico, apresentando ao Tribunal o resultado dessa análise previamente ao início das obras; 
9.3. determinar, com fundamento no art. 250 do Regimento Interno/TCU, ao Consórcio LCM/CCL/PRODEC que apresente ao Dnit/PB, se ainda não o fez, o projeto básico do empreendimento, acompanhado do orçamento detalhado, com as composições de custo unitário dos serviços que não constem no Sicro, de forma a tornar viável a análise dos critérios de medição e pagamento, bem como a retroalimentação do seu sistema de custos, em atenção ao disposto no § 1º do art. 1º da Lei 12.462/2011 (Acórdão 1167/2014-TCU-Plenário) ; 
9.4. comunicar à Comissão Mista de Planos, Orçamentos Públicos e Fiscalização do Congresso Nacional, em cumprimento ao art. 122, caput, da Lei 13.473/2017 (LDO 2018) , que apesar de ter sido identificados indícios de irregularidades graves, com recomendação de paralização - IGP (art. 117, § 1º, inciso IV, da LDO 2018) no Contrato Dnit SR/PB-00938/2017, relativo às obras de adequação de capacidade e segurança, com duplicação, implantação de contorno, restauração da pista existente e obras de arte especiais da Rodovia BR-230/PB, segmento km 152,30 - km 183,90, no Município de Campina Grande/PB, por entender que a medida cautelar adotada por meio do subitem 9.1 deste Acórdão é suficiente para a correção dessas irregularidades, o Tribunal resolve reclassificá-las como IGC (art. 117, § 1º, inciso VI, da LDO 2018) ;  
9.5. determinar à Secex/PB que analise o documento à peça 71 destes autos conjuntamente com os elementos que venham a ser apresentados pelo Dnit/PB a título de demonstração do cumprimento das medidas saneadoras determinadas pelo subitem 9.1 deste Acórdão; 
9.6. dar ciência deste acórdão à Superintendência Regional do Departamento Nacional de Infraestrutura de Transportes no Estado da Paraíba (Dnit/PB) e ao Consórcio LCM/CCL/PRODEC; 
9.7. após as devidas comunicações processuais, retornem os autos a meu Gabinete para a análise em relação aos demais achados de auditoria.
8.	A peça 71 dos presentes autos foi protocolada em 27/11/2018, contendo novos documentos e informações apresentados pelo consórcio LCM/CCL/Prodec, tendo sido sua análise em conjunto com os elementos que venham a ser apresentados pelo Dnit determinada pelo subitem 9.5 do acórdão.
9.	A Superintendência Regional do Dnit no Estado da Paraíba foi notificada do teor do acórdão por intermédio do Ofício 1578/2018-TCU/SECEX-PB, de 4/12/2018, do qual tomou ciência em 13/12/2018 (peças 76 e 78) . 
10.	A empresa LCM Construção e Comércio S.A., por sua vez, foi notificada por intermédio do Ofício 1575/2018-TCU/SECEX-PB, de 5/12/2018, com ciência em 17/12/2018 (peças 77 e 79) .
11.	Em atendimento à notificação, o Dnit/PB protocolou em 11/2/2019 os documentos que constituem a peça 80. Não houve manifestação adicional por parte do consórcio, além da constante da peça 71.
12.	Deve ser observado que por força da nova estrutura das unidades técnicas do Tribunal, definida em atendimento à Resolução-TCU 305/2018, e considerando o disposto no art. 7º da Portaria-Segecex 6/2019, a responsabilidade técnica sobre o processo foi transferida da Secex-PB para a SeinfraRodoviaAviação, cabendo a esta, portanto, a instrução do processo e, em especial, o atendimento à determinação contida no subitem 9.5 do Acórdão 2773/2018-TCU-Plenário.
13.	Assim sendo, serão analisados os elementos apresentados pelo Dnit, em conjunto com aqueles anteriormente apresentados pelo consórcio, para verificar o atendimento das medidas saneadoras determinadas pelo 9.1, que motivaram a suspensão cautelar da execução física e financeira do contrato. Será verificado, outrossim, o atendimento por parte do Dnit e do consórcio das determinações contidas nos subitens 9.2 e 9.3, respectivamente, para posterior retorno dos autos ao Gabinete do Relator, conforme determinado pelo subitem 9.7.
EXAME TÉCNICO
14.	Procede-se a seguir à análise dos elementos apresentados pelo Dnit, correspondentes a cada uma das determinações efetuadas pelo Tribunal, conjuntamente com aqueles anteriormente encaminhados pelo consórcio LCM/CCL/Prodec, conforme determinado pelo subitem 9.5 do Acórdão 2773/2018-TCU-Plenário. Essa análise será efetuada apenas no que diz respeito à comprovação do atendimento, por parte dos envolvidos, das determinações contidas no acórdão, cabendo registrar que a manifestação do consórcio foi anterior ao acórdão e refere-se à proposta de encaminhamento da unidade técnica.
9.1. determinar cautelarmente, com fundamento no art. 276 do Regimento Interno/TCU, à Superintendência Regional do Departamento Nacional de Infraestrutura de Transportes no Estado da Paraíba (Dnit/PB) , que suspenda a execução física e financeira do Contrato Dnit SR/PB-00938/2017 no que tange à execução das obras, até que o Dnit e/ou o consórcio contratado adotem as seguintes medidas saneadoras e o Tribunal delibere sobre o mérito da matéria: 
9.1.1. obtenha a licença de instalação junto ao órgão ambiental competente; 
Manifestação Dnit (peça 80, p. 25-26, verbis) :
Conforme justificado em resposta ao Relatório Preliminar de Auditoria, tem-se reproduzido abaixo:
Com o desenvolvimento dos estudos e as tratativas junto aos órgãos ambientais, o IBAMA avocou para si a responsabilidade e por meio do Ofício n° 212/2018 (SEI 2064430) constante do processo SEI 50600.513345/2017-24, já definiu que:
'Ocorre que segundo a apresentado no mapa em reunião realizada no dia 25/10/2018, o DNIT esclareceu que serão realizadas as seguintes atividades em cada segmento do subtrecho mencionado:
Segmento l - duplicação e implantação de dispositivo 
Segmento 2 - duplicação com restauração de pista existente e implantação de marginais e passeio
Segmento 3 - implantação de variante (pista dupla) 
Segmento 4 - duplicação com restauração de pista existente 
Segmento 5 - restauração (pista simples) . 
E ao se confrontar os mapas com segmentos apresentados nas comunicações de obras e o apresentado na reunião, alguns segmentos estão sobrepostos, gerando dúvida sobre a abrangência de cada atividade a ser realizada no trecho mencionado da BR. Comunicação de Obra do item 'a' abrange os segmentos l (7) , 2 e 4. Comunicação de Obra do item 'b' abrange os segmentos 2, parte do 5 e 4. Comunicação de Obra do item 'c' abrange o segmento 3.
CONCLUSÃO Diante do informado pelo empreendedor e o autorizado na Portaria n. 289/2013 em seu artigo 19, ficam autorizadas apenas as intervenções realizadas para atividades de manutenção (inciso l) , atividades de melhoramento desde que tenham extensão de até 5 km (inciso II) e de ampliação de capacidade, incluindo duplicação parcial desde que inseridas na faixa de domínio com extensão de até 25 km e não implique (m) em supressão de vegetação ou áreas legalmente protegidas, intervenção de APP e relocação de população (inciso III) . Tais atividades seriam autorizadas para os segmentos 1,4 e 5. 
Diante disso, considerando que o segmento 3, não pode ser enquadrado por nenhuma das atividades mencionadas na Portaria, por ser a implantação de novo segmento offset, ou seja, fora da faixa de domínio previamente definida no Termo de Compromisso assinado, e por ser uma atividade de potencial impacto na região, sugiro que o licenciamento atenda o preconizado no Art. 59 [5º] da Portaria 289/2013 'Nos casos em que a faixa de domínio existente for alterada por ato da autoridade competente, caberá ao IBAMA avaliar o enquadramento da atividade pretendida em procedimento especifico, sem prejuízo dos demais critérios estabelecidos nos art. 3º e 4º'. Com o procedimento especifico com solicitação direta de LI baseado em Termo de Referência a ser encaminhado pelo IBAMA, de acordo com o 519 Art. 49 [Art. 4º] da mesma portaria: 
'Art. 4º O procedimento para o licenciamento ambiental de duplicação ou ampliação de capacidade de rodovias existentes, poderá ser especifico, com emissão direta de LI, exceto paro aquelas localizadas na Amazônia Legal, quando a atividade estiver localizada integralmente na faixa de domínio existente. 
41-'os casos em que a atividade extrapole a faixa de domínio existente, o procedimento de licenciamento poderá ser especifico (...) ' 
Quanto ao segmento para duplicação, informado na alínea b do relatório de Comunicação de Obras, reitera-se que a responsabilidade de enquadramento conforme a Portaria é do empreendedor. Dessarte, caso haja remoção de população para realização das obras, o trecho não pode ser enquadrado como dispensável de licenciamento ambiental. Além disso, sejam mantidas, para os outros trechos, as medidas de controle e monitoramento ambientais definidas no Termo de Compromisso e reforçadas no Oficio n. 28918/2018 CAAOSICGMAB/DPP/DNITSEDE.'
Portanto, a Condicionante ambiental não se dará pelo Licenciamento Ordinário - exceto o Segmento 03 - Variante - os demais segmentos estão enquadrados no PROFAS, conforme Memorando 78.887/2018/CAAOS/CGMAB/DPP/DNIT/SEDE, que ressaltou que:
'l. Trata o presente do Oficio nº 212/2018-SERAD/COTRA/CGLIN/DILIC-IBAMA (SEI nº 2064430) , protocolizado neste DNIT em 08/11/2018, relativo à Regularização Ambiental da BR-230/PB, subtrecho entre Cabedelo/PB e Campina Grande/PB. O expediente em referência encaminha o Parecer Técnico nº 34/2018-SERAD/COTRA/CGLIN/DILIC, cuja análise é referente ao enquadramento no PROFAS do subtrecho em comento.
2. Visando dar conhecimento e para que sejam tomadas as providências cabíveis, vimos encaminhar o expediente em referência a essa Superintendência.
3. Insta ressalvar que, quanto ao segmento 3 (implantação de variante) , o IBAMA emitiu posicionamento desfavorável ao seu enquadramento no PROFAS, declarando se tratar de procedimento especifico com solicitação direta de Licença de Instalação LI, baseado em Termo de Referência a ser encaminhado pelo IBAMA, de acordo com o § 1°, Artigo 4º da Portaria n. 289/2013. Nesse sentido, solicitamos manifestação dessa Superintendência a respeito, a fim de que esta CGMAB possa subsidiar, possivelmente, a solicitação de LI junto àquele Órgão Ambiental.'
E finalmente, para o segmento 03 em comento, as tratativas para obtenção do licenciamento encontram-se em andamento conforme Ficha de Caracterização de Atividade FCA n° 146870/2018 (SEI 2370254) anexa ao presente expediente.
Manifestação consórcio (peça 71, p. 2-5, parágrafos 7-19; p. 8, parágrafo 31, alínea 'a') :
O consórcio relembra que o Dnit teria solicitado a inclusão do trecho contratado no denominado Profas, o que implicaria a dispensa do processo de licenciamento, com emissão direta de Licença de Instalação, nos termos do art. 3º, § 2º, da Portaria 289/2013. Registra ter tomado conhecimento do Ofício 212/2018/SERAD/COTRA/CGLIN/DILIC-IBAMA, enviado pelo órgão ambiental ao Dnit em 8/11/2018, manifestando-se pela inclusão dos segmentos 1, 4 e 5 no Profas e autorizando expressamente a realização dos serviços contratuais nesses segmentos. Registra, outrossim, que para o segmento 2 teria sido solicitado apenas esclarecimento sobre eventual necessidade de realocação da população, questão que estaria sendo devidamente discutida pelo consórcio e pelo Dnit, com perspectivas de também vir a ser autorizada sua inclusão no Profas. Finalmente, afirma que somente com relação ao segmento 3 o órgão ambiental teria opinado pelo não enquadramento no Profas, tendo sido informada a necessidade de licenciamento específico, baseado em Termo de Referência a ser encaminhado pelo Ibama, o qual deveria orientar o Dnit acerca dos estudos ambientais pertinentes para iniciar o processo de licenciamento, podendo ser (i) Estudo de Impacto Ambiental - EIA/RIMA, (ii) Estudo Ambiental - EA ou (iii) Relatório Ambiental Simplificado - RAS. O consórcio conclui afirmando que, dos 44,1 km contratados, o órgão ambiental já teria autorizado o início dos serviços em 22 km e autorizaria, em breve, em mais 10,2 km. Inexistindo qualquer dúvida quanto à viabilidade ambiental do trecho contratado e sendo possível a emissão de licença de instalação para praticamente 73% do trecho.
Análise:
Fica claro das manifestações apresentadas que, ao menos até 8/2/2019, não havia sido obtido o licenciamento ambiental, em especial no que diz respeito ao Segmento 3, não tendo sido atendida a determinação contida no subitem 9.1.1 do acórdão.
9.1.2. seja apresentado pelo Dnit os novos critérios de medição e pagamento, fundamentado no projeto básico e no respectivo orçamento, que traduzam o mais fielmente possível a efetiva execução física dos serviços; 
Manifestação Dnit (peça 80, p. 26, verbis) :
O Consórcio Executor protocolou em 15/01/2019 por meio do Ofício n° 031/2019-LCP - BR - 230/PB (SEI 2477321) a nova proposta de Projeto Básico para o empreendimento, que se encontra em análise tanto pela Comissão de Aceitação dos Projetos quanto pela Supervisora Contratada por meio do Contrato SR/PB-0425/2018 a cargo da JBR ENGª LTDA. Portanto, só após a ACEITAÇÃO do PROJETO BÁSICO é que se pode definir os critérios de MEDIÇÃO e PAGAMENTO dos serviços a serem desenvolvidos no âmbito do Contrato SR/PB-918/2017, haja vista as definições das soluções de engenharia das diversas disciplinas ainda não foram definidas.
Portanto, assim que ocorra a referida aceitação, o Consórcio em conjunto com a Comissão de Aceitação do DNIT, Supervisora e Fiscalização irão definir os critérios de pagamento dos serviços e informar a Egrégia Corte de Contas.
Manifestação consórcio (peça 71, p. 5-6, parágrafos 20-23; p. 8, parágrafo 31, alínea 'b) :
O consórcio afirma que o projeto básico de todo o empreendimento foi entregue ao Dnit, e que desde então as partes estariam discutindo e avaliando, de forma acurada, circunstanciada e documentada todos os aspectos envolvidos. A prova disso seria o fato de que conforme Ata de Reunião datada de 9/10/2018, que constitui o Doc. 04 (peça 71, p. 25) , as partes ter-se-iam reunido para avaliar o Volume Diário Médio (VDM) de veículos que trafegam na rodovia, principal ponto de discussão no que se refere ao projeto básico. Afirma, também, que nessa fase de projeto básico ainda não seria possível identificar com precisão os serviços a ser realizados, o que inviabilizaria a apresentação de um orçamento detalhado. O consórcio, todavia, já teria indicado os percentuais de execução dos serviços e o respectivo montante a ser despendido para remunerar determinado trabalho, em observância à natureza da contratação integrada e ás previsões constantes dos itens 7.1 e 7.2 do Edital.
Análise:
Verifica-se que, ao menos até 8/2/2019, não havia sido aprovado o projeto básico apresentado pelo consórcio e, em consequência, não haviam sido definidos os novos critérios de medição e pagamento, permanecendo pendente de atendimento a determinação contida no subitem 9.1.2 do acórdão.
9.2. determinar, com fundamento no art. 250 do Regimento Interno/TCU, à Superintendência Regional do Departamento Nacional de Infraestrutura de Transportes no Estado da Paraíba (Dnit/PB) que: 
9.2.1. no prazo de 60 (sessenta) dias, esclareça a responsabilidade pela elaboração do EIA/Rima, e outros estudos eventualmente necessários à obtenção das licenças ambientais necessárias ao empreendimento, encaminhando ao Tribunal, ao final desse prazo, a documentação comprobatória acerca da definição dessa responsabilidade; 
9.2.2. analise de forma acurada, circunstanciada e documentada, o projeto básico do empreendimento, abstendo-se de aprovar projeto básico parcial, pronunciando-se conclusivamente sobre as soluções adotadas e sua consonância com as especificações do edital, sob aspectos técnico e econômico, apresentando ao Tribunal o resultado dessa análise previamente ao início das obras; 
Manifestação Dnit (peça 80, p. 26, verbis) :
A Comissão de Aceitação dos Projetos, nomeada pela Portaria n° 2.904/2018 publicada no Boletim Administrativo n° 110 de 11/06/2018, documento SEI (1375965) e subsidiada pela Supervisora do Empreendimento- JBR ENGª LTDA, desde Julho/2017 vem desempenhando tal papel de modo a viabilizar para o empreendimento um Projeto de Engenharia Rodoviária nos padrões daquele licitado pela Superintendência Regional no Estado da Paraíba, vide Processo n° 50613.001333/2018-53 que já produziram Parecer Técnicos, Atas de Reunião, Recontagem de Tráfego, enfim, todas as disciplinas inerentes ao projeto sendo objeto de análise acurada de modo a garantir um produto adequado aos termos do edital.
Tão logo, tais pendências apontadas nos questionamentos acima referidos, culminando na ACEITAÇÃO do Projeto Básico esta Regional remeterá o processo para a CGCONT/DIR como também para Egrégia Corte de Contas para fim de análise e deliberações antes do início das obras.
Manifestação consórcio:
Com relação ao assunto abordado no subitem 9.2.1 do acórdão, o consórcio manifesta seu entendimento de que a solicitação de apoio da Superintendência Regional do Dnit à área ambiental da autarquia para iniciar os trâmites com vistas à obtenção do licenciamento do Segmento 3 reforçaria o entendimento de que se tratam de providências a seu cargo, colocando-se à disposição para realizar os estudos necessários, caso a Administração opte por incluí-los no escopo da contratação (peça 71, p. 5, parágrafos 15-16; p. 8, parágrafo 31, alínea 'a) .
Não há manifestação específica a respeito da determinação contida no subitem 9.2.2, podendo-se entender também abrangida pela argumentação referente ao subitem 9.1.2, acima sintetizada.
Análise:
Fica claro também no tocante aos subitens 9.2.1 e 9.2.2 não terem sido atendidas as determinações contidas no acórdão, ao menos até 8/2/2019, data de protocolo da manifestação do Dnit.
9.3. determinar, com fundamento no art. 250 do Regimento Interno/TCU, ao Consórcio LCM/CCL/PRODEC que apresente ao Dnit/PB, se ainda não o fez, o projeto básico do empreendimento, acompanhado do orçamento detalhado, com as composições de custo unitário dos serviços que não constem no Sicro, de forma a tornar viável a análise dos critérios de medição e pagamento, bem como a retroalimentação do seu sistema de custos, em atenção ao disposto no § 1º do art. 1º da Lei 12.462/2011 (Acórdão 1167/2014-TCU-Plenário) ; 
Manifestação Dnit:
O Dnit não se manifesta a respeito deste ponto, até por tratar-se de determinação dirigida diretamente ao consórcio.
Manifestação consórcio (peça 71, p. 6-7, parágrafos 24-26; p. 8-9, parágrafo 31, alínea 'b) :
O consórcio manifesta sua discordância quanto a esse ponto, por entender que a apresentação de custos unitários fugiria completamente da natureza do RDC integrado, lembrando que o próprio manual de 'Orientações para elaboração de planilhas orçamentárias de obras públicas' do Tribunal de Contas da União conteria orientação expressa no sentido de que, na contratação integrada, deveriam ser seguidos os mesmos fundamentos e critérios relacionados com o critério de pagamento das empreitadas por preço global, e que o pagamento por quantitativos em uma obra contratada por preço global desvirtuaria a própria natureza da obra. Isso posto, o consórcio afirma que praticamente todos os serviços a serem executados estariam previstos no Sicro, tendo o Dnit e o próprio Tribunal plenas condições de verificar e acompanhar a execução dos serviços e consequentes dispêndios a serem efetuados. Caso necessário, coloca-se à disposição para avaliar eventual detalhamento de custo não previsto no Sicro, visando conceder eficiência e transparência aos trâmites contratuais.
Análise:
Os elementos constantes do projeto permitem verificar que o consórcio apresentou em 15/1/2019 uma proposta de projeto básico para o empreendimento, que a partir dessa data estaria sendo analisado pela Comissão de Aceitação de Projetos. Como o Dnit afirma, em sua manifestação, que encaminharia o projeto ao Tribunal tão logo fossem sanadas as pendências e confirmada sua aprovação, e isso não aconteceu até a data da presente instrução, é de se supor que o projeto ainda não tenha sido aprovado.
CONCLUSÃO
15.	O documento encaminhado pelo consórcio teve como objetivo precípuo questionar a necessidade de adoção de medida cautelar proposta pela unidade técnica, como expressamente afirmado em seu parágrafo inicial (peça 71, parágrafo inicial, p. 1; parágrafo 30, p. 7-8; parágrafos 32-47, p. 9-12) . Para tanto, questiona achados do Relatório de Auditoria e itens da proposta de encaminhamento formulada pela Secex-PB. Apenas tangencialmente, portanto, as informações nele contidas servem como comprovação do atendimento das providências determinadas pelo acórdão.
16.	O documento encaminhado pelo Dnit, por sua vez, concentra-se com maiores detalhes em apresentar esclarecimentos aos apontamentos do Relatório Preliminar de Fiscalização, complementares aos apresentados quando da resposta à oitiva promovida pela Secex-PB. Com efeito, o documento traz esses esclarecimentos complementares entre suas páginas 1 e 24, e apenas entre as páginas 25 e 26 apresenta breves considerações a respeito das determinações contidas no Acórdão 2773/2018-TCU-Plenário.
17.	A maior parte dessas considerações já era de conhecimento do Relator, como pode ser verificado no Relatório e Voto que subsidiaram o acórdão, tendo sido superadas pela própria edição do acórdão, contra o qual não foi apresentada qualquer espécie de recurso.
18.	Os elementos apresentados pelo Dnit, conjuntamente com os anteriormente apresentados pelo consórcio executor, não demonstram o atendimento de qualquer das determinações efetuadas pelo TCU.
19.	Por uma questão de prudência, e em respeito ao princípio da verdade material, considerando que as informações mais recentes foram encaminhadas ao Tribunal há aproximadamente um ano, será proposta a realização de diligência ao Dnit/PB, previamente ao retorno dos autos ao Gabinete do Relator, nos termos do subitem 9.7 do mesmo acórdão.
PROPOSTA DE ENCAMINHAMENTO
20.	Diante do exposto, submetemos os autos à consideração superior, propondo:
a) realizar diligência, com fundamento nos arts. 10, § 1º, e 11 da Lei 8.443/1992 c/c o art. 157 do RI/TCU, à Superintendência Regional do Dnit no Estado da Paraíba, para que, no prazo de quinze dias, sejam encaminhadas informações a respeito dos seguintes pontos, referentes às obras de adequação da capacidade e segurança da rodovia BR-230/PB (segmento km 152,30 - km 183,90) , no município de Campina Grande/PB, acompanhadas da devida documentação comprobatória:
a.1) com relação ao licenciamento ambiental:
a.1.1) informar se foram obtidas as licenças de instalação junto ao órgão ambiental competente para todos os segmentos da obra, inclusive o Segmento 3, conforme determinado pelo subitem 9.1.1 do Acórdão 2773/2018-TCU-Plenário;
a.1.2) informar se foram definidas as responsabilidades do EIA/Rima, e outros estudos eventualmente necessários à obtenção das licenças ambientais necessárias ao empreendimento, encaminhando ao Tribunal, conforme determinado pelo subitem 9.2.1 do Acórdão 2773/2018-TCU-Plenário;
a.2) com relação ao projeto básico e orçamento:
a.2.1) informar se foi apresentado pelo Consórcio LCM/CCL/Prodec o projeto básico do empreendimento, acompanhado do orçamento detalhado, com as composições de custo unitário dos serviços que não constem no Sicro, de forma a tornar viável a análise dos critérios de medição e pagamento, bem como a retroalimentação do seu sistema de custos, em atenção ao disposto no § 1º do art. 1º da Lei 12.462/2011 (Acórdão 1167/2014-TCU-Plenário) , conforme determinado pelo subitem 9.3 do Acórdão 2773/2018-TCU-Plenário;
a.2.2) informar se esse projeto básico foi analisado e aprovado pela Comissão de Aceitação de Projetos ou outro setor competente, em sua totalidade, tendo havido pronunciamento conclusivo sobre as soluções adotadas e sua consonância com as especificações do edital, sob aspectos técnico e econômico, conforme determinado pelo subitem 9.2.2 do Acórdão 2773/2018-TCU-Plenário;
a.2.3) informar se foram apresentados pelo Dnit os novos critérios de medição e pagamento, fundamentados no projeto básico e no respectivo orçamento, que traduzam o mais fielmente possível a efetiva execução física dos serviços, conforme determinado pelo subitem 9.1.2 do Acórdão 2773/2018-TCU-Plenário."
4.	De posse da resposta à diligência acima proposta, a SeinfraRodoviaAviação elaborou a instrução à peça 89, reproduzida a seguir a partir da análise técnica da resposta.
" (...) 
EXAME TÉCNICO
14.	Em resposta à diligência promovida por esta Secretaria, por meio do Ofício 0862/2020-TCU/SeinfraRodoviaAviação (peça 85) , datado de 22/1/2020, a Superintendência Regional do Dnit no Estado da Paraíba - Dnit/PB apresentou as informações e/ou esclarecimentos constantes da peça 87, que serão considerados na análise dos itens pertinentes desta instrução, em conjunto com as demais informações constantes dos autos.
15.	Considerando que a ciência do ofício ocorreu em 30/1/2010 (peça 86) , seu prazo para atendimento encerrar-se-ia em 14/2/2020, sexta-feira, tendo sido a resposta protocolada em 17/2/2020, segunda-feira subsequente (peça 87) . Entende-se que esse mínimo lapso temporal pode ser relevado, à vista dos princípios da verdade material e da formalidade moderada, aplicáveis aos processos que tramitam no Tribunal de Contas da União.
16.	Serão apontados, a seguir, os itens que foram objeto da diligência, acompanhados de síntese dos esclarecimentos apresentados pelo Dnit, cuja análise subsidiará a conclusão e a proposta de encaminhamento a ser formulada:
17.	Com relação ao licenciamento ambiental, as informações solicitadas foram as seguintes:
17.1.	informar se foram obtidas as licenças de instalação junto ao órgão ambiental competente para todos os segmentos da obra, inclusive o Segmento 3, conforme determinado pelo subitem 9.1.1 do Acórdão 2773/2018-TCU-Plenário:
17.1.1.	O Dnit/PB informou que a obra fora enquadrada no Programa de Rodovias Federais Ambientalmente Sustentáveis - Profas, com exceção do segmento 3, onde o Ibama teria apontado a necessidade de Licença de Instalação baseada em Termo de Referência a ser encaminhado pelo próprio instituto, conforme Parecer Técnico 34/2018-SERAD/COTRA/DILIC/IBAMA, de 5/8/2018 (peça 87, p. 7-8) .
17.1.2.	Até a data da resposta, o Dnit não tinha recebido do Ibama o referido Termo de Referência. Por intermédio do Ofício 129054/CGMAB/DNIT-SEDE, datado de 26/12/2019, foi reiterada a necessidade de encaminhamento do Termo de Referência pelo instituto, bem assim solicitadas informações quanto aos procedimentos a serem adotados para o licenciamento (peça 87, p. 9-10) .
17.2.	informar se foram definidas as responsabilidades do EIA/Rima, e outros estudos eventualmente necessários à obtenção das licenças ambientais necessárias ao empreendimento, encaminhando ao Tribunal, conforme determinado pelo subitem 9.2.1 do Acórdão 2773/2018-TCU-Plenário:
17.2.1.	O Dnit/PB informa que, em 1º/8/2018, foi realizada reunião na Diretoria de Infraestrutura Rodoviária - DIR, por solicitação do consórcio construtor, que entendia não ser de sua responsabilidade a elaboração dos estudos ambientais. A reunião teria contado com a participação de representantes do Dnit, do consórcio responsável pela obra e da empresa Dynatest, responsável pelo anteprojeto, conforme Ata de Reunião (peça 87, p. 11-12) .
17.2.2.	Nessa ocasião, teria sido demonstrado que a responsabilidade pela elaboração dos estudos ambientais seria do consórcio, que deveria levantar todos os estudos a serem executados e apresentar ao Dnit os serviços que não estivessem contidos no Termo de Referência. A resposta do Dnit ressalva ser necessário o encaminhamento desse Termo pelo Ibama para prosseguimento dos trabalhos pelo consórcio.
18.	Com relação ao projeto básico e orçamento, por sua vez, as informações solicitadas foram as seguintes:
18.1.	informar se foi apresentado pelo Consórcio LCM/CCL/Prodec o projeto básico do empreendimento, acompanhado do orçamento detalhado, com as composições de custo unitário dos serviços que não constem no Sicro, de forma a tornar viável a análise dos critérios de medição e pagamento, bem como a retroalimentação do seu sistema de custos, em atenção ao disposto no § 1º do art. 1º da Lei 12.462/2011 (Acórdão 1167/2014-TCU-Plenário) , conforme determinado pelo subitem 9.3 do Acórdão 2773/2018-TCU-Plenário:
18.1.1.	O Dnit/PB informa que foi apresentado orçamento, mas que esse não atenderia aos critérios mínimos para aceitação, além de apresentar erros crassos, além de não atender às necessidades objetivas dos critérios de medição.
18.2.	informar se esse projeto básico foi analisado e aprovado pela Comissão de Aceitação de Projetos ou outro setor competente, em sua totalidade, tendo havido pronunciamento conclusivo sobre as soluções adotadas e sua consonância com as especificações do edital, sob aspectos técnico e econômico, conforme determinado pelo subitem 9.2.2 do Acórdão 2773/2018-TCU-Plenário:
18.2.1.	O Dnit/PB informa que a entrega do orçamento detalhado seria fundamental para a aceitação do projeto, que não pode ser aceito devido à falta desse item. Informa-se, outrossim, que na fase de Projeto Executivo, os projetos de Geometria, Interseção e Acessos teriam sido aceitos, com as ressalvas apontadas.
18.2.2.	No que diz respeito ao item Documentação e Aspectos Legais, haveria uma pendência documental a ser sanada, nos termos do art. 2º da IN 20/2018/DG/DNIT, que trata do Guia de Análise de Projetos Rodoviários. Segundo esse artigo, seria obrigatória a apresentação desse guia, constando de check-lists das análises das disciplinas, que somente poderia ser considerada aceita após aprovação total do projeto.
18.3.	informar se foram` apresentados pelo Dnit os novos critérios de medição e pagamento, fundamentados no projeto básico e no respectivo orçamento, que traduzam o mais fielmente possível a efetiva execução física dos serviços, conforme determinado pelo subitem 9.1.2 do Acórdão 2773/2018-TCU-Plenário:
18.3.1.	A resposta do Dnit/PB inicia transcrevendo o item 3.2 do Edital RDCi Eletrônico 0456/2016-13, segundo o qual os pagamentos seriam efetuados, verbis, 'por meio de medições mensais, vinculadas ao desempenho (execução) da contratada para os grupos de serviços detalhados'. As medições deveriam ter por base os critérios de pagamento indicados no Quadro 2, reproduzido na p. 5 da peça 87.
18.3.2.	A Comissão de Aceitação de Projetos teria considerado que o orçamento não se encontraria em condições de aceitação, devido ao não atendimento pelo consórcio construtor das exigências estabelecidas pelo Acórdão 2773/2018-TCU-Plenário, o que impediria a aceitação do Projeto Básico como um todo. 
18.3.3.	A autarquia, visando celeridade no processo, teria solicitado que a projetista mantivesse contato permanente visando à facilitação do atendimento aos pontos solicitados, ressaltando que 'novos critérios de medição e pagamento', caso necessários, somente poderão ser apresentados quando da aprovação do Projeto Básico, uma vez que esses critérios devem se nortear no projeto aprovado e no respectivo orçamento. Por esse motivo, os critérios demandados ainda não teriam sido apresentados pelo Dnit.
CONCLUSÃO
19.	A resposta à diligência confirma, em linhas gerais, o não atendimento às determinações contidas no Acórdão 2773/2018-TCU-Plenário, subitens 9.1.1, 9.1.2, 9.2.2 e 9.3. Por outro lado, a resposta evidencia o atendimento à determinação contida no subitem 9.2.1, qual seja, a definição da responsabilidade pela elaboração do EIA/RIMA, ainda que a documentação comprobatória não tenha sido encaminhada ao TCU no prazo definido pelo acórdão.
20.	Considerando o não atendimento das condicionantes estabelecidas pelos subitens 9.1.1 e 9.1.2, não existem elementos capazes de afastar a medida cautelar constante do subitem 9.1 do mesmo acórdão.
21.	Deve ser registrado que a determinação contida no item 9.5 foi atendida na instrução anterior, que constitui a peça 82 do processo.
22.	O subitem 9.7 do acórdão determina o retorno dos autos ao Gabinete do Relator, para análise em relação aos demais achados de auditoria. Em seu Voto, o Exmº. Sr. Ministro-Substituto Augusto Sherman Cavalcanti assim se manifesta a respeito desse ponto (peça 73, p. 8, item 26) : 'Por fim, quanto às propostas de audiências dos responsáveis, visando evitar descompasso processual, deixo para tratar de tal medida processual em etapa futura, após a análise de todos os achados apontados nesta auditoria'.
23.	Entende-se, portanto, que os autos devam retornar ao Gabinete do Relator, em atendimento ao subitem 9.7 do Acórdão 2773/2018-TCU-Plenário, para que sejam analisadas as propostas de audiência formuladas pela instrução de 21/11/2018, reproduzidas a seguir para maior clareza, e com cujo teor concorda a presente instrução (peça 68, p. 9-10) :
56.3. Com fundamento no art. 250, inciso IV, do Regimento Interno do Tribunal de Contas da União, realizar a audiência do Sr. Normando Lima de Oliveira Filho - CPF: XXX.592.334-XX, Superintendente Regional do Dnit/PB, à época, por aprovar e autorizar a publicação do edital e a realização da licitação, em 24/11/2016, pelo regime de contratação integrada do RDC (Edital 0456/2016-13) , que contou com as seguintes irregularidades: 
a) realização da licitação de obras pelo regime de contratação integrada do RDC sem licença prévia ambiental, em desacordo com os princípios da eficiência e da economicidade estabelecidos no art. 37 da Constituição Federal, de 5/10/1988, bem como com a alínea 'd' do inciso I do § 2º do art. 9º da Lei 12.462/2011 (Lei do RDC) c/c art. 10 da Lei 6.938, de 31 de agosto de 1981 (Achado III.1 - itens 31 a 51 do Relatório) ; 
b) adoção de critérios de medição e de pagamento inadequados (Achado III.2 - itens 52 a 62 do Relatório) ; 
c) ausência de justificativas técnicas e econômicas para adoção da contratação integrada no âmbito do Regime Diferenciado de Contratação (Achado III.3 - itens 63 a 74 do Relatório) ; 
d) ausência de critérios objetivos para avaliação e julgamento das propostas, tendo em vista a condição escolhida ter sido a possibilidade de execução com inovação tecnológica ou com diferentes metodologias, nos termos estabelecidos no art. 9º, § 3º, da Lei do RDC e no art. 74, § 2º, do Decreto 7.581/2011 (Achado III.4 - itens 75 a 88 do Relatório) ; 
e) realização da licitação de obras pelo regime de contratação integrada do RDC sem Anotação de Responsabilidade Técnica (ART) referente ao anteprojeto (Achado III.5 - itens 89 a 105 do Relatório) ; 
f) emissão do Termo de Aceitação do Anteprojeto de Engenharia do empreendimento, em 8/11/2016, não obstante houvesse as seguintes irregularidades: 
f.1) ausência de análise técnica circunstanciada anterior, já que havia apenas o Parecer Técnico 006/2016 opinando, sem qualquer análise, pela aprovação do Relatório de Desenvolvimento do Anteprojeto em sua integralidade com a ressalva que o mesmo deveria ser encaminhado à Coordenação-Geral de Planejamento e Programação de Investimentos - CGPLAN/DPP/Dnit (Achado III.6 - itens 106 a 122 do Relatório) ; 
f.2) anteprojeto com as seguintes deficiências, contrariando o art. 74, § 3º e inciso I do Decreto 7.581/2011 e o art. 9º, § 2º, inciso I, alínea 'a' da Lei 12.462/2011: 
f.2.1) quantitativos superestimados dos serviços de pavimentação (Achado III.7.3 - itens 125 a 149 do Relatório) ; f.2.2) adoção injustificada da brita comercial no orçamento referencial (Achado III.7.4 - itens 150 a 155 do Relatório) ; 
f.2.3) parametrização inadequada e sobrepreços no orçamento de referência das obras de arte especiais - OAEs (Achado III.7.5 - itens 156 a 175 do Relatório) . 
56.4. Com fundamento no art. 250, inciso IV, do Regimento Interno do Tribunal de Contas da União, realizar a audiência do Sr. José Antônio de Araújo Neto - CPF: XXX.592.334-XX, servidor do Dnit/PB, quanto à emissão do Parecer Técnico 006/2016, em 8/11/2016, opinando pela aprovação do Relatório de Desenvolvimento do Anteprojeto em sua integralidade, sem qualquer análise técnica circunstanciada e não obstante houvesse as seguintes irregularidades: 
a) ausência de Anotação de Responsabilidade Técnica (ART) referente ao anteprojeto (Achado III.5 - itens 89 a 105 do Relatório) ; 
b) anteprojeto com as seguintes deficiências, contrariando o art. 74, § 3º e inciso I do Decreto 7.581/2011 e o art. 9º, § 2º, inciso I, alínea 'a' da Lei 12.462/2011: 
b.1) quantitativos superestimados dos serviços de pavimentação (Achado III.7.3 - itens 125 a 149 do Relatório) ; 
b.2) adoção injustificada da brita comercial no orçamento referencial (Achado III.7.4 - itens 150 a 155 do Relatório) ; 
b.3) parametrização inadequada e sobrepreços no orçamento de referência das obras de arte especiais - OAEs (Achado III.7.4 - itens 156 a 175 do Relatório) . 
56.5. Com fundamento no art. 250, inciso IV, do Regimento Interno do Tribunal de Contas da União, realizar a audiência do Sr. Leonardo Marinho do Monte Silva - CPF: XXX.919.054-XX, Fiscal Técnico do contrato, que subscreveu as planilhas da terceira medição e respectivo boletim de desempenho, no valor de R$ 520.992,52, paga mediante ordem bancária 2018OB841600, de 18/7/2018, no valor de R$ 488.471,90, não obstante a contratada não tenha executado a instalação do canteiro de obras; sem que tenham sido obtidas as licenças ambientais prévia e de instalação do empreendimento; sem que tenha sido aprovada a licença ambiental do canteiro de obras; e sem que o projeto básico tenha sido recebido e aprovado (Achado III.8 - itens 176 a 183 do Relatório) . 
56.6. Com fundamento no art. 250, inciso IV, do Regimento Interno do Tribunal de Contas da União, realizar a audiência do Sr. Dácio Vales Lacerda - CPF: XXX.020.534-XX, servidor do Dnit/PB, que certificou, em 15/6/2018, a efetiva execução dos serviços referentes à terceira medição, no valor de R$ 520.992,52, paga mediante ordem bancária 2018OB841600, de 18/7/2018, no valor de R$ 488.471,90, não obstante a contratada não tenha comprovado a execução da instalação do canteiro de obras; sem que tenham sido obtidas as licenças ambientais prévia e de instalação do empreendimento; sem que tenha sido aprovada a licença ambiental do canteiro de obras; e sem que o projeto básico tenha sido recebido e aprovado (Achado III.8 - itens 176 a 183 do Relatório) . 
56.7. Com fundamento no art. 250, inciso IV, do Regimento Interno do Tribunal de Contas da União, realizar a audiência do Sr. Francisco Pereira de Lacerda Filho - CPF: XXX.470.541-XX, Superintendente Regional do Dnit/PB, quanto à ordem de pagamento da terceira medição, no valor de R$ 520.992,52, mediante ordem bancária 2018OB841600, de 18/7/2018, no valor de R$ 488.471,90, não obstante a contratada não tenha comprovado a execução da instalação do canteiro de obras; sem que tenham sido obtidas as licenças ambientais prévia e de instalação do empreendimento; sem que tenha sido aprovada a licença ambiental do canteiro de obras; e sem que o projeto básico tenha sido recebido e aprovado (Achado III.8 - itens 176 a 183 do Relatório) . 
PROPOSTA DE ENCAMINHAMENTO
24.	Diante do exposto, submetemos os autos à consideração superior, para retorno ao Gabinete do Relator, Exmº. Sr. Ministro-Substituto Augusto Sherman Cavalcanti, como determinado pelo subitem 9.7 do Acórdão 2773/2018-TCU-Plenário, com as seguintes propostas:
a) considerar não atendidas as determinações constantes dos subitens 9.1.1, 9.1.2, 9.2.2 e 9.3 do acórdão;
b) considerar atendida a determinação constante do subitem 9.2.1 do acórdão;
c) manter, em consequência, a medida cautelar constante do subitem 9.1 do acórdão, determinando a suspensão da execução física e financeira do Contrato Dnit SR/PB-00938/2017 no que tange à execução das obras, até que o Dnit e/ou o consórcio contratado adotem as medidas saneadoras contidas em seus subitens 9.1.1 e 9.1.2 e o Tribunal delibere sobre o mérito da matéria;
d) realizar as audiências propostas na instrução datada de 21/11/2018, reproduzidas no parágrafo 22, acima."
	É o relatório.

Alexandre Aroeira Salles (OAB/DF 28.108) e outros.

Não atuou.

Auditoria. Fiscobras 2018. Obras de duplicação da BR-230/PB, no município de Campina Grande/PB. Obra licitada sem licença prévia ambiental. Critérios de medição inadequados. Adoção de medida cautelar suspendendo a execução das obras por meio do Acórdão 2773/2018-TCU-Plenário. Estabelecimento de condicionantes para a resolução da medida cautelar. Determinações. Não cumprimento das condicionantes. Cumprimento parcial das determinações. Manutenção da medida cautelar. Audiências.

RELATÓRIO DE AUDITORIA (RA)

Secretaria de Controle Externo no Estado da Paraíba (Secex-PB).

Trata-se de auditoria realizada no âmbito do Fiscobras 2018, tendo como escopo analisar a regularidade da aplicação dos recursos federais para contratação integrada (RDCi) da elaboração dos projetos básico e executivo, além da execução de obras relativas à adequação de capacidade e segurança da Rodovia BR-230/PB (segmento km 152,30 - km 183,90) no município de Campina Grande/PB, sob a responsabilidade da Superintendência Regional do Departamento Nacional de Infraestrutura de Transportes no Estado da Paraíba (Dnit/PB) .
2.	A obra fiscalizada prevê a duplicação, implantação de contorno, restauração da pista existente, e obras de arte especiais na referida rodovia. Os contratos celebrados totalizam R$ 317.897.981,00, compreendendo o Contrato SR-DNIT/PB 938/2017 (peça 30, p. 12-38) no valor de R$ 307.696.981,00, em valores de julho/2016, referente à elaboração dos projetos básico e executivo e execução das obras, firmado com o Consórcio LCM/CCL/PRODEC, e o Contrato SR/PB-0425/18-00 (peça 31, p. 25-34) , no valor de R$ 10.201.000,00, em valores de junho/2017, tendo por objeto os serviços de supervisão.
3.	O Relatório de Fiscalização 130/2018 (peça 45) , elaborado pela então Secex/PB, sob a supervisão da SeinfraRodoviaAviação, apontou duas irregularidades classificadas como pIGP (propostas de recomendação de paralização da obra) , sendo elas:
	a) obra licitada sem licença prévia ambiental; e 
	b) critérios de medição inadequados.
4.	Em razão desses achados, a equipe de fiscalização propôs a adoção de medida cautelar inaudita altera pars, determinando a suspensão da execução financeira do contrato SR-DNIT/PB 938/2017 e da execução física das respectivas obras, até que o Dnit/PB e/ou consórcio contratado solucionassem as pendências apontadas e o Tribunal deliberasse sobre o mérito da matéria.
5.	Por meio do despacho à peça 49, determinei a oitiva prévia do Dnit/PB e do consórcio contratado acerca dos achados da auditoria que ensejaram a proposta de suspensão cautelar, bem como oportunizei ao Dnit/PB a manifestação preliminar prevista no art. 117, § 9º, da Lei 13.473/2017 (LDO 2018) .
6.	As manifestações do Dnit/PB e do Consórcio LCM/CCL/PRODEC em resposta ao despacho acima mencionado foram analisadas pela Secex/PB por meio da instrução à peça 68, ocasião em que foi mantida a proposta a adoção de medida cautelar, determinando a suspensão de execução de obras no âmbito do Contrato SR-DNIT/PB 938/2017 até que o Dnit/PB e/ou consórcio contratado cumprissem um conjunto de obrigações elencadas pela unidade técnica e o Tribunal deliberasse sobre o mérito da matéria.
7.	Acolhendo o encaminhamento proposto, por meio do Acórdão 2773/2018-TCU-Plenário foi adotada a medida acautelatória, nos seguintes termos:
"9.1. determinar cautelarmente, com fundamento no art. 276 do Regimento Interno/TCU, à Superintendência Regional do Departamento Nacional de Infraestrutura de Transportes no Estado da Paraíba (Dnit/PB) , que suspenda a execução física e financeira do Contrato Dnit SR/PB-00938/2017 no que tange à execução das obras, até que o Dnit e/ou o consórcio contratado adotem as seguintes medidas saneadoras e o Tribunal delibere sobre o mérito da matéria: 
9.1.1. obtenha a licença de instalação junto ao órgão ambiental competente; 
9.1.2. seja apresentado pelo Dnit os novos critérios de medição e pagamento, fundamentado no projeto básico e no respectivo orçamento, que traduzam o mais fielmente possível a efetiva execução física dos serviços; 
9.2. determinar, com fundamento no art. 250 do Regimento Interno/TCU, à Superintendência Regional do Departamento Nacional de Infraestrutura de Transportes no Estado da Paraíba (Dnit/PB) que: 
9.2.1. no prazo de 60 (sessenta) dias, esclareça a responsabilidade pela elaboração do EIA/Rima, e outros estudos eventualmente necessários à obtenção das licenças ambientais necessárias ao empreendimento, encaminhando ao Tribunal, ao final desse prazo, a documentação comprobatória acerca da definição dessa responsabilidade; 
9.2.2. análise de forma acurada, circunstanciada e documentada, o projeto básico do empreendimento, abstendo-se de aprovar projeto básico parcial, pronunciando-se conclusivamente sobre as soluções adotadas e sua consonância com as especificações do edital, sob aspectos técnico e econômico, apresentando ao Tribunal o resultado dessa análise previamente ao início das obras; 
9.3. determinar, com fundamento no art. 250 do Regimento Interno/TCU, ao Consórcio LCM/CCL/PRODEC que apresente ao Dnit/PB, se ainda não o fez, o projeto básico do empreendimento, acompanhado do orçamento detalhado, com as composições de custo unitário dos serviços que não constem no Sicro, de forma a tornar viável a análise dos critérios de medição e pagamento, bem como a retroalimentação do seu sistema de custos, em atenção ao disposto no § 1º do art. 1º da Lei 12.462/2011 (Acórdão 1167/2014-TCU-Plenário) ; 
9.4. comunicar à Comissão Mista de Planos, Orçamentos Públicos e Fiscalização do Congresso Nacional, em cumprimento ao art. 122, caput, da Lei 13.473/2017 (LDO 2018) , que apesar de ter sido identificados indícios de irregularidades graves, com recomendação de paralização - IGP (art. 117, § 1º, inciso IV, da LDO 2018) no Contrato Dnit SR/PB-00938/2017, relativo às obras de adequação de capacidade e segurança, com duplicação, implantação de contorno, restauração da pista existente e obras de arte especiais da Rodovia BR-230/PB, segmento km 152,30 - km 183,90, no Município de Campina Grande/PB, por entender que a medida cautelar adotada por meio do subitem 9.1 deste Acórdão é suficiente para a correção dessas irregularidades, o Tribunal resolve reclassificá-las como IGC (art. 117, § 1º, inciso VI, da LDO 2018) ;  
9.5. determinar à Secex/PB que analise o documento à peça 71 destes autos conjuntamente com os elementos que venham a ser apresentados pelo Dnit/PB a título de demonstração do cumprimento das medidas saneadoras determinadas pelo subitem 9.1 deste Acórdão; 
9.6. dar ciência deste acórdão à Superintendência Regional do Departamento Nacional de Infraestrutura de Transportes no Estado da Paraíba (Dnit/PB) e ao Consórcio LCM/CCL/PRODEC; 
9.7. após as devidas comunicações processuais, retornem os autos a meu Gabinete para a análise em relação aos demais achados de auditoria."
8.	Cumpre esclarecer que a determinação do subitem 9.5 decorreu da apresentação, pelo consórcio contratado, na véspera da data de julgamento, do expediente à peça 71, a título de novas informações e documentos, solicitando, ao mesmo tempo, que o processo fosse retirado de pauta para que a unidade técnica analisasse essas novas informações. Naquela oportunidade, conforme consignado no Voto condutor da decisão, considerei que essas informações não impactavam na adoção da medida acautelatória, tendo em vista não haver comprovação do cumprimento de todas as medidas nela preconizadas. Assim, considerei pertinente que a análise dessas informações fosse realizada posteriormente, conforme consta do mencionado subitem do Acórdão.
9.	Na instrução que fundamentou o acórdão acima, a unidade técnica propôs também a realização de audiência dos responsáveis pelo cometimento das irregularidades apontadas, além das demais irregularidades apontadas no relatório de fiscalização. Contudo, conforme consignado no Voto condutor daquela decisão, visando evitar descompasso processual, deixei para tratar de tal medida processual em etapa futura, após a análise de todos os achados apontados nesta auditoria.
10.	Após a comunicação da medida cautelar (subitem 9.1) , das determinações ao Dnit/PB (subitem 9.2) e da oitiva do consórcio contratado (subitem 9.3) , o Dnit apresentou resposta às determinações, as quais foram analisadas pela SeinfraRodoviaAviação por meio da instrução à peça 82, transcrita no relatório parte desta deliberação, na qual também foi atendida a determinação do subitem 9.5, por meio da análise da documentação apresentada anteriormente pelo Consórcio LCM/CCL/PRODEC. O consórcio se manteve silente quanto à oitiva determinada pelo subitem 9.3 do Acórdão 2773/2018-TCU-Plenário. Naquela oportunidade, a unidade técnica, tendo em vista o tempo transcorrido desde as últimas manifestações do Dnit/PB, entendeu por bem realizar diligências àquela autarquia objetivando à obtenção de informações atualizadas acerca do cumprimento das determinações emanadas no referido acórdão.
- II -
11.	Esta etapa processual trata das manifestações e medidas decorrentes do Acórdão 2773/2018-TCU-Plenário, conforme as análises e proposta de encaminhamento formuladas pela SeinfraRodoviaAviação na instrução à peça 89, transcrita no relatório integrante desta deliberação, elaborada após o recebimento das respostas às diligências propostas na instrução à peça 82.
12.	Conforme a análise das informações recebidas relativas às condicionantes contidas no subitem 9.1 do Acórdão 2773/2018-TCU-Plenário para a resolução da medida cautelar, às determinações constantes do subitem 9.2, à documentação apresentada previamente pelo consórcio contratado (peça 71) e às informações decorrentes da diligência (peça 85) , a unidade técnica apresenta as seguintes conclusões:
12.1.	Subitem 9.1.1. obtenha a licença de instalação junto ao órgão ambiental competente:
12.1.1.	As informações apresentadas pelo Dnit/PB (peça 80, p. 26) e pelo consórcio contratado (peça 71) apontam que, dos cinco segmentos que compõem a obra (Segmento l: duplicação e implantação de dispositivo; Segmento 2:  duplicação com restauração de pista existente e implantação de marginais e passeio; Segmento 3: implantação de variante - pista dupla; Segmento 4: duplicação com restauração de pista existente; e Segmento 5: restauração - pista simples) , os segmentos 1, 4 e 5 foram enquadrados no Programa de Rodovias Federais Ambientalmente Sustentáveis (Profas) , instituído pelo Governo Federal, com o objetivo de regularizar ambientalmente as rodovias federais pavimentadas que não possuíam licença ambiental na fase de operação. Dessa forma, nos termos do art. 3º, § 2º, da Portaria 289/2013, do Ministério do Meio Ambiente, o licenciamento ambiental desses trechos pode ser objeto de procedimento específico, com emissão direta de Licença de Instalação.
12.1.2.	Quanto ao Segmento 2, segundo as informações prestadas pelo consórcio, o Ibama teria solicitado apenas esclarecimento sobre eventual necessidade de realocação da população, havendo  perspectivas de também vir a ser autorizada sua inclusão no Profas.
12.1.3.	O segmento 3, entretanto, não teria atendido as condições para o seu enquadramento no Profas. Dessa forma, deve passar por licenciamento ambiental ordinário. Segundo informado, esse licenciamento deverá ser baseado em Termo de Referência a ser encaminhado pelo Ibama, conforme o art. 6º da Portaria/MMA 289/2013, o qual deverá orientar o Dnit/PB acerca dos estudos ambientais pertinentes para iniciar o processo de licenciamento, podendo ser (i) Estudo de Impacto Ambiental - EIA/RIMA, (ii) Estudo Ambiental - EA ou (iii) Relatório Ambiental Simplificado - RAS. Contudo, até a data da resposta do Dnit/PB à diligência objetivando a obtenção de informações atualizadas sobre o processo de licenciamento, o mencionado Termo de Referência não havia sido recebido pelo Dnit/PB.
12.1.4.	Ante essa situação, a SeinfraRodoviaAviação conclui que a condicionante constante do subitem 9.1.1 do Acórdão 2773/2018-TCU-Plenário não foi atendida até o momento, tendo em vista que não foi comprovada pelo Dnit/PB a obtenção do licenciamento ambiental para a obra, em especial no que diz respeito ao segmento 3.
12.2.	Subitem 9.1.2. seja apresentado pelo Dnit os novos critérios de medição e pagamento, fundamentado no projeto básico e no respectivo orçamento, que traduzam o mais fielmente possível a efetiva execução física dos serviços:
12.2.1.	As informações apresentadas inicialmente pelo Dnit/PB (peça 80, p. 26) e pelo consórcio (peça 71, p. 5-6) , dão conta de que o contratado apresentou ao Dnit proposta de Projeto Básico para o empreendimento, que se encontrava em análise naquela autarquia.
12.2.2.	Posteriormente, em resposta à diligência, o Dnit/PB informou que o orçamento apresentado pelo contratado não atenderia aos critérios mínimos para aceitação, apresentando erros crassos, além de não atender às necessidades objetivas dos critérios de medição.
12.2.3.	A par dessas informações, a unidade técnica considera também não atendida essa condicionante para o afastamento da medida cautelar.
12.3.	Subitem 9.2.1. no prazo de 60 (sessenta) dias, esclareça a responsabilidade pela elaboração do EIA/Rima, e outros estudos eventualmente necessários à obtenção das licenças ambientais necessárias ao empreendimento, encaminhando ao Tribunal, ao final desse prazo, a documentação comprobatória acerca da definição dessa responsabilidade;
12.3.1.	Segundo as informações mais recentes prestadas pelo Dnit/PB em resposta à diligência (peça 87, p. 3) , a responsabilidade pela elaboração dos estudos ambientais é do consórcio, que deve levantar todos os estudos a serem executados e apresentar ao Dnit/PB os serviços que não estejam contidos no Termo de Referência. A resposta do Dnit/PB ressalva ser necessário o encaminhamento desse Termo pelo Ibama para prosseguimento dos trabalhos pelo consórcio.
12.3.2.	Ante essa informação, a SeinfraRodoviaAviação considera atendida a determinação do subitem 9.2.1 do Acórdão 2773/2018-TCU-Plenário.
12.3.3.	Subitem 9.2.2. análise de forma acurada, circunstanciada e documentada, o projeto básico do empreendimento, abstendo-se de aprovar projeto básico parcial, pronunciando-se conclusivamente sobre as soluções adotadas e sua consonância com as especificações do edital, sob aspectos técnico e econômico, apresentando ao Tribunal o resultado dessa análise previamente ao início das obras:
12.3.4.	O Dnit/PB informou (peça 87, p. 3) , em resposta à diligência, que a entrega do orçamento detalhado seria fundamental para a aceitação do projeto, que não pode ser aceito devido à falta desse item. Informou, ainda, quanto ao Projeto Executivo, que os projetos de Geometria, Interseção e Acessos teriam sido aceitos, com as ressalvas apontadas.
12.3.5.	Quanto ao item Documentação e Aspectos Legais, o Dnit/PB ressaltou a existência de uma pendência documental a ser sanada, nos termos do art. 2º da IN 20/2018/DG/DNIT, que trata do Guia de Análise de Projetos Rodoviários. Segundo esse dispositivo, seria obrigatória a apresentação desse guia, constando de check-lists das análises das disciplinas, que somente poderia ser considerada aceita após aprovação total do projeto.
12.3.6.	Perante essa situação, a unidade técnica considera não atendida a determinação. 
12.4.	Subitem 9.3. determinar, com fundamento no art. 250 do Regimento Interno/TCU, ao Consórcio LCM/CCL/PRODEC que apresente ao Dnit/PB, se ainda não o fez, o projeto básico do empreendimento, acompanhado do orçamento detalhado, com as composições de custo unitário dos serviços que não constem no Sicro, de forma a tornar viável a análise dos critérios de medição e pagamento, bem como a retroalimentação do seu sistema de custos, em atenção ao disposto no § 1º do art. 1º da Lei 12.462/2011 (Acórdão 1167/2014-TCU-Plenário) ;
12.4.1.	Considerando as informações anteriores, dando conta de que o projeto básico apresentado pelo consórcio ao Dnit/PB não apresenta o orçamento com as condições de aprovação, a SeinfraRodoviaAviação conclui que esta determinação não foi atendida.
- III -
13.	Por fim, a SeinfraRodoviaAviação propõe que sejam realizadas as audiências propostas na instrução à peça 68, nos seguintes termos:
"56.3. Com fundamento no art. 250, inciso IV, do Regimento Interno do Tribunal de Contas da União, realizar a audiência do Sr. Normando Lima de Oliveira Filho - CPF: 806.592.334-87, Superintendente Regional do Dnit/PB, à época, por aprovar e autorizar a publicação do edital e a realização da licitação, em 24/11/2016, pelo regime de contratação integrada do RDC (Edital 0456/2016-13) , que contou com as seguintes irregularidades: 
	a) realização da licitação de obras pelo regime de contratação integrada do RDC sem licença prévia ambiental, em desacordo com os princípios da eficiência e da economicidade estabelecidos no art. 37 da Constituição Federal, de 5/10/1988, bem como com a alínea 'd' do inciso I do § 2º do art. 9º da Lei 12.462/2011 (Lei do RDC) c/c art. 10 da Lei 6.938, de 31 de agosto de 1981 (Achado III.1 - itens 31 a 51 do Relatório) ; 
	b) adoção de critérios de medição e de pagamento inadequados (Achado III.2 - itens 52 a 62 do Relatório) ; 
	c) ausência de justificativas técnicas e econômicas para adoção da contratação integrada no âmbito do Regime Diferenciado de Contratação (Achado III.3 - itens 63 a 74 do Relatório) ; 
	d) ausência de critérios objetivos para avaliação e julgamento das propostas, tendo em vista a condição escolhida ter sido a possibilidade de execução com inovação tecnológica ou com diferentes metodologias, nos termos estabelecidos no art. 9º, § 3º, da Lei do RDC e no art. 74, § 2º, do Decreto 7.581/2011 (Achado III.4 - itens 75 a 88 do Relatório) ; 
	e) realização da licitação de obras pelo regime de contratação integrada do RDC sem Anotação de Responsabilidade Técnica (ART) referente ao anteprojeto (Achado III.5 - itens 89 a 105 do Relatório) ; 
	f) emissão do Termo de Aceitação do Anteprojeto de Engenharia do empreendimento, em 8/11/2016, não obstante houvesse as seguintes irregularidades: 
	f.1) ausência de análise técnica circunstanciada anterior, já que havia apenas o Parecer Técnico 006/2016 opinando, sem qualquer análise, pela aprovação do Relatório de Desenvolvimento do Anteprojeto em sua integralidade com a ressalva que o mesmo deveria ser encaminhado à Coordenação-Geral de Planejamento e Programação de Investimentos - CGPLAN/DPP/Dnit (Achado III.6 - itens 106 a 122 do Relatório) ; 
	f.2) anteprojeto com as seguintes deficiências, contrariando o art. 74, § 3º e inciso I do Decreto 7.581/2011 e o art. 9º, § 2º, inciso I, alínea 'a' da Lei 12.462/2011: 
	f.2.1) quantitativos superestimados dos serviços de pavimentação (Achado III.7.3 - itens 125 a 149 do Relatório) ; 
f.2.2) adoção injustificada da brita comercial no orçamento referencial (Achado III.7.4 - itens 150 a 155 do Relatório) ; 
	f.2.3) parametrização inadequada e sobrepreços no orçamento de referência das obras de arte especiais - OAEs (Achado III.7.5 - itens 156 a 175 do Relatório) . 
56.4. Com fundamento no art. 250, inciso IV, do Regimento Interno do Tribunal de Contas da União, realizar a audiência do Sr. José Antônio de Araújo Neto - CPF: 806.592.334-87, servidor do Dnit/PB, quanto à emissão do Parecer Técnico 006/2016, em 8/11/2016, opinando pela aprovação do Relatório de Desenvolvimento do Anteprojeto em sua integralidade, sem qualquer análise técnica circunstanciada e não obstante houvesse as seguintes irregularidades: 
	a) ausência de Anotação de Responsabilidade Técnica (ART) referente ao anteprojeto (Achado III.5 - itens 89 a 105 do Relatório) ; 
	b) anteprojeto com as seguintes deficiências, contrariando o art. 74, § 3º e inciso I do Decreto 7.581/2011 e o art. 9º, § 2º, inciso I, alínea 'a' da Lei 12.462/2011: 
	b.1) quantitativos superestimados dos serviços de pavimentação (Achado III.7.3 - itens 125 a 149 do Relatório) ; 
	b.2) adoção injustificada da brita comercial no orçamento referencial (Achado III.7.4 - itens 150 a 155 do Relatório) ; 
	b.3) parametrização inadequada e sobrepreços no orçamento de referência das obras de arte especiais - OAEs (Achado III.7.4 - itens 156 a 175 do Relatório) . 
56.5. 	Com fundamento no art. 250, inciso IV, do Regimento Interno do Tribunal de Contas da União, realizar a audiência do Sr. Leonardo Marinho do Monte Silva - CPF: 395.919.054-91, Fiscal Técnico do contrato, que subscreveu as planilhas da terceira medição e respectivo boletim de desempenho, no valor de R$ 520.992,52, paga mediante ordem bancária 2018OB841600, de 18/7/2018, no valor de R$ 488.471,90, não obstante a contratada não tenha executado a instalação do canteiro de obras; sem que tenham sido obtidas as licenças ambientais prévia e de instalação do empreendimento; sem que tenha sido aprovada a licença ambiental do canteiro de obras; e sem que o projeto básico tenha sido recebido e aprovado (Achado III.8 - itens 176 a 183 do Relatório) . 
56.6. 	Com fundamento no art. 250, inciso IV, do Regimento Interno do Tribunal de Contas da União, realizar a audiência do Sr. Dácio Vales Lacerda - CPF: 690.020.534-87, servidor do Dnit/PB, que certificou, em 15/6/2018, a efetiva execução dos serviços referentes à terceira medição, no valor de R$ 520.992,52, paga mediante ordem bancária 2018OB841600, de 18/7/2018, no valor de R$ 488.471,90, não obstante a contratada não tenha comprovado a execução da instalação do canteiro de obras; sem que tenham sido obtidas as licenças ambientais prévia e de instalação do empreendimento; sem que tenha sido aprovada a licença ambiental do canteiro de obras; e sem que o projeto básico tenha sido recebido e aprovado (Achado III.8 - itens 176 a 183 do Relatório) . 
56.7. 	Com fundamento no art. 250, inciso IV, do Regimento Interno do Tribunal de Contas da União, realizar a audiência do Sr. Francisco Pereira de Lacerda Filho - CPF: 689.470.541-00, Superintendente Regional do Dnit/PB, quanto à ordem de pagamento da terceira medição, no valor de R$ 520.992,52, mediante ordem bancária 2018OB841600, de 18/7/2018, no valor de R$ 488.471,90, não obstante a contratada não tenha comprovado a execução da instalação do canteiro de obras; sem que tenham sido obtidas as licenças ambientais prévia e de instalação do empreendimento; sem que tenha sido aprovada a licença ambiental do canteiro de obras; e sem que o projeto básico tenha sido recebido e aprovado (Achado III.8 - itens 176 a 183 do Relatório) ."
- IV -
14.	Feito esse resumo da situação do processo até o momento, passo a decidir.
15.	Com relação à medida cautelar adotada por meio do subitem 9.1 do Acórdão 2773/2018-TCU-Plenário, determinando a suspensão da execução física e financeira do Contrato Dnit SR/PB-00938/2017 quanto à execução das obras, verifico que as informações prestadas tanto pelo Dnit/PB quanto pelo Consórcio LCM/CCL/PRODEC demonstram que, até o momento do encaminhamento daquelas informações, não houve o cumprimento das condicionantes estabelecidas nos subitens 9.1.1 e 9.1.2 da mencionada decisão.
16.	Com efeito, no que tange ao licenciamento ambiental do empreendimento, não houve comprovação da obtenção da licença de instalação para os segmentos que compõem a obra, condição necessária para a sua execução. Embora as informações deem conta de que três dos cinco segmentos podem ser objeto de licenciamento ambiental com procedimento específico, com emissão direta de Licença de Instalação, por se enquadrarem no Programa de Rodovias Federais Ambientalmente Sustentáveis (Profas) , não há comprovação da obtenção da Licença de Instalação nem mesmo para esses segmentos. 
17.	De qualquer forma, ainda que já houvesse a emissão de Licença de Instalação para parte da obra, nem assim seria possível afastar a medida acautelatória de forma a permitir o início da execução na parte licenciada. Isso porque, em relação a segunda condicionante para afastamento dessa medida - critérios de medição e pagamento, fundamentado no projeto básico e no respectivo orçamento, que traduzam o mais fielmente possível a efetiva execução física dos serviços - também não ocorreu o seu cumprimento. Conforme declarações do Dnit/PB, o orçamento apresentado pelo contratado não atenderia aos critérios mínimos para aceitação.
18.	Ante essa situação, deve sem mantida a medida cautelar.
19.	Com relação ao cumprimento das determinações prolatadas por meio do subitem 9.2, conforme apurado pela unidade técnica, a responsabilidade pela elaboração do EIA/Rima, e outros estudos eventualmente necessários à obtenção das licenças ambientais necessárias ao empreendimento, foi definida como sendo do contratado. Dessa forma, resta atendida a determinação do subitem 9.2.1.
20.	Quanto à determinação para que o Dnit/PB analise o projeto básico do empreendimento (subitem 9.2.2) , na avaliação da unidade técnica, não houve o seu cumprimento em razão de o projeto básico apresentado pelo contratado não ter apresentado orçamento com o nível de detalhamento aceitável. Todavia, entendo que o fato de o Dnit/PB ter analisado o projeto apresentado e se abstido de aprová-lo em razão das falhas apontadas demonstra o cumprimento da determinação em relação ao projeto apresentado, ainda que não tenha resultado na aprovação desse projeto. Dessa forma, a determinação pode ser considerada parcialmente cumprida, devendo ser mantida em relação à complementação do projeto básico que venha a ser apresentada, até que haja a aprovação definitiva desse projeto.
21.	Por fim, no que tange à determinação para que o contratado apresente ao Dnit/PB o projeto básico do empreendimento, acompanhado do orçamento detalhado, com as composições de custo unitário dos serviços que não constem no Sicro, a não aprovação do projeto apresentado demonstra que a determinação não foi cumprida. Entretanto, como a aprovação desse projeto nos termos da determinação prolatada é condição necessária para que haja o cumprimento da segunda medida condicionante para o afastamento da medida cautelar, entendo não caber providência adicional em relação a essa determinação, a cujo cumprimento o contratado continua obrigado.
- V -
22.	Passo a tratar agora da proposta de audiência dos responsáveis formulada pela SeinfraRodoviaAviação a partir de proposta anterior apresentada pela Secex/PB.
23.	No Relatório de Fiscalização 130/2018 (peça 45) , resultante dos trabalhos de auditoria realizados pela então Secex/PB, além das duas irregularidades que inicialmente foram objeto de proposta de recomendação de paralização da obra (pIGP) , e que nortearam o andamento do processo até o momento, foram também detectadas diversas outras irregularidades no âmbito do procedimento licitatório que resultou nas contratações da execução da obra e dos serviços de supervisão. Outras irregularidades objeto da audiência foram apuradas também na fase de execução contratual. Essas irregularidades estão relacionadas na proposta de audiência transcrita no item 13 acima.
24.	Adianto que acolho as análises e as propostas de audiência formuladas pela equipe de auditoria, deixando, entretanto, de promover a audiência quanto à realização da licitação sem a licença prévia ambiental, pelas razões que passo a expor. Permito-me também aduzir, a seguir, considerações sobre alguns achados objetos da proposta de audiência. Quanto à irregularidade relativa à adoção de critérios de medição e de pagamento inadequados, considerando este achado já amplamente discutido até o momento, apesar de se tratar de uma ocorrência relevante, deixo de tecer considerações adicionais sobre a mesma.
24.1.	Realização da licitação de obras pelo regime de contratação integrada do RDC sem licença prévia ambiental:
24.1.1.	O art. 3º da Resolução Conama 237/1997 estabelece que todas as atividades e empreendimentos considerados, efetiva ou potencialmente, causadores de significativa degradação do meio ambiente dependem de estudo de impacto ambiental (EIA) e de respectivo relatório de impacto sobre o meio ambiente (Rima) . Além disso, o inciso I deste artigo dispõe que a Licença Prévia (LP) é concedida na fase preliminar do planejamento do empreendimento ou atividade aprovando sua localização e concepção, atestando a viabilidade ambiental e estabelecendo os requisitos básicos e condicionantes a serem atendidos nas próximas fases de sua implementação.
24.1.2.	Ante este ordenamento normativo, a realização de licitação de empreendimentos para os quais não existam licenciamento ambiental constitui ato temerário, visto que a obtenção posterior das licenças pode demandar providências com potencial de atrasar a execução do objeto contratado e, em situações limites, até mesmo vir a demonstrar que este objeto é inviável do ponto de vista ambiental. A licença prévia ambiental garante a viabilidade ambiental do empreendimento e, ao mesmo tempo, estabelece as condicionantes a serem cumpridas pelo órgão licenciado, o que representa também importante informação quanto às obrigações impostas ao empreendedor e aos custos envolvidos para atendimento destas condicionantes.
24.1.3.	Apesar de esses fatores demonstrarem a imprescindibilidade da licença prévia ambiental como item necessário para a realização da licitação do empreendimento, o Dnit/PB alega que a Instrução de Serviço/DG/DNIT 9/2016 não exigia, à época do certame, a licença prévia ambiental como pré-requisito à realização das licitações do DNIT no âmbito do regime da contratação integrada (RDCi) . Entretanto, quando da realização da licitação em tela, este Tribunal já havia prolatado o Acórdão 2725/2016-TCU-Plenário, da relatoria do eminente Ministro Walton Alencar Rodrigues, que, a par dessa falha da norma do Dnit, determinou àquela autarquia que apresentasse ao Tribunal plano de ação com vistas a exigir a obtenção da licença prévia ambiental antes da licitação de obras pelo regime de contratação integrada do RDC.
24.1.4.	Portanto, inexistem justificativas para que o Dnit promova licitações para contratação de execução de obras que dependam de licenciamento ambiental antes da obtenção da necessária licença prévia.
24.1.5.	Deixo, entretanto, de realizar a audiência dos responsáveis em relação a essa irregularidade, tendo em vista a existência do mencionado normativo do Dnit que afastava a necessidade da licença prévia ambiental como pré-requisito à realização das licitações do DNIT no âmbito do regime da contratação integrada, que é o caso tratado neste processo. Levo em consideração, ainda, que a decisão do Tribunal tornando assente a necessidade deste licenciamento ocorreu em momento muito próximo à realização da licitação das obras aqui tratadas.
24.2.	Ausência de justificativas técnicas e econômicas para adoção da contratação integrada no âmbito do Regime Diferenciado de Contratação (Achado III.3 - itens 63 a 74 do Relatório) :
24.2.1.	 O Dnit/PB, por meio dos Atos Preparatórios inseridos no processo licitatório (peça 14, p. 38-39 e 46) , menciona que o empreendimento é integrante do Programa de Aceleração do Crescimento (PAC) . Aponta, ainda, como motivos significativos para a escolha do regime: (1) busca por maior simplificação, celeridade, transparência e eficiência nos procedimentos para dispêndio de recursos públicos; (2) aproximar as contratações públicas das sistemáticas utilizadas no Setor Privado, gerando retorno de benefícios ao cidadão, em um menor espaço de tempo; e (3) compartilhar com o contratado os riscos inerentes a empreendimentos deste porte, que em contratações do tipo concorrência pública recaem apenas sobre o contratante.
24.2.2.	Alegou, ainda, que esperava obter soluções técnicas inovadoras que reduziriam o prazo de execução das obras e os custos diretos do empreendimento, bem como obter dos concorrentes a máxima otimização de todos os recursos, barateando mais ainda a contratação em pauta. Aponta que a definição das soluções técnicas a serem aplicadas no empreendimento estaria a cargo da licitante vencedora, cabendo às concorrentes buscar soluções com a melhor relação custo/benefício, com o intuito de melhorar as suas condições de competitividade.
24.2.3.	A análise dessas justificativas, a cargo da equipe de auditoria, avalia que, no caso da adoção do regime de contratação integrada (RDCi) , não basta comprovar que o objeto da obra se enquadra em uma das três condições estabelecidas no art. 9º da Lei 12.462/2011. Há de se justificar, também, em termos técnico-econômicos, eventual vantagem da utilização da contratação integrada, em detrimento de outros regimes preferenciais preconizados no art. 8º, § 1º, c/c o art. 9º, §3º, da Lei 12.462/2011.
24.2.4.	Na linha da análise da equipe de auditoria, entendo que as justificativas apresentadas por ocasião do processo de licitação para a escolha do regime de contratação são por demais genéricas, aplicáveis a qualquer empreendimento, não podendo ser aceitas como suficientes para demonstrar a vantajosidade, tanto em termos técnicos, quanto econômicos, dessa escolha. 
24.2.5.	Ademais, sequer restou inequivocamente explicitada a condição, dentre aquelas previstas nos incisos I a III do art. 9º da Lei do RDC, que justificaria a opção pelo regime de contratação. Esta falha impacta inclusive no achado relativo à ausência de critérios objetivos para avaliação e julgamento das propostas, tratado a seguir. Cabe, portanto, a audiência dos responsáveis apontados no relatório de fiscalização.
24.3.	Ausência de critérios objetivos para avaliação e julgamento das propostas, tendo em vista a condição escolhida ter sido a possibilidade de execução com inovação tecnológica ou com diferentes metodologias, nos termos estabelecidos no art. 9º, § 3º, da Lei do RDC e no art. 74, § 2º, do Decreto 7.581/2011 (Achado III.4 - itens 75 a 88 do Relatório) ;
24.3.1.	Na avaliação da equipe de auditoria, seria obrigatória a definição clara de critérios objetivos para avaliação e julgamento das propostas, tendo em vista a condição escolhida ter sido a possibilidade de execução com diferentes metodologias. No entanto, de acordo com o estabelecido no Edital 456/2016-13, o único critério utilizado tratou-se do menor preço.
24.3.2.	Em seus comentários em relação ao achado (peça 39, p. 2-3) , o Dnit/PB argumentou que o enquadramento do empreendimento para utilização da modalidade RDC deu-se através do art. 9° inciso I - inovação tecnológica ou técnica. Após discorrer sobre o emprego de possíveis novas tecnologias na obra, o Dnit conclui que o edital aplica apenas o critério de menor preço por não caber outro critério.
24.3.3.	A análise da equipe de auditoria sobre as justificativas apresentadas pondera que a fundamentação apontada para a adoção do RDCi se mostra inconsistente, pois também naquele caso (art. 9º, inciso I, da Lei 12.462/2011) o critério de julgamento somente pelo menor preço não permite a comparação entre as propostas apresentadas quanto ao aspecto da inovação tecnológica.
24.3.4.	Entendo que, independentemente da condição prevista no caput do art. 9º da Lei do RDC, o critério de avaliação da proposta não pode se pautar exclusivamente pelo menor preço, na linha do que foi argumentado pela equipe de auditoria. Entretanto, considero que essa conclusão não deve ser fundamentada nas decisões deste Tribunal colacionadas na argumentação contida no Relatório de Fiscalização, já que aquelas decisões tratam das contratações cujo objeto envolve a possibilidade de execução com tecnologias de domínio restrito no mercado (art. 9º, inciso II) , o que implicaria na aplicação do art. 9º, § 3º, da multicitada lei, o qual dispõe que caso seja permitida no anteprojeto de engenharia a apresentação de projetos com metodologias diferenciadas de execução, o instrumento convocatório estabelecerá critérios objetivos para avaliação e julgamento das propostas. Contudo, o Dnit/PB alega que a sua opção pelo RDCi se deveu ao uso de inovação tecnológica ou técnica (art. 9º, inciso I) no objeto contratado. Aplica-se ao caso, portanto, das disposições do art. 20, § 1º, inciso I, in verbis:
	"Art. 20. No julgamento pela melhor combinação de técnica e preço, deverão ser avaliadas e ponderadas as propostas técnicas e de preço apresentadas pelos licitantes, mediante a utilização de parâmetros objetivos obrigatoriamente inseridos no instrumento convocatório. 
	§ 1º O critério de julgamento a que se refere o caput deste artigo será utilizado quando a avaliação e a ponderação da qualidade técnica das propostas que superarem os requisitos mínimos estabelecidos no instrumento convocatório forem relevantes aos fins pretendidos pela administração pública, e destinar-se-á exclusivamente a objetos: 
	I - de natureza predominantemente intelectual e de inovação tecnológica ou técnica;"
24.3.5.	Portanto, entendo que ainda que não esteja expressamente disposto que as contratações pelo RDCi fundamentadas no art. 9º, inciso I, devem obrigatoriamente utilizar como critério de julgamento a melhor combinação de técnica e preço, o fato de a qualidade técnica ser relevante aos fins pretendidos pela administração, sendo a condição motivadora do regime de contratação, acaba por impor este critério de julgamento por decorrência lógica. 
24.3.6.	Ante o exposto, acolho a proposta de audiência em relação a este achado.
25.	Aquiesço as análises feitas pela unidade técnica, quanto aos demais itens da proposta de audiência, abstendo-me de tecer considerações complementares, por se tratar de irregularidades de aspectos mais objetivos.
	Ante o exposto, manifesto-me por que o Tribunal aprove o acórdão que ora submeto à apreciação deste Colegiado.
TCU, Sala das Sessões Ministro Luciano Brandão Alves de Souza, em 22 de julho de 2020.
AUGUSTO SHERMAN CAVALCANTI 
Relator